---
title: "Laboratorio Modulo 4"
subtitle: "Esercizi"
author: "Ottavia Epifania"
format: 
  pdf: 
   toc: true
header-includes:
  - \usepackage{hyperref}
  - \usepackage{eforms}
editor_options: 
  chunk_output_type: console
lang: it 
---


```{r include=FALSE}
myvar = F
knitr::opts_chunk$set(include = myvar, tidy = TRUE, width= 80)
```


# Calcolo di eventi di probabilita su distribuzioni di probabilita parametriche

In questo laboratorio sara richiesto di applicare le apposite funzioni di R per eseguire calcoli di probabilita di eventi associati a variabili casuali continue distribuite secondo distribuzioni di densita parametriche. 


## Esercizio 1

Sia $X$ una variabile casuale continua distribuita secondo una funzione di densita normale $N(x|\mu_X, \sigma_X)$ dove $\mu_X =100$ e $\mu_X =35$. 
Si considerino i seguenti quattro eventi associati ad X: $E_1 = \{ x \in \mathbb{R} : x \leq 75\}$, $E_2 = \{ x \in \mathbb{R} : 50 \leq x \leq 70\}$, 
$E_3 = \{ x \in \mathbb{R} : x \geq 110\}$, $E_4 = \{ x \in \mathbb{R} : x \geq 125\}$. Si calcolino le probabilita dei seguenti eventi combinati: 

1. $P[E_1 \cup E_3]$
2. $P[E_1 \cup E_4]$ 
3. $P[E_1 \cap E_2]$ 
4. $P[E_1 \cap E_3]$.

```{r}
#| include: true
#| echo: false
#| layout-ncol: 2
#| layout-nrow: 2
#| fig-cap: "Illustrazione degli eventi relativi all'esercizio 1"
#| fig-subcap: 
#|       - "E1"
#|       - "E2"
#|       - "E3"
#|       - "E4"
values=seq(0,200) 
mx=100;sx=35 
dx= dnorm(values,mx,sx) 
plot(values,dx,type="l") 
#e1:x<=75 
plot(values,dx,type="l")
polygon(c(values[values <=75],75),c(dx[values<=75],0),col= rgb(.2,.2,.2,alpha=.4))

plot(values,dx,type="l")
polygon(c(50, values[values >= 50 & values <= 70], 70), c(0, dx[values >= 50 & values <= 70], 0), col = rgb(.2, .2,.2, alpha = .4))
plot(values, dx, type = "l") 
polygon(c(values[values >= 110], 110), c(dx[values>= 110], 0), col = rgb(.2, .2,.2, alpha = .4))
plot(values, dx, type = "l")
polygon(c(values[values >= 125], 125), c(dx[values>= 125], 0), col = rgb(.2, .2,.2, alpha = .4))
```

```{r}
#| tidy: true
#| width: 80
pe1=pnorm(75,mx,sx)
pe2 = pnorm(70, mx, sx)- pnorm(50, mx, sx)
pe3 = 1- pnorm(110, mx, sx)
pe4 = 1- pnorm(125, mx, sx)

# unione e1 ed e3
plot(values, dx, type = "l") 
polygon(c(values[values <= 75], 75), c(dx[values<= 75], 0), 
        col = rgb(.2, .2,.2, alpha = .4)) 
polygon(c(values[values >= 110], 110), c(dx[values>= 110], 0), 
        col = rgb(.2, .2,.2, alpha = .4))
pe1 + pe3

# 1.2: unione e1 e4 
plot(values, dx, type = "l") 
polygon(c(values[values <= 75], 75), c(dx[values<= 75], 0), 
        col = rgb(.2, .2,.2, alpha = .4)) 
polygon(c(values[values >= 125], 125), c(dx[values>= 125], 0), 
        col = rgb(.2, .2,.2, alpha = .4))
pe1 + pe4

# 1.3: intersezione e1, e2 
plot(values, dx, type = "l") 
polygon(c(values[values <= 75], 75), c(dx[values<= 75], 0), 
        col = rgb(.2, .2,.2, alpha = .4)) 
polygon(c(50, values[values >= 50 & values <= 70], 70), 
        c(0, dx[values >= 50 & values <= 70], 0), 
        col = rgb(.2, .6,.1, alpha = .4))

# 1.4 intersezione e1 e3 
plot(values, dx, type = "l") 
polygon(c(values[values <= 75], 75), c(dx[values<= 75], 0), 
        col = rgb(.2, .2,.2, alpha = .4)) 
polygon(c(values[values >= 110], 110), c(dx[values>= 110], 0), 
        col = rgb(.2, .2,.2, alpha = .4))
```

## Esercizio 2

Sia $X$ una variabile casuale continua distribuita secondo una funzione di densita normale standardizzata $N(x| \mu_X, \sigma_X)$ (dove chiaramente $\mu_X = 0$ e $\sigma_X = 1$). Si considerino i seguenti due eventi associati ad X: $E_1 = \{x \in \mathbb{R}: x  \leq 05\}$ e $E_2 = x \in \mathbb{R} : x \geq -0.5$. 
Si calcolino le probabilita dei seguenti eventi combinati: 

1. $P[E1 \cup E2]$. 
2. $P[E1 \cap E2]$. 
3. $P[E1 \triangle E2]$.

```{r}
#| include: true
#| echo: false
#| layout-ncol: 2
#| layout-nrow: 2
#| fig-cap: "Illustrazione degli eventi relativi all'esercizio 2"
#| fig-subcap: 
#|  - "E1"
#|  - "E2"
values = seq(-3, 3, length.out = 100) 
dx = dnorm(values) 
plot(values, dx, type = "l") 
# e1: <= 0.5 
plot(values, dx, type = "l") 
polygon(c(values[values <= 0.5], 0.5), c(dx[values <= 0.5], 0), 
        col = rgb(.2, .2, .2, alpha =.5))
# e2. x >=-0.5 
plot(values, dx, type = "l") 
polygon(c(values[values >=-0.5],-0.5), c(dx[values >=-0.5], 0), 
        col = rgb(.2, .2, .2, alpha =.5))
```


```{r}
# esrecizio 2.1: unione e1 ed e2 
plot(values, dx, type = "l") 
polygon(c(values[values <= 0.5], 0.5), c(dx[values <= 0.5], 0), 
        col = rgb(.2, .2, .2, alpha =.5)) 
polygon(c(values[values >=-0.5],-0.5), c(dx[values >=-0.5], 0), 
        col = rgb(.1, .1, .1, alpha =.5))
pe1 = pnorm(0.5) 
pe2 = 1- pnorm(-0.5) 
pe1 + pe2
pe1intere2 = pnorm(0.5)- pnorm(-0.5) 
pe1 + pe2- pe1intere2

plot(values, dx, type = "l") 
polygon(c(-0.5, values[values >=-0.5 & values <= 0.5], 0.5), 
        c(0, dx[values >=-0.5 & values <= 0.5], 0), col = rgb(.2, .2, .2, alpha =.5))
pnorm(0.5)- pnorm(-0.5)

# esrecizio 2.3 differenza simmetrica e1 ed e2 
plot(values, dx, type = "l") 
polygon(c(values[values <= 0.5], 0.5), c(dx[values <= 0.5], 0), 
        col = rgb(.2, .2, .2, alpha =.5)) 
polygon(c(values[values >=-0.5],-0.5), c(dx[values >=-0.5], 0),
        col = rgb(.1, .1, .1, alpha =.5)) 
polygon(c(-0.5, values[values >=-0.5 & values <= 0.5], 0.5), 
        c(0, dx[values >=-0.5 & values <= 0.5], 0), col = "white")

pnorm(-0.5) + (1-pnorm(0.5))
```

## Esercizio 3

Siano $X$ ed $Y$ due variabili casuali continue distribuite secondo le seguenti funzioni di densità normale: $N(x | \mu_X, \sigma_X)$ (con $\mu_X = 10$ e $\sigma_X = 5$) e $N(y | \mu_Y, \sigma_Y)$ (con $\mu_Y = 7$ e $\sigma_Y = 8$). Inoltre si assuma che le due variabili casuali $X$ ed $Y$ siano anche indipendenti, cioè a dire:

$$P(X,Y) = P(X) P(Y)$$

Si considerino i seguenti due eventi associati ad $X$: $E_1 = \{x \in \mathbb{R} : 5 \le x \le 9\}$ e $E_2 = \{x \in \mathbb{R} : 6.5 \le x \le 13\}$. Per $Y$ si ha un solo evento: $G_1 = \{y \in \mathbb{R} : 4 \le y \le 8.5\}$. Si calcolino le probabilità dei seguenti eventi combinati:

1. $P[E_1 \cup G_1]$.
2. $P[E_2 \cap G_1]$.



```{r}
mx = 10
sx = 5 
my = 7 
sy = 8 
values = seq(-20, 40, length.out = 200) 
dx = dnorm(values, mx, sx) 
dy = dnorm(values, my, sy) 
plot(values, dx, type = "l", main = "x (linea nera) e y (linea rossa)") 
lines(values, dy, type = "l", col = "red")

# e 1 sulla x
plot(values, dx, type = "l") 
polygon(c(5, values[values>=5 & values <= 9], 9),
        c(0, dx[values>=5 & values <= 9], 0), col = rgb(.2,.2,.2, alpha = .4)) 
polygon(c(values[values <= 9], 9), c(dx[values <= 9], 0), 
        col = rgb(.2,.2,.2, alpha = .4))
e1 = pnorm(9, mx, sx)- pnorm(5, mx, sx)

# e2 6.5 leq x leq 13 
plot(values, dx, type = "l") 
polygon(c(6.5, values[values>=6.5 & values <= 13], 13), 
        c(0, dx[values>=6.5 & values <= 13], 0), col = rgb(.2,.2,.2, alpha = .4)) 
e2 = pnorm(13, mx, sx)- pnorm(6.5, mx, sx)

# evento y 
# g 4 \leq x leq 8.5 
plot(values, dy, type = "l") 
polygon(c(4, values[values>=4 & values <= 8.5], 8.5),
        c(0, dy[values>=4 & values <= 8.5], 0), col = rgb(.2,.2,.2, alpha = .4))
g1 = pnorm(8.5, my, sy)- pnorm(4, my, sy)

# 3.1:unione e1 e g1 
plot(values, dx, type = "l") 
lines(values, dy, type = "l", col = "red") 
polygon(c(4, values[values>=4 & values <= 8.5], 8.5), 
        c(0, dy[values>=4 & values <= 8.5], 0), col = rgb(.2,.2,.2, alpha = .4)) 
polygon(c(5, values[values>=5 & values <= 9], 9), 
        c(0, dx[values>=5 & values <= 9], 0), col = rgb(.9,.1,.1, alpha = .4))

e1 + g1- (e1*g1)

# 3.2 intesrezione e2 g1 
plot(values, dx, type = "l") 
lines(values, dy, type = "l", col = "red") 
polygon(c(6.5, values[values>=6.5 & values <= 13], 13), 
        c(0, dx[values>=6.5 & values <= 13], 0), col = rgb(.2,.2,.2, alpha = .4)) 
polygon(c(5, values[values>=5 & values <= 9], 9), 
        c(0, dx[values>=5 & values <= 9], 0), col = rgb(.9,.1,.1, alpha = .4))
e2*g1

# differenza simmetrica evento e1 ed e2 riferiti alla variabile x 
plot(values, dx, type = "l")
polygon(c(6.5, values[values>=6.5 & values <= 13], 13), 
        c(0, dx[values>=6.5 & values <= 13], 0), col = rgb(.2,.2,.2, alpha = .4)) 
polygon(c(5, values[values>=5 & values <= 9], 9), 
        c(0, dx[values >=5 & values <= 9], 0), col = rgb(.9,.1,.1, alpha = .4))
polygon(c(6.5, values[values>=6.5 & values <= 9], 9), 
        c(0, dx[values>=6.5 & values <= 9], 0), col = "white")
rosa = pnorm(6.5, mx, sx)- pnorm(5, mx, sx) 
grigio = pnorm(13, mx, sx)- pnorm(9, mx, sx)
rosa + grigio
```

## Esercizio 4 

Sia $W$ una variabile casuale continua distribuita secondo una funzione di densità $t$ di Student $t(w | gdl)$ (dove $gdl = 35$). Si considerino i seguenti valori dei quantili di $W$:


1. $q_W(0.33)$.
2. $q_W(0.75) + q_W(0.25)$.
3. $q_W(0.75) - q_W(0.25)$.
4. $q_W(0.975)$.

```{r}
# Esercizio 4.1 

qt(0.33,35)

# Esercizio 4.2 

qt(0.75,35) + qt(0.25,35)

# Esercizio 4.3

qt(0.75,35) - qt(0.25,35) 

# Esercizio 4.4 

qt(0.975,35)  
```

## Esercizio 5

Sia $U$ una variabile casuale continua distribuita secondo una funzione di densità Chi quadrato $\chi^2(u | gdl)$ ($gdl = 4$). Si calcolino le probabilità dei seguenti eventi di $U$:

1. $P[U \ge 1.5]$.
2. $P[1.1 \le U \le 2.5]$.
3. $P[U \ge q_U(0.950)]$.


```{r}
values = seq(0, 20, length.out = 200) 
chid = dchisq(values, 4) 
plot(values, chid, type = "l") 

# es 5. x >= 1.5 
plot(values, chid, type = "l") 
polygon(c(values[values >= 1.5], 1.5), c(chid[values >= 1.5], 0), col = "pink")
1- pchisq(1.5, 4)

# 5.2 1.1 \leq x \leq 2.5 
plot(values, chid, type = "l") 
polygon(c(1.1, values[values >= 1.1 & values <= 2.5], 2.5), 
        c(0, chid[values >= 1.1 & values <= 2.5], 0), col = "pink")
pchisq(2.5, 4)- pchisq(1.1, 4)
# esercizio 5.3 
1- pchisq(qchisq(0.95, 4), 4)
```

