---
title: "Modulo 5 - Prima serie"
subtitle: "Esercizi"
author: "Ottavia Epifania"
format: 
  pdf: 
   toc: true
header-includes:
  - \usepackage{hyperref}
  - \usepackage{eforms}
---


```{r include=FALSE}
myvar = FALSE
echovar = FALSE
evalvar = FALSE
knitr::opts_chunk$set(include = myvar, 
                      echo = echovar,
                      eval = evalvar)
```

# Introduzione

Il presente caso studio richiede di eseguire delle procedure di analisi dei dati su un insieme di variabili associate a 70 candidati di un corso di laurea del nord-est (nota: questi dati sono già stati analizzati da un punto di vista descrittivo in un precedente Laboratorio R del Modulo 2).

## Esercizi 

### es 1

Scaricare il file `datiTestCR2005.csv` e caricarlo in R assegnandolo alla variabile (data frame) DATITEST. Il file contiene un database con 70 osservazioni misurate su 7 variabili distinte:

1. `DIPAA` indica l’anno in cui lo studente ha ottenuto il suo diploma di scuola superiore;

2. `VOTO` è il voto di diploma ottenuto dallo studente (espresso in centesimi);

3. `SESSO` codifica il sesso dello studente (1: maschio, 2: femmina);

4. `D1` punteggio complessivo ad un test per la misura del ragionamento deduttivo: gamma di valori da 0 a 17;

5. `D2` punteggio complessivo ad un test per la misura del ragionamento spaziale: gamma di valori da 0 a 20;

6. `D3` punteggio complessivo ad un test per la misura del pensiero creativo: gamma di valori  da 0 a 4;

7. `D4` punteggio complessivo ad un test per la comprensione di testi, grafici e tabelle: gamma di valori da 0 a 12.

```{r}
dati = read.csv2("datiTestCR2005.csv")
head(dati)
str(dati)
summary(dati)
```



### es 2 

Correggere la variabile `VOTO` secondo la modalità descritta nel Laboratorio R che ha analizzato lo stesso set di dati (ovvero, i valori fuori dal range vanno sostituiti con la media di `VOTO` calcolata sui soli valori all'interno del range).


```{r}
index = which(dati$VOTO < 60 | dati$VOTO > 100)
dati$VOTO[index] = mean(dati$VOTO[-index])
```

### es 3

Visualizzare le statistiche descrittive di base per le variabili di tipo numerico.
Aggiungere anche il calcolo della deviazione standard per tutte le variabili di tipo numerico

```{r}
summary(dati[,-3])
apply(dati[,-3], 2, sd)
```


###  es 4 

Verificare se il voto medio di diploma del gruppo dei *maschi* sia significativamente differente dal voto medio di diploma del gruppo delle *femmine* (si consideri come livello di riferimento $\alpha = .05$). Quali conclusioni puoi trarre? Presentare i risultati con le oppurtune rappresentazioni grafiche

```{r}
boxplot(dati$VOTO ~ dati$SESSO)
points(c(1,2), c(mean(dati$VOTO[dati$SESSO == 1]), mean(dati$VOTO[dati$SESSO == 2])), 
       pch = c(16, 19),col = c("salmon", "royalblue"), 
       cex = 3)
```


```{r}
t.test(dati$VOTO[dati$SESSO ==1], dati$VOTO[dati$SESSO ==2])
# analogo a 
t.test(dati$VOTO ~ dati$SESSO)

```


### es. 5 

Derivare utilizzando le funzioni di riferimento di R il valore del p-value ed il valore critico della statistica target (considerato $\alpha = .05$).

```{r}
mytest = t.test(dati$VOTO ~ dati$SESSO) # assegna all'oggetto mytest i
# risultati

2*(1-pt(abs(mytest$statistic),mytest$parameter))   # calcolo del p-value
2*(pt(mytest$statistic,mytest$parameter))          # modo equivalente dato il segno
                                # del t osservato

qt(0.975,mytest$parameter)     # valore critico della statistica, test a due code

```




### Esercizio 6. 

Verificare se il voto medio di diploma degli studenti (indipendentemente dal genere sessuale) sia significativamente superiore a 70.
Si richiede di testare l'ipotesi inferenziale utilizzando il confronto diretto tra il valore della statistica target osservata e il valore critico della statistica (assunto $\alpha = 0.05$).

```{r}
t.test(dati$VOTO, mu=70, alternative = "greater")

qt(0.95,69)    # calcolo del valore critico della
               # statistica pari a 1.667239 (test ad una coda dx) 

# di conseguenza dato che il t osservato è maggiore del t critico
# concludo per il rigetto dell'ipotesi nulla (ovvero, il voto medio è
# significativamente superiore a 70)

```


### Esercizio 7 

Relativamente al gruppo delle *donne*, verificare la presenza di una differenza statisticamente significativa tra la variabile `ND1` e la variabile `ND2` (assunto $\alpha = 0.01$). 

Nota: le variabili `ND1` e `ND2` sono le versioni normalizzate delle variabili originarie D1 e D2, mediante la seguente formula: 

$$ND_i = \dfrac{D_i} {\max D_i}$$

dove $\max D_i$ fa riferimento al massimo valore *teorico* di $D_i$. Quali conclusioni puoi trarre? Presentare i risultati con le oppurtune rappresentazioni grafiche


```{r}
# 17 e 20 sono i valori massimi teorici delle variabili D1 d D2 
# rispettivamente
dati$ND1 = dati$D1/17
dati$ND2 = dati$D2/20

boxplot(dati$ND1[dati$SESSO==2], dati$ND2[dati$SESSO==2], names = c("ND1", "ND2"))

t.test(dati$ND1[dati$SESSO==2],
       dati$ND2[dati$SESSO==2],paired=T)
```





###Esercizio 8. 

Ripetere la stessa analisi questa volta sul gruppo dei maschi.

```{r}

boxplot(dati$ND1[dati$SESSO==1], dati$ND2[dati$SESSO==1], names = c("ND1", "ND2"))

t.test(dati$ND1[dati$SESSO==1],
       dati$ND2[dati$SESSO==1],paired=T)
```

