---
title: "Esercizi Modulo 4 - Prima serie"
subtitle: ""
author: "Ottavia Epifania"
format: pdf
header-includes:
  - \usepackage{hyperref}
  - \usepackage{eforms}
editor_options: 
  chunk_output_type: console
---

# Variabili casuali

Gli esercizi che di seguito vengono presentati sono relativi all'algebra del calcolo di probabilità di eventi associati a variabili casuali caratterizzate da precise leggi di probabilità come, ad esempio, la distribuzione binomiale o la distribuzione normale. Si utilizzino le opportune funzioni di R per risolvere gli esercizi.

1. Si consideri una variabile casuale $Y$ distribuita binomialmente dove la distribuzione binomiale modella un esperimento casuale dicotomico costituito da $N=9$ distinti esiti dicotomici $X \in \{0, 1\}$ con probabilità $Pr[X=1]=0.3$. Si rammenta che in questo contesto, la variabile casuale $Y$ è definita come la somma dei nove esiti associati alle variabili dicotomiche $X1$, $X2$, $\ldots$, $X9$. Si calcolino le probabilità dei seguenti eventi:

a. $Pr[Y = 5]$
b. $Pr[Y \leq 5]$
c. $Pr[Y > 5]$
d. $Pr[Y \leq 2 \, oppure \, Y \geq 7]$
e. $Pr[0 \leq Y \leq 2]$
f. $Pr[0\leq Y \leq 2] + Pr[4 \leq Y \leq 6] + Pr[7 < Y < 9]$

```{r}
# a Y = 5
dbinom(5,size=9,prob=0.3)
# b Y <5
pbinom(5,size=9,prob=0.3) # oppure
sum(dbinom(c(0:5),size=9,prob=0.3))
# c Y > 5
pbinom(5,size=9,prob=0.3, lower.tail = F) # oppure
1- pbinom(5,size=9,prob=0.3)
# oppure 
pbinom(5,size=9,prob=0.3) # oppure
sum(dbinom(c(6:9),size=9,prob=0.3))
# d Pr[Y \leq 2 \, oppure \, Y \geq 7]
sum(dbinom(c(0:2,7:9),size=9,prob=0.3))
# e Pr[0 \leq Y \leq 2]
pbinom(2,size=9,prob=0.3)
# f. Pr[0\leq Y \leq 2] + Pr[4 \leq Y \leq 6] + Pr[7 < Y < 9]
pbinom(2,size=9,prob=0.3) + (pbinom(6,size=9,prob=0.3) - pbinom(4,size=9,prob=0.3)) + (pbinom(8,size=9,prob=0.3) - pbinom(6,size=9,prob=0.3))

```


2. Considerando sempre la stessa variabile descritta nell'esercizio 1, si producano le seguenti rappresentazioni grafiche:

* Distribuzione di probabilità di Y
```{r}
supporto = c(0:9)
dy = dbinom(supporto, 9, .3)
plot(supporto, dy, main = "Variabile Casuale Y")
```
* Distribuzione di probabilità cumulata di Y
```{r}
cum_y <- pbinom(supporto,size=9,prob=0.3)

plot(supporto,cum_y, ylim = c(0,1))
```

* Si modifichi il valore associato alla probabilità dell'evento target $(X=1)$ che passa da 0.3 a 0.8. Rappresentare graficamente la nuova distribuzione di probabilità di Y e la nuova distribuzione di probabilità cumulata di Y.

```{r}
dy8 <- dbinom(supporto,size=9,prob=0.8)

plot(supporto,dy8)

cum_y8 <- pbinom(supporto,size=9,prob=0.8)

plot(supporto,cum_y8)

# confronto delle curve 
plot(supporto,dy, pch = 19, xlim = c(0, 10))
points(supporto,dy8, pch = 8, col = "red")

plot(supporto,cum_y, pch = 19, xlim = c(0, 10))
points(supporto,cum_y8, pch = 8, col = "red")
```


3. Facendo riferimento sempre all'esercizio 1, si calcolino i seguenti quantili:

* quantile associato al valore di probabilità 0.5

```{r}
qbinom(0.5,size=9,prob=0.3)
```

* quantile associato al valore di probabilità 0.025

```{r}
qbinom(0.5,size=9,prob=0.3)
```

* quantile associato al valore di probabilità 0.0975

```{r}
qbinom(0.0975,size=9,prob=0.3)
```


4. Si consideri una variabile casuale $Z$ distribuita secondo una distribuzione normale standardizzata. Si calcolino le probabilità dei seguenti eventi:

```{r}
supporto_norm = seq(-4, 4, length.out = 1000) 
d_norm = dnorm(supporto_norm)
plot(supporto_norm, d_norm, type ="l", lwd = 2)
```


* $Pr[Z > 0]$

```{r}
# disegna la curva con solo l'area > 0 colorata
plot(supporto_norm, d_norm, type ="l", lwd = 2)
polygon(c(0, supporto_norm[supporto_norm>0], 4), 
        c(0,  dnorm(supporto_norm[supporto_norm >0]), 0), 
        col = rgb(1,0,0, 0.3))
1 - pnorm(0,mean=0,sd=1)   
# oppure 
pnorm(0,mean=0,sd=1, lower.tail = F)
```

* $Pr[Z \leq -1.96  oppure Z \leq 1.96]$

```{r}
plot(supporto_norm, d_norm, type ="l", lwd = 2)
polygon(c(-4, supporto_norm[supporto_norm<= -1.96],-1.96), 
        c(0,  dnorm(supporto_norm[supporto_norm<= -1.96]),0), 
        col = rgb(0,0,1, 0.3))
polygon(c(1.96, supporto_norm[supporto_norm>= 1.96], 4), 
        c(0,  dnorm(supporto_norm[supporto_norm>= 1.96]),0), 
        col = rgb(0,0,1, 0.3))

pnorm(-1.96,mean=0,sd=1) + (1 - pnorm(1.96,mean=0,sd=1))
```


* $Pr[0 \leq Z \leq 1.5]$

```{r}
plot(supporto_norm, d_norm, type ="l", lwd = 2)
polygon(c(0, supporto_norm[supporto_norm>= 0 & supporto_norm <= 1.5],1.5), 
        c(0,  dnorm(supporto_norm[supporto_norm>= 0 & supporto_norm <= 1.5]),0), 
        col = rgb(0,0,1, 0.3))
pnorm(1.5,mean=0,sd=1) - (pnorm(0,mean=0,sd=1))
```


Dati due intervalli su Z: primo intervallo $[-1,0.5]$ e secondo intervallo $[0,1.5]$, calcolare la probabilità dell'intersezione dei due intervalli.

```{r}
plot(supporto_norm, d_norm, type ="l", lwd = 2)
polygon(c(0, supporto_norm[supporto_norm>= 0 & supporto_norm <= 1.5],1.5), 
        c(0,  dnorm(supporto_norm[supporto_norm>= 0 & supporto_norm <= 1.5]),0), 
        col = rgb(0,0,1, 0.3))
polygon(c(-1, supporto_norm[supporto_norm>= -1 & supporto_norm <= 0.5],0.5), 
        c(0,  dnorm(supporto_norm[supporto_norm>= -1 & supporto_norm <= 0.5]),0), 
        col = rgb(1,0,1, 0.3))
# intersezione
polygon(c(0, supporto_norm[supporto_norm>= 0 & supporto_norm <= 0.5],0.5), 
        c(0,  dnorm(supporto_norm[supporto_norm>= 0 & supporto_norm <= 0.5]),0), 
        col = "black")

pnorm(0.5,mean=0,sd=1) - (pnorm(0,mean=0,sd=1))
```


Ripetere il precedente esercizio, questa volta calcolando la probabilità dell'unione dei due intervalli.

```{r}
plot(supporto_norm, d_norm, type ="l", lwd = 2)
polygon(c(0, supporto_norm[supporto_norm>= 0 & supporto_norm <= 1.5],1.5), 
        c(0,  dnorm(supporto_norm[supporto_norm>= 0 & supporto_norm <= 1.5]),0), 
        col = rgb(0,0,1, 0.3))
polygon(c(-1, supporto_norm[supporto_norm>= -1 & supporto_norm <= 0.5],0.5), 
        c(0,  dnorm(supporto_norm[supporto_norm>= -1 & supporto_norm <= 0.5]),0), 
        col = rgb(1,0,1, 0.3))
# unione
polygon(c(-1, supporto_norm[supporto_norm>= -1 & supporto_norm <= 1.5],1.5), 
        c(0,  dnorm(supporto_norm[supporto_norm>= -1 & supporto_norm <= 1.5]),0), 
        col = "firebrick")
pnorm(1.5,mean=0,sd=1) - pnorm(-1,mean=0,sd=1)

```


5. Fare la somma tra il quantile associato alla probabilità 0.5 di una variabile casuale $T$ distribuita normalmente con media 10 e deviazione standard 5, ed il quantile associato alla probabilità 0.5 di una variabile casuale $S$ distribuita normalmente con media 20 e deviazione standard 10.

```{r}
qnorm(0.5,mean=10,sd=5) + qnorm(0.5,mean=20,sd=10)
```


6. Fare la somma tra il quantile associato alla probabilità 0.2 di una variabile casuale $T2$ distribuita normalmente con media 10 e deviazione standard 5, ed il quantile associato alla probabilità 0.8 di una variabile casuale S2 distribuita normalmente con media 20 e deviazione standard 10.

```{r}
qnorm(0.2,mean=10,sd=5) + qnorm(0.8,mean=20,sd=10)
```

