---
title: "Modulo Didattico 6: Modelli di regressione multipla"
subtitle: "Corso Analisi dei dati con applicazioni informatiche"
author: Ottavia M. Epifania
date: ""
format:
  beamer:
    slide-level: 3
    theme: Montpellier
    colortheme: dove
    navigation: horizontal
    highlight-style: breeze
    classoption: compress, aspectratio=149
    innertheme: rounded
    outertheme: miniframes
callout-icon: false
lang: it
code-annotations: below
header-includes: 
   - \usepackage{graphicx} 
   - \usepackage{xcolor}
   - \usepackage{tikz}
   - \usepackage{multirow}
   - \newcommand{\cov}{\mathrm{Cov}}
   - \usetikzlibrary{positioning,shapes,calc,arrows,decorations.pathreplacing}
   - \AtBeginSubsection{}
   - \AtBeginDocument{\author[Ottavia M. Epifania]{Ottavia M. Epifania \\ University of Trento \\\texttt{ottavia.epifania@unitn.it}}}
   - \AtBeginDocument{\institute[]{A.A. 2026/2027} }
   - \AtBeginSection[]
          {
             \begin{frame}[plain]
             \tableofcontents[currentsection, hideallsubsections]
              \end{frame}
          }
   - \AtBeginSubsection[]
          {
             \begin{frame}[plain]
             \tableofcontents[currentsection,currentsubsection,hideothersubsections]
             \end{frame}
          }
editor_options: 
  chunk_output_type: console
execute: 
  echo: true
---

# Modello di regressione due predittori quantitativi



### 
::: {.callout-note appearance="default"}
## Scopo

Stimare la dipendenza lineare tra la coppia di variabili indipendenti ($X_1$, $X_2$) e una variabile dipendente ($Y$)

:::

Siano $\mathbf{x_1} = (x_{11}, x_{12}, \dots, x_{1n})$ e $\mathbf{x_2} = (x_{21}, x_{22}, \dots, x_{2n})$ i due campioni empirici associati, rispettivamente, alla prima variabile indipendente $X_1 \in \mathbb{R}$ e alla seconda variabile indipendente $X_2 \in \mathbb{R}$. Sia $\mathbf{y_1} = (y_1, \dots, y_n)$ il campione di dati empirici associati alla variabile dipendente $Y$.

:::: {.columns}

::: {.column width=60%}
$y_i = \beta_0 + \beta_1 x_{1i} + \beta_2 x_{2i}+ \varepsilon_i \quad$ $\varepsilon_i \sim \mathcal{N}(0, \sigma^2)$
:::

::: {.column width=40%}
$$(i = 1, \ldots, n)$$
:::

::::

Dove $\beta_0$ è l'intercetta, $\beta_1$ e $\beta_2$ sono i coefficienti angolari associati alle variabili indipendenti $X_1$ e $X_2$ e  $\varepsilon$ è la componente d'errore del modello di regressione lineare

### 

:::{.callout-note}
## Sistema di ipotesi sull'intercetta

$H_0^1 : \beta_0 = 0$: L'intercetta interseca l'origine $(0,0)$ 

$H_A^1 : \beta_0 \ne 0$: L'intercetta NON interseca l'origine $(0,0)$ 
:::

::: {.callout-note}
## Sistema di ipotesi sul primo coefficiente angolare

$H_0^2 : \beta = 0$: Modello di indipendenza lineare tra $X_1$ e $Y$

$H_A^2 : \beta \ne 0$: Modello di associazione lineare tra $X_1$ e $Y$
:::

::: {.callout-note}
## Sistema di ipotesi sul secondo coefficiente angolare

$H_0^3 : \beta_2 = 0$: Modello di indipendenza lineare tra $X_2$ e $Y$

$H_A^3 : \beta_2 \ne 0$: Modello di associazione lineare tra $X_2$ e $Y$
:::


## In R 

### 

| **Simbolo R**                                       | **Significato**                                                                                                                                         |
|-----------------------------------------------------|---------------------------------------------------------------------------------------------------------------------------------------------------------|
| `lm(y ~ x1 + x2)`                              | Fitta un modello lineare dove si spiega la `y` in funzione della combinazione lineare `x1 + x2`                       |
| `summary(lm(y ~ x1 + x2))`                              | Restituisce l'output inferenziale del modello lineare                    |

## Esempi 

### 

\small 

```{r}
#| results: hide
#| eval: false

X1 <- c(9,8,12,9,10,14,5,4,13,7,5,3.4,15.3,6.8)
X2 <- c(0,1,15,8,2,6,5,1,2,7,15,2.1,10.3,1.3)
Y <- c(9,6,8,9,7,10,8,4,11,5,4,2,12.6,8.6)
LM <- lm(Y~X1+X2)
plot(data.frame(X1,X2,Y))
summary(LM)

```


### {.plain}

```{r}
#| echo: false

X1 <- c(9,8,12,9,10,14,5,4,13,7,5,3.4,15.3,6.8)
X2 <- c(0,1,15,8,2,6,5,1,2,7,15,2.1,10.3,1.3)
Y <- c(9,6,8,9,7,10,8,4,11,5,4,2,12.6,8.6)
LM <- lm(Y~X1+X2)
plot(data.frame(X1,X2,Y), pch = 8)
```


### {.plain}

\footnotesize

```{r}
summary(LM)
```


# Stima dei parametri 

### 

:::{.callout-note}

## Stima dei parametri

$$
\hat{\beta}_1
=
\frac{\hat{\sigma}_y}{\hat{\sigma}_{x_1}}
\left(
\frac{
\operatorname{cor}(y, x_1)
-
\operatorname{cor}(y, x_2)\operatorname{cor}(x_1, x_2)
}{
1 - \operatorname{cor}(x_1, x_2)^2
}
\right)
$$

$$
\hat{\beta}_2
=
\frac{\hat{\sigma}_y}{\hat{\sigma}_{x_2}}
\left(
\frac{
\operatorname{cor}(y, x_2)
-
\operatorname{cor}(y, x_1)\operatorname{cor}(x_1, x_2)
}{
1 - \operatorname{cor}(x_1, x_2)^2
}
\right)
$$

$$
\hat{\beta}_0
=
\bar{y} - \hat{\beta}_1 \bar{x}_1 - \hat{\beta}_2 \bar{x}_2
$$
::: 


### 

::: {.callout-tip}
## Statistica test 

$t_{\beta_j}^0 = \dfrac{\hat{\beta_j} - \beta_j}{\hat{SE(\beta_j)}} = \dfrac{\hat{\beta_j} - 0}{\hat{SE(\beta_j)}} = \dfrac{\hat{\beta}_j}{\hat{SE(\beta_j)}}$

con $H_0^j$: $\beta_j = 0$, $j = 0,1,2$
:::


Sotto l'ipotesi nulla, $t_{\beta_j}^0$ è distribuito secondo una distribuzione $t$ di student con $gdl = n-3$

# Modello di regressione misto 

###

::: {.callout-note appearance="default"}
## Scopo

Stimare la dipendenza lineare tra la coppia di variabili indipenti ($X_1$, $A$) con $A$ fattore categoriale a 2 livelli e una variabile dipendente ($Y$)

:::


<!-- \small -->
<!-- :::{.callout-warning} -->
<!-- ## Attenzione! -->

<!-- I modelli di regressione lineare multipla non sono necessariamente limitati a predittori misurati su scala ad intervallo (o a rapporto), cioè a dire a predittori continui. Si possono costruire dei modelli di regressione che contengano predittori etereogenei per scala di misura. Un caso di particolare interesse è quello di regressioni multiple con predittori continui e nominali. Ci occuperemo del caso più elementare con 1 predittore quantitativo ed 1 predittore categoriale (chiamato fattore) -->

<!-- ::: -->

## Modello parallelo 


###

Modello di regressione con un predittore continuo $X_1$ e un predittore nominale $A$ a due livelli ($a_1$ e $a_2$)

Il fattore $A$ viene tradotto in una variabile dicotomica (variabile dummy) $X_2$ con valori 0,1: 


$$
X_2 =
\begin{cases}
0, & \text{se } A = a_1 \\
1, & \text{se } A = a_2
\end{cases}
$$

Per cui il modello di regressione è: 

$$y_i = \beta_0 + \beta X_{1i} + \beta X_{2i} + \varepsilon_i \quad i = 1, \ldots, n$$

e $\varepsilon_i \sim \mathcal{N}(0, \sigma^2)$. $X_i \in \mathbb{R}$ e $X_2 \in \{0,1\}$

### 

Il modello è esprimibile come due modelli distinti ma paralleli $\rightarrow$ non cambia la pendenza delle rette di regressione (definita dal coefficiente $\beta_1$) ma cambia il punto in cui le rette intersecano l'asse y (cambia intercetta a seconda del fattore di A)

$$
y_i =
\begin{cases}
\beta_0 + \beta_1 X_{1i} + \varepsilon_i, & \text{se } X_{2i} = 0 \\
(\beta_0 + \beta_2) + \beta_1 X_{1i} + \varepsilon_i, & \text{se } X_{2i} = 1 \\
\end{cases}
$$

* Per $X_{2i} = 0$ ($A = a_1$): $y_i = \beta_0 + \beta_1 X_{1i} + \varepsilon_i$
* Per $X_{2i} = 1$ ($A = a_2$): $y_i = \beta_0^* + \beta_1 X_{1i} + \varepsilon_i$

dove $\beta_0^* = \beta_0 + \beta_2$

## In R 

| **Simbolo R**                                       | **Significato**                                                                                                                                         |
|-----------------------------------------------------|---------------------------------------------------------------------------------------------------------------------------------------------------------|
| `lm(y ~ x1 + A)`                              | Fitta un modello lineare dove si spiega la `y` in funzione della combinazione lineare di `x1` con il fattore $A$                       |
| `summary(lm(y ~ x1 + A))`                              | Restituisce l'output inferenziale del modello lineare                    |


## Esempi 

###

```{r}
#| results: hide

X1 <- c(9,8,12,9,10,14,5,4,13,7,5,3.4,15.3,6.8)
A <- c("a1","a2","a1","a1","a2","a1","a2","a2","a2",
"a1","a2","a2","a1","a1")
A <- as.factor(A)
Y <- c(9,4,8,9,4.5,10,6,3,9.8,5,4,2,11.6,8.6)
LM <- lm(Y~X1+A)
summary(LM)

```


### 

```{r}
#| echo: false 
mycof = coef(LM)
plot(Y ~ X1, pch = 19, cex = 2, col = ifelse(A == "a1", 
                                             "darkorange",
                                             "darkgreen"))
legend("topleft", fill = c("darkorange", "darkgreen"), 
       legend = levels(A), cex = 3)
abline(mycof[1], mycof[2], col = "darkorange", lwd = 2)
abline(mycof[1] + mycof[3], mycof[2], col = "darkgreen", lwd = 2)
```

### {.plain}

\footnotesize

```{r}
summary(LM)
```

## Modello con interazione

###

Modello di regressione con un predittore continuo $X_1$ e un predittore nominale $A$ a due livelli ($a_1$ e $a_2$) *con interazione* $X_1 \times A$

Trasformando il fattore $A$ nella variabile dummy, il modello di regressione con intereazione è esprimibile come: 


$$y_i = \beta_0 + \beta X_{1i} + \beta X_{2i} + \beta_3 X_{1i}X_{2i} + \varepsilon_i \quad i = 1, \ldots, n$$

e $\varepsilon_i \sim \mathcal{N}(0, \sigma^2)$. 

$X_i \in \mathbb{R}$ e $X_2 \in {0,1}$

### 

Il modello è esprimibile come due modelli distinti e *non necessariamente* paralleli: 

$$
y_i =
\begin{cases}
\beta_0 + \beta_1 X_{1i} + \varepsilon_i, & \text{se } X_{2i} = 0 \\
(\beta_0 + \beta_2) + (\beta_1 + \beta_3) X_{1i} + \varepsilon_i, & \text{se } X_{2i} = 1 \\
\end{cases}
$$

* Per $X_{2i} = 0$ ($A = a_1$): $y_i = \beta_0 + \beta_1 X_{1i} + \varepsilon_i$
* Per $X_{2i} = 1$ ($A = a_2$): $y_i = \beta_0^* + \beta_1^* X_{1i} + \varepsilon_i$

dove $\beta_0^* = \beta_0 + \beta_2$ e $\beta_1^* = \beta_1 + \beta_3$

## In R 

| **Simbolo R**                                       | **Significato**                                                                                                                                         |
|-----------------------------------------------------|---------------------------------------------------------------------------------------------------------------------------------------------------------|
| `lm(y ~ X1 + A + X1*A)`                              | Fitta un modello lineare dove si spiega la `y` in funzione della combinazione lineare di `x1` con il fattore $A$  e la loro interazione                     |
| `summary(lm(y ~ x1 + A + X1 * A))`                              | Restituisce l'output inferenziale del modello lineare                    |

:::{.callout-warning}
## Attenzione!

In realtà è sufficiente specificare: 

`lm(y ~ X1*A)` 

e R stima direttamente anche gli effetti principali legati a $X1$ e $A$
:::

## Esempi 

###

```{r}
#| results: hide

X1 <- c(9,8,12,9,10,14,5,4,13,7,5,3.4,15.3,6.8)
A <- c("a1","a2","a1","a1","a2","a1","a2","a2","a2",
"a1","a2","a2","a1","a1")
A <- as.factor(A)
Y <- c(9,4,8,9,1,10,0,-2,-3,5,0,-4,11.6,8.6)
LM <- lm(Y~X1+A+X1*A)
summary(LM)
```


### 

```{r}
#| echo: false 
mycof = coef(LM)
plot(Y ~ X1, pch = 19, cex = 2, col = ifelse(A == "a1", 
                                             "darkorange",
                                             "darkgreen"))
legend("topleft", fill = c("darkorange", "darkgreen"), 
       legend = levels(A), cex = 3)
abline(mycof[1], mycof[2], col = "darkorange", lwd = 2)
abline((mycof[1] + mycof[3]), (mycof[2] + mycof[4]), col = "darkgreen", lwd = 2)
```

### {.plain}

\footnotesize

```{r}
summary(LM)
```



