---
title: "Modulo 6 - Seconda serie"
subtitle: "Soluzioni"
author: "Ottavia Epifania"
format: 
  pdf: 
   toc: true
header-includes:
  - \usepackage{hyperref}
  - \usepackage{eforms}
editor_options: 
  chunk_output_type: console
---


```{r include=FALSE}
myvar = T
echovar = T
evalvar = T
knitr::opts_chunk$set(include = myvar, 
                      echo = echovar,
                      eval = evalvar)
data = read.csv("regressione-completa.csv")
```



\newpage

# Il dataset

Il dataset si chaiama `regressione-completa.csv`. 
Viene valutata l'ansia e nello specifico le variabili ad essa connessa, in questo caso specifico la flessibilità cognitiva, la pratica di mindfullness quotidiana e l'attività sportiva praticata.

```{r}
#| eval: true
str(data)
```

Sono presenti le seguenti variabili: :

- ``r colnames(data)[1]``: Punteggio di ansia, maggiore è il punteggio maggiore è l'ansia

- ``r colnames(data)[2]``: punteggio di flessbilità cognitiva, più alto è il punteggio maggiore è la flessibilità

- ``r colnames(data)[3]``: Chi pratica attività di mindfulness quotidianamente, `no` vs. `si`

- ``r colnames(data)[4]``: Il tipo di attività sportiva praticata, `r unique(data$attivita)`



# Esercizi


Tutte le analisi devono essere precedute dalle opportune rappresentazioni grafiche. 

Lo scopo dell'indagine è di investigare il rapporto di relazione tra la flessibilità cognitiva e l'ansia, prendendo in considerazione l'influenza di altre variabili di tipo categoriale (la pratica di mindfulness e il tipo di attività)

```{r}
data = read.csv("regressione-completa.csv")
head(data)
```



## Esercizio 1

## a 

Investigare la relazione tra ansia (vd) e flessibilità cognitiva (Vi)

```{r}
plot(data$ansia ~ data$flessibilita, pch = 12)
```

```{r}
#| echo: false

cat("Dal grafico si inutisce una relazione di tipo negativo")
```

```{r}
m = lm(ansia ~ flessibilita, data = data)
summary(m)
```

```{r}
#| echo: false 

cat("entrambi i parametri del modello sono significativi. Il coefficiente \n angolare negativo conferma la relazione negativa tra le variabili. Il modello spiega circa \n il 20% della varianza della y")
```


```{r}
plot(data$ansia ~ data$flessibilita, pch = 12)
abline(m$coefficients[1], m$coefficients[2], 
       col ="darkred", lwd = 2)
```

## b 

Calcolare l'IC al 90% attorno ai parametri del modello 

```{r}
modelcoef = data.frame(summary(m)$coefficients)
qquantile90 = qt(.95, 298)
deltaB0 = qquantile90*modelcoef$Std..Error[1]
deltaB = qquantile90*modelcoef$Std..Error[2]
ic = data.frame(limInf = c(modelcoef$Estimate[1] - deltaB0, 
                           modelcoef$Estimate[2] - deltaB), 
                 limSup = c(modelcoef$Estimate[1] + deltaB0, 
                           modelcoef$Estimate[2] + deltaB) )
ic
```


## c

Commentare i residui del modello 

```{r}
plot(m$fitted.values, m$residuals)
abline(h = 0, col ="red")
```


```{r}
#| echo: false
cat("I residui non presentano una correlazione con i valori \n stimati dal modello")
```


## Esercizio 2

Investigare la relazione tra ansia (vd) e flessibilità cognitiva (Vi), inserendo anche l'effetto della pratica di mindfulness

## a 

Modello parallelo con equazioni di stima (nel grafico)

```{r}
plot(data$ansia ~ data$flessibilita, 
     pch = ifelse(data$mindfulness == "no", 5, 14), 
     col = ifelse(data$mindfulness == "no", "salmon", "orchid"))
```

```{r}
mparall = lm( ansia ~ flessibilita + mindfulness, 
              data = data)
summary(mparall)
```


```{r}
#| echo: true

cat("Il modello è significativo, insieme a tutti i parametri stimati. \n il modello con tutti i predittori spiega più del 60% della variabilità dei dati")
```


```{r}
plot(data$ansia ~ data$flessibilita, 
     pch = ifelse(data$mindfulness == "no", 5, 14), 
     col = ifelse(data$mindfulness == "no", "salmon", "orchid"))
abline(mparall$coefficients[1], mparall$coefficients[2], col = "salmon")
abline((mparall$coefficients[1]+mparall$coefficients[3]), 
       mparall$coefficients[2], col = "orchid")
```

## b 

Modello con interazione con equazioni di stima (nel grafico)


```{r}
plot(data$ansia ~ data$flessibilita, 
     pch = ifelse(data$mindfulness == "no", 5, 14), 
     col = ifelse(data$mindfulness == "no", "salmon", "orchid"))
```

```{r}
minter = lm( ansia ~ flessibilita * mindfulness, 
              data = data)
summary(minter)
```


```{r}
#| echo: true

cat("Il modello è significativo, insieme a tutti i parametri stimati ad eccezione \n dell'effetto principale della mindfulness per cui non sembra ci siano differenze \n tra chi pratica e non pratica mindfulness nel livello di ansia. \n il modello con tutti i predittori spiega più del 65% della variabilità dei dati")
```


```{r}
#| echo: false
```


```{r}
plot(data$ansia ~ data$flessibilita, 
     pch = ifelse(data$mindfulness == "no", 5, 14), 
     col = ifelse(data$mindfulness == "no", "salmon", "orchid"))
abline(minter$coefficients[1], minter$coefficients[2], col = "salmon")
abline((minter$coefficients[1]+minter$coefficients[3]), 
       mparall$coefficients[2]+minter$coefficients[4], col = "orchid")
```

## Esercizio 3

## a 

Selezionare solo i dati dei soggetti che praticano yoga e che praticano mindfulness

Assegnare il nuovo dataset alla variabile `d1`

```{r}
d1 = data[data$attivita == "yoga", ]
```



## b 

Invetsigare la relazione tra ansia e flessibilità sul sottocampione

```{r}
plot(ansia ~ flessibilita, data = d1)
```




```{r}
myoga = lm(ansia ~ flessibilita, data = d1)
summary(myoga)

```

## Esercizio 4

Le seguenti analisi vanno effettuate sull'intero campione

## a

Le persone che praticano mindfulness presentano minori livelli di ansia rispetto a quelle che non lo praticano? 

```{r}
boxplot(ansia ~ mindfulness, data = data)
```

```{r}
#| echo: false
cat("Dai boxplot sembra che le persone che non pratciano mindulness \n presentino livelli maggiori di ansia")
```



```{r}
t.test(data$ansia[data$mindfulness == "sì"], 
       data$ansia[data$mindfulness == "no"], alternative = "less", 
       var.equal = TRUE)
```


```{r}
#| echo: false

cat("Si rifiuta H0, le persone che praticano mindfulness hanno livelli minori \n ansia")
```

## b

Le persone che praticano mindfulness presentano livelli diversi di flessibilità rispetto a quelle che non lo praticano? 

```{r}
boxplot(flessibilita ~ mindfulness, data = data)
```

```{r}
#| echo: false
#| eval: true
cat("Dai boxplot non sembrano esserci differenze tra le persone che praticano e \n non praticano mindulness sul livello di flessibilita")
```


```{r}
t.test(data$flessibilita[data$mindfulness == "sì"], 
       data$flessibilita[data$mindfulness == "no"], 
       var.equal = TRUE)
```


```{r}
#| echo: false

cat("Non si rifiuta H0, non ci sono differenze significative nella flessibilità \n tra persone che praticano e non praticano mindfulness")
```

## c 

Calcolare gli intervalli di confidenza al 92%  per l'ultimo test svolto 

```{r}
mytest = t.test(data$flessibilita[data$mindfulness == "sì"], 
       data$flessibilita[data$mindfulness == "no"], var.equal = TRUE)
alpha = .08
q92 = qt(1-(alpha/2), mytest$parameter)
diff_medie = mytest$estimate[1] -  mytest$estimate[2]
se = mytest$stderr

diff_medie - q92*se
diff_medie + q92*se

```


