---
title: "Modulo 5 - Prima serie"
subtitle: "Esercizi"
author: "Ottavia Epifania"
format: 
  pdf: 
   toc: true
header-includes:
  - \usepackage{hyperref}
  - \usepackage{eforms}
editor_options: 
  chunk_output_type: console
---


```{r include=FALSE}
myvar = F
echovar = F
evalvar = F
knitr::opts_chunk$set(include = myvar, 
                      echo = echovar,
                      eval = evalvar)
```

# Esercizi 

##  1

Caricare nel workspace di R il file di dati dal nome `DataAS.csv` assegnato al Laboratorio R del modulo didattico 3. Si assegni il file di dati ad una variabile chiamata `DAS`. Fare riferimento al testo del laboratorio del modulo 3 per la descrizione delle variabili. 

```{r}
DAS = read.csv2("DataAS.csv")
```

## 2

A partire dal dataframe `DAS`, ricavare due nuove variabili: 

* `a1`: Per ogni soggetto: la somma dei suoi valori sulle variabili `a1b1` e `a1b2`
* `a2`. Per ogni soggetto: la somma dei suoi valori sulle variabili `a2b1` e `a2b2`

```{r}
DAS$a1 = DAS$a1b1 + DAS$a1b2
DAS$a2 = DAS$a2b1 + DAS$a2b2
```


## 3

Prima di effettuare le analisi inferenziali valutare qualitativamente la relazione tra le variabili in gioco nei modelli utilizzando idonee rappresentazioni grafiche.
Studiare utilizzando due modelli di regressione separati: 

1. la relazione tra la variabile dipendente `a1` e la variabile indipendente `E`

```{r}
#| echo: false
plot(DAS$E, DAS$a1, pch = 19, main = "Relazione a1 - E", ylim=c(0, 20))

```

```{r}
#| echo: false 
cat("Il grafico sembra indicare una relazione di tipo positivo tra E e a1")
```


2. la relazione tra la variabile dipendente `a2` e la variabile indipendente `E`  

```{r}
plot(DAS$E, DAS$a2, pch = 19, main = "Relazione a2 - E", ylim=c(0, 20))

```

```{r}
#| echo: false
cat("Il grafico sembra indicare una relazione (debole) di tipo positivo tra E e a2")
```

 
Successivamente, per ciascun modello di regressione riportare i risultati statisticamente significativi e indicare il tipo di relazione lineare che lega la variabile indipendente alla variabile dipendente. 

```{r}
ma1 = lm(a1 ~ E, data = DAS)
summary(ma1)
```
```{r}
#| echo: false
cat("entrambi i parametri risultano statisticamente significativi (alfa=0.05). \n Il coefficiente angolare indica relazione +")
```


```{r}
ma2 = lm(a2 ~ E, data = DAS)
summary(ma2)
```


```{r}
#| echo: false
cat("solo il coefficinete angolare è statisticamente significativo (alfa=0.05). \n Il coefficiente angolare indica relazione +")
```



Infine, calcolare gli intervalli di confidenza al 95% per i parametri dei modelli di regressione. Confrontare il significato dei risultati associati agli intervalli di confidenza con quelli dell’inferenza statistica basata sul confronto tra p-value e $\alpha$ (probabilità dell’errore di I tipo con valore $0.05$).

```{r}
quantile95 = qt(0.975, 58)
# modello con a1 vd
deltab0 = 3.52647*quantile95
deltab1 = 0.08185*quantile95
ic95b0 = c(-9.53928-deltab0,-9.53928+deltab0 )
ic95b0
ic95b1 = c(0.45872-deltab1,0.45872+deltab1)
ic95b1
```
```{r}
# modello con a2 vd 
deltab0 = 2.9553*quantile95
deltab1 = 0.0686*quantile95
ic95b0 = c( -1.9230-deltab0,-1.9230+deltab0 )
ic95b0
ic95b1 = c(0.3630-deltab1,0.3630+deltab1)
ic95b1
```


## 4

Ripetere le analisi specificate nel punto 3 questa volta impostando dei modelli di regressione mista che includano anche la variabile di classificazione `S`. 


```{r}
plot(DAS$E, DAS$a1, pch = 19, main = "Relazione a1 - E", ylim=c(0, 20), 
     col =ifelse(DAS$S == "f", "darkred", "darkgreen"))
```

```{r}
#| echo: false
cat("non è evidente che i due gruppi si distinguano per le rette di regressione")
```

```{r}
ma1se = lm(a1 ~ E + S, data = DAS)
summary(ma1se)
```

```{r}
#| echo: false

cat("b0 e bE sono significativi, bSm no")
```


```{r}
# prendo i coefficienti del modello 
coefa1 = coef(ma1se)
coefa1

plot(DAS$E, DAS$a1, pch = 19, main = "Relazione a1 - E", ylim=c(0, 20), 
     col =ifelse(DAS$S == "f", "darkred", "darkgreen"))
abline(coefa1[1], coefa1[2], col ="darkred") # retta di regressione per il gruppo f
abline(coefa1[1] + coefa1[3], coefa1[2], 
       col = "darkgreen") # retta di regressione per il gruppo m
```


```{r}
plot(DAS$E, DAS$a2, pch = 19, main = "Relazione a2 - E", ylim=c(0, 20), 
     col =ifelse(DAS$S == "f", "darkred", "darkgreen"))
```

```{r}
#| echo: false
cat("non è evidente che i due gruppi si distinguano per le rette di regressione")
```


```{r}
# calcolo degli intervalli di confidenza
quantile95 = qt(0.975, 57)
# isolo i valori degli errori standard del modello 
se = summary(ma1se)$coefficients[,2]
se
# ottengo un vettore di delta da aggiungere/togliere ai rispettivi parametri
deltacoef =se*quantile95
ic = rbind(coefa1-deltacoef,
coefa1+deltacoef)
rownames(ic) = c("Lim.Inf", "Lim.Sup")
ic
```


Si parta prima con delle analisi impostando dei semplici modelli misti in condizione di parallelismo e si prosegua in un secondo momento con un’analisi basata su modelli di regressione misti con componente di interazione.


```{r}
ma1se_inter = lm(a1 ~ E * S, data = DAS)
summary(ma1se_inter)
```

```{r}
#| echo: false

cat("Solo bE è significativo")
```


```{r}
# prendo i coefficienti del modello 
coefa1_inter = coef(ma1se_inter)
coefa1_inter

plot(DAS$E, DAS$a1, pch = 19, main = "Relazione a1 - E", ylim=c(0, 20), 
     col =ifelse(DAS$S == "f", "darkred", "darkgreen"))
# retta di regressione per il gruppo f
abline(coefa1_inter[1], coefa1_inter[2], col ="darkred")  
abline(coefa1_inter[1] + coefa1_inter[3], coefa1_inter[2]+coefa1_inter[4], 
       col = "darkgreen") # retta di regressione per il gruppo m
```



```{r}
#| echo: false
cat("Sebbene le rette si intersechino, i parametri del modello \n ci dicono che non è significativo")
```


```{r}
plot(DAS$E, DAS$a2, pch = 19, main = "Relazione a2 - E", ylim=c(0, 20), 
     col =ifelse(DAS$S == "f", "darkred", "darkgreen"))
```
