---
title: "Calcolo p value, t critico e IC"
author: "Ottavia Epifania"
format: 
   pdf: 
    toc: true
lang: it
editor_options: 
  chunk_output_type: console
code-annotations: below
---

\newpage

# Introduzione

In questo file vengono illustrati i principi per calcolare i $p$ value a partire dalla statistica test $t_o$, i valori di t critico $t_c$ dato un valore di $\alpha$ per diversi tipi di ipotesi (bidirezionale, monodirezionale sx, monodirezionale destra) e infine il calcolo degli intervalli di confidenza. 

Intanto, viene generato un vettore $x$ si osservazioni estrando a caso 11 valori da una distribuzione normale con media 12 e deviazione standard 7.5. Si vuole sapere se il campione appartiene a una popolazione dove con $\mu_0 = 12$. Vengono applicati sia test bidirezionali che monodirezionali.

```{r}
set.seed(999) 
x = rnorm(11, mean = 12, sd = 7.5)
mu0 = 10
t.test(x, mu = mu0) # test a due code
t.test(x, mu = mu0,
       alternative = "greater") # test a una coda destra
t.test(x, mu = mu0,
       alternative = "less") # test a una coda sinistra
```
# Calcolo p-value 


Come prima cosa, salviamo i risultati di uno dei test per avere la statistica test sempre disponibile

:::{.callout-warning}
## ATTENZIONE!

La statistica $t_o$ è sempre la stessa, indipendentemente dall'ipotesi, fintanto che $N$ (e quindi $gdl$) e $\mu_0$ sono invariati
:::

```{r}
mytest = t.test(x, mu = mu0) # test a due code
mytest$statistic


```

## Ipotesi bidirezionale 


```{r}
#| echo: false

val = seq(-3,3, length.out = 100)
d = dt(val, df = 10)

plot(val, d, type = "l", lwd = 2)
polygon(c(val[val <= mytest$statistic], mytest$statistic), 
        c(d[val <= mytest$statistic], 0), col ="darkgreen")
polygon(c(abs(mytest$statistic), val[val >= abs(mytest$statistic)]), 
        c(0, d[val >= abs(mytest$statistic)]), col ="darkorange")
```

L'area sottesa alla curva evidenziata in verde è: 

$$\int_{-\infty}^{-t_0} f_T(t \mid \theta) \, dt$$
e si ottiene con il codice: 

```{r}
pt(mytest$statistic, 10)
```

L'area sottesa alla curva evidenziata in arancione è: 

$$\int_{+t_0}^{+\infty} f_T(t \mid \theta) \, dt$$

e si ottiene con il codice: 

```{r}
1-pt(abs(mytest$statistic), 10) # il valore assoluto è necessario perché la
                               # statistica test è negativa
```

Ma sono uguali per la simmetria della distribuzione di probabilità di riferimento. 
Per il calcolo del p-value del test quindi si può applicare il codice: 

```{r}
2*(1-pt(abs(mytest$statistic), 10))
```

che è uguale al valore del $p$ value ottenuto mediante l'applicazione del test: 

```{r}
mytest$p.value
```

## Ipotesi monodirezionale sinistra 


```{r}
#| echo: false

val = seq(-3,3, length.out = 100)
d = dt(val, df = 10)

plot(val, d, type = "l", lwd = 2)
polygon(c(val[val <= mytest$statistic], mytest$statistic), 
        c(d[val <= mytest$statistic], 0), col ="darkgreen")
```

L'area sottesa alla curva evidenziata in verde è: 

$$\int_{-\infty}^{-t_0} f_T(t \mid \theta) \, dt$$

che si ottiene con il codice: 


```{r}
pt(mytest$statistic, 10)
```

che infatti è coerente con il valore del p-value ottenuto per il test a una coda sinistra: 

```{r}
testmonosx = t.test(x, mu = mu0,
       alternative = "less") 
testmonosx$p.value
```

## Ipotesi monodirezionale destra 


```{r}
#| echo: false

plot(val, d, type = "l", lwd = 2)
polygon(c((mytest$statistic), val[val >= (mytest$statistic)]), 
        c(0, d[val >= (mytest$statistic)]), col ="darkorange")
```

L'area sottesa alla curva evidenziata in arancione è: 

$$\int_{t_0}^{+\infty} f_T(t \mid \theta) \, dt$$

e si ottiene con il codice: 

```{r}
1-pt(mytest$statistic, 10) # il valore assoluto è necessario perché la
                               # statistica test è negativa
```

che infatti è coerente con il valore del p-value ottenuto per il test a una coda destra: 

```{r}
testmonodx = t.test(x, mu = mu0,
       alternative = "greater") 
testmonodx$p.value
```

# Calcolo del t critico $t_c$

Il valore del critico viene definito a seconda di: 

- $\alpha$
- Ipotesi alternativa
- Gradi di libertà della distribuzione $t$ di Student

Per il loro calcolo, va usata la funzione `qt(p, df)`, dove $p$ è il valore di probabilità definito da $\alpha$ in base al tipo di ipotesi alternativa (mono vs. bidirezionale) e $df$ sono i gradi di libertà legati alla distribuzione. 

## Ipotesi bidirezionale

Per $\alpha = .05$ e ipotesi bidirezionale, con la distribuzione di riferimento con $gdl = 10$, $t_c$ si ottiene con: 

```{r}
qt(.025, df = 10) # <1> 
qt(.975, df = 10) # <2>
```

1. Restituisce il valore del quantile che è preceduto dallo .025 di probabilità
2. Restituisce il valore del quantile che è preceduto dallo .975 di probabilità


## Ipotesi monodirezionale sx

Per $\alpha = .05$ e ipotesi monodirezionale sx, con la distribuzione di riferimento con $gdl = 10$, $t_c$ si ottiene con: 

```{r}
qt(.025, df = 10) 
```


## Ipotesi monodirezionale dx

Per $\alpha = .05$ e ipotesi monodirezionale dx, con la distribuzione di riferimento con $gdl = 10$, $t_c$ si ottiene con: 

```{r}
qt(.975, df = 10) 
```

## In generale

Cambiando i valori di probabilità $p$ si esplicita il valore di $\alpha$ di riferimento: 

```{r}
qt(.90, 10) # <1>
qt(.10, 10) # <2>
```

1. $\alpha = .10$ e ipotesi monodirezionale destra
1. $\alpha = .10$ e ipotesi monodirezionale sinistra

# Intervallo di confidenza 

L'intervallo di confidenza viene calcolato come: 

$$IC_p = \bar{x}\pm t_c * \sigma_{\bar{x}}$$
Dove $p$ è la probabilità determinata come $1 -\alpha$, $t_p$ è il valore di $t$ critico per $\alpha$ (con hp bidirezionale) e $\sigma_{\bar{x}}$ è l'errore standard ottenuto come: 

$$\sigma_{\bar{x}} = \dfrac{\bar{x} - \mu_0}{\sqrt{var(x)/N}}$$
Ad esempio, per calcolare l'intervallo di confidenza al 90% (quindi $\alpha = .10$) sui dati campionari di prima: 

```{r}
mx = mean(x) # <1>
se = sqrt(var(x)/length(x)) # <2>
tc = qt((1-.10/2), df = 10) # <3>
mx - tc*se  # <5>
mx + tc*se # <6>
```

1. Media di $x$
2. Standard error
3. Quantile inferiore di $t$
4. Quantile superiore di $t$
5. Limite inferiore dell'intervallo 
5. Limite superiore dell'intervallo 