---
title: "Laboratorio Modulo 6"
subtitle: "Esercizi"
author: "Ottavia Epifania"
format: 
  pdf: 
   toc: true
header-includes:
  - \usepackage{hyperref}
  - \usepackage{eforms}
editor_options: 
  chunk_output_type: console
code-annotations: below
---


```{r include=FALSE}
thevalue = F
myvar = thevalue
echovar = thevalue
evalvar = thevalue
knitr::opts_chunk$set(include = myvar, 
                      echo = echovar,
                      eval = evalvar)
```


# Introduzione

```{r}
#| echo: false
#| eval: true
dati = read.csv2("~/GitHub/stpc-analisi-dati/slides/modulo6/Laboratorio/DATIBASE.csv")
```


Il dataset `DATIBASE.CSV` è composto da `r nrow(dati)` osservazioni relative alle seguenti variabili: 

* `r colnames(dati)[1]`: misura quantitativa che esprime il punteggio dell’individuo ad un test di personalità
* `r colnames(dati)[2]`: una variabile di classificazione 0/1 che indica se l’individuo appartiene alla classe di ingresso 2016 con codice 0, oppure 2018 con codice 1
* `r colnames(dati)[3]`: misura quantitativa che esprime il livello di compatibilità atteso dell’individuo ad una specifica mansione lavorativa


# Esercizi

Negli esercizi che seguono precedere le analisi statistico-inferenziali con opportuni metodi grafici. 

## Esercizio 1 

Importare il dataset ed assegnarlo alla variabile `dati`

```{r}
dati = read.csv2("~/GitHub/stpc-analisi-dati/slides/modulo6/Laboratorio/DATIBASE.csv")
```

## Esercizio 2

Studiare la relazione tra la variabile dipendente `MC` e la variabile indipendente `TEST` tenendo conto eventualmente della modulazione della variabile di classificazione `ANNOcat`. Nello specifico:

### 2a

Produrre una adeguata rappresentazione grafica della relazione tra le variabili in gioco.


```{r}
plot(dati$MC ~ dati$TEST, 
     pch = ifelse(dati$ANNOcat == 0, 17, 19), 
     col = ifelse(dati$ANNOcat == 0, "darkred", 
                  "darkblue")) 
legend("topleft", pch = c(17, 19), 
       col = c("darkred", "darkblue"), 
       legend = c("Annocat = 0", "Annocat = 1"))
```



### 2b 

Identificare i diversi modelli di regressione applicabili ai dati e specificarne la loro interpretazione.


```{r}
#| echo: false
cat("
1) Modello di regressione semplice: MC in funzione di TEST

2) Modello di regressione misto in condizione di parallelismo:
   MC in funzione di TEST e ANNOcat

3) Modello di regressione misto con interazione:
   MC in funzione di TEST, ANNOcat e interazione TEST × ANNOcat

Il primo modello non distingue tra i due gruppi (0 e 1).
Il secondo modello permette di assegnare due rette di regressione,
una per ciascun gruppo, ma vincola un coefficiente angolare comune.
Il terzo modello permette di assegnare due rette di regressione
una per ciascun gruppo senza vincoli.
")
```



### 2c 

Stimare il modello di regressione parallelo: 

```{r}
mParallel = lm(MC ~ TEST + ANNOcat, data = dati)
mParallel
```


* Ricostruire le equazioni di riferimento del modello. 

```{r}
paraellCoef = coef(mParallel) # estrae coefficienti
paraellCoef
# M0: 
paraellCoef[1] + paraellCoef[2] #*test
# M1
(paraellCoef[1] + paraellCoef[3]) + paraellCoef[2] # * test
```

Rappresentare graficamente le rette di regressioni associate. 

```{r}
plot(dati$MC ~ dati$TEST, 
     pch = ifelse(dati$ANNOcat == 0, 17, 19), 
     col = ifelse(dati$ANNOcat == 0, "darkred", 
                  "darkblue")) 
legend("topleft", pch = c(17, 19), 
       col = c("darkred", "darkblue"), 
       legend = c("Annocat = 0", "Annocat = 1"))
abline(paraellCoef[1],paraellCoef[2], col = "darkred", 
       lwd = 2)
abline((paraellCoef[1] + paraellCoef[3]),
       paraellCoef[2], col = "darkblue", 
       lwd = 2)

```


* Calcolare la misura di correlazione lineare tra la variabile dipendente osservata e la variabile dipendente ricostruita dal modello.


```{r}
cor(dati$MC, predict(mParallel))
```

### 2d	

Ripetere l’analisi descritta nel punto c questa volta utilizzando il modello di regressione con componente di interazione.

```{r}
mInter = lm(MC ~ TEST*ANNOcat, data = dati)
mInter
```



* Ricostruire le equazioni di riferimento del modello. 

```{r}
interCoef = coef(mInter) # estrae coefficienti
interCoef
# M0: 
interCoef[1] + interCoef[2] #*test
# M1
(interCoef[1] + interCoef[3]) + (interCoef[2] + 
                                   interCoef[4]) # * test
```

Rappresentare graficamente le rette di regressioni associate. 

```{r}
plot(dati$MC ~ dati$TEST, 
     pch = ifelse(dati$ANNOcat == 0, 17, 19), 
     col = ifelse(dati$ANNOcat == 0, "darkred", 
                  "darkblue")) 
legend("topleft", pch = c(17, 19), 
       col = c("darkred", "darkblue"), 
       legend = c("Annocat = 0", "Annocat = 1"))
abline(interCoef[1],interCoef[2], col = "darkred", 
       lwd = 2)
abline((interCoef[1] + interCoef[3]),
       (interCoef[2] + interCoef[4]), 
       col = "darkblue", 
       lwd = 2)

```


* Calcolare la misura di correlazione lineare tra la variabile dipendente osservata e la variabile dipendente ricostruita dal modello.


```{r}
cor(dati$MC, predict(mInter))
```


### 2e	

Utilizzando i risultati ottenuti nel punto d verificare se la stima del coefficiente angolare associato alla condizione anno 2016 risulti significativamente differente da 0.5 (assunto una probabilità di Errore di I tipo pari a 0.05).

```{r}
# calcolo t osservato a partire dalle stime 
summary(mInter)
interCoef[2] # media attesa per l'anno 2016
t_oss = (interCoef[2] -0.50)/ 0.05512
# calcolo p-value per alpha .05
2*pt(t_oss, 95)
```

```{r}
#| echo: false
cat("Si può rigettare H0")
```


### 2f 
	
Stimare gli intervalli di confidenza al 95% per i parametri stimati nel punto d.

```{r}
# calcolo valore critico 
quant975 = qt(.975, 95)
se = summary(mInter)$coefficients[,2]

deltab0 = se[1] * quant975
deltab1 = se[2] * quant975
deltab2 = se[3] * quant975
deltab3 = se[4] * quant975

ic = data.frame(lim_inf = interCoef-c(deltab0, deltab1, deltab2, deltab3), 
                lim_sup = interCoef+c(deltab0, deltab1, deltab2, deltab3))

ic
```


```{r}
#| echo: false

cat("Solo l'intercetta e l'effetto di TEST sono significativi (lo 0 non è incluso")
```



