---
title: "Modulo Didattico 3: Statistiche descrittive per la misura di associazione tra due variabili categoriali"
subtitle: "Corso Analisi dei dati con applicazioni informatiche"
author: Ottavia M. Epifania
date: ""
format:
  beamer:
    slide-level: 3
    theme: Montpellier
    colortheme: dove
    navigation: horizontal
    highlight-style: breeze
    classoption: compress, aspectratio=149
    innertheme: rounded
    outertheme: miniframes
callout-icon: false
lang: it
code-annotations: below
header-includes: 
   - \usepackage{graphicx} 
   - \usepackage{xcolor}
   - \usepackage{tikz}
   - \usepackage{multirow}
   - \usetikzlibrary{positioning,shapes,calc,arrows,decorations.pathreplacing}
   - \AtBeginSubsection{}
   - \AtBeginDocument{\author[Ottavia M. Epifania]{Ottavia M. Epifania \\ University of Trento \\\texttt{ottavia.epifania@unitn.it}}}
   - \AtBeginDocument{\institute[]{A.A. 2025/2026} }
   - \AtBeginSection[]
          {
             \begin{frame}[plain]
             \tableofcontents[currentsection, hideallsubsections]
              \end{frame}
          }
   - \AtBeginSubsection[]
          {
             \begin{frame}[plain]
             \tableofcontents[currentsection,currentsubsection,hideothersubsections]
             \end{frame}
          }
editor_options: 
  chunk_output_type: console
execute: 
  echo: true
---

# Tabelle di frequenza (contingenza)

## `table()`

###

`table(var1, var2)`: Produce la tabella di frequenza tra due variabili categoriali `var1` e `var2`

\small 

```{r}
var1 <- as.factor(c("a1","a2","a1","a2","a1","a2","a1"))  
var2 <- as.factor(c("b1","b1","b1","b2","b1","b2","b2")) 
table(var1, var2)
```

---

## `margin.table()`

###

`margin.table(table, margin)`: Frequenze marginali per la tabella a doppia entrata
> `margin = 1`: Frequenze marginali calcolate **attraverso le colonne**
> `margin = 2`: Frequenze marginali calcolate **attraverso le righe**

Esempio:

```{r}
mytab <- table(var1,var2)
margin.table(mytab,2)  
```



## `prop.table()`

### 

`prop.table(T, margin = NULL)`: Probabilità condizionate: 
>riga (`margin = 1`, attraverso le colonne) o colonna (`margin = 2`, attraverso le righe). 
> `margin = NULL` frequenze relative 

Esempio:

```{r}
prop.table(mytab)    # frequenze relative
prop.table(mytab,1)  # P(B|A)
prop.table(mytab,2)  # P(A|B)
```

# Misura di associazione

## $\chi^2$

###

* Quantifica il grado di associazione tra due variabili nominali  
* Richiede il confronto tra **frequenze osservate** ($f_0$) e **frequenze attese** o **frequenze teoriche** ($f_t$)

Le frequenze teoriche sono calcolate assumendo l'indipendenza tra le variabili. 

:::{.callout-tip}

## $f_t$: Significato 

Data l'ampiezza campionaria ($n$ totale di osservazioni), quali sono le frequenze che avremmo dovuto osservare se le due variabili fossero state indipendenti, ovvero se non avessero alcuna relazione?


:::


### 

:::: {.columns}
:::{.column width=40%}
\centering
\begin{tabular}{|p{2.5cm}|p{1cm}|}
\hline
& \\
& \\
\multicolumn{1}{|c|}{${f_{ij}}$} & \multicolumn{1}{c|}{$f_{i.}$}\\
& \\
& \\
\hline
\multicolumn{1}{|c|}{$f_{.j}$} & \\
\hline
\end{tabular}
	
	
\vspace{3mm}
Frequenze osservate
:::

:::{.column width=10%}
VS.
:::

:::{.column width=40%}
\centering
\begin{tabular}{|p{2.5cm}|p{1cm}|}
\hline
& \\
& \\
\multicolumn{1}{|c|}{$\hat{f_{ij}}$} & \multicolumn{1}{c|}{$f_{i.}$}\\
& \\
& \\
\hline
\multicolumn{1}{|c|}{$f_{.j}$} & \\
\hline
\end{tabular}

\vspace{3mm}
Frequenze teoriche
:::
::::

$$\chi^2 = 	\sum_{i} \sum_{j} \displaystyle \frac{(f_{ij} - \hat{f_{ij}})^2}{\hat{f_{ij}}}$$



<!-- ###  -->

<!-- :::{.callout-warning} -->

<!-- \pause  -->

<!--  normalizzato -->

<!-- - Permette di esprimere il grado di associazione in scala [0,1]   -->

<!-- ::: -->

<!-- --- -->

<!-- ## Funzione `chisq.test` -->

<!-- Simbolo R | Significato -->
<!-- ----------|------------ -->
<!-- `chisq.test(T)$statistic` | Calcola il Chi quadrato osservato -->

<!-- Esempio: -->

<!-- ```{r} -->
<!-- chisq.test(T)$statistic -->
<!-- ``` -->

<!-- --- -->

<!-- # Laboratorio 3 -->
