---
title: "Modulo Didattico 3: Statistiche descrittive bivariata (Associazione tra variabili categoriali)"
subtitle: "Corso Analisi dei dati con applicazioni informatiche"
author: Ottavia M. Epifania
date: ""
format:
  beamer:
    slide-level: 3
    theme: Montpellier
    colortheme: dove
    navigation: horizontal
    highlight-style: breeze
    classoption: compress, aspectratio=149
    innertheme: rounded
    outertheme: miniframes
callout-icon: false
code-annotations: below
header-includes:
  - \usepackage{graphicx}
  - \usepackage{xcolor}
  - \usepackage{tikz}
  - \usepackage{multirow}
  - \usepackage{multicol}
  - \usetikzlibrary{positioning,shapes,calc,arrows,decorations.pathreplacing,arrows.meta}
  - \AtBeginSubsection{}
  - \AtBeginDocument{\author[Ottavia M. Epifania]{Ottavia M. Epifania \\ University of Trento \\\texttt{ottavia.epifania@unitn.it}}}
  - \AtBeginDocument{\institute[]{A.A. 2026/2027}}
  - |
      \AtBeginSection[]{
        \begin{frame}[plain]
          \tableofcontents[currentsection,hideallsubsections]
        \end{frame}
      }
  - |
      \AtBeginSubsection[]{
        \begin{frame}[plain]
          \tableofcontents[currentsection,currentsubsection,hideothersubsections]
        \end{frame}
      }
  - \definecolor{unipd}{RGB}{155,0,20}
  - \definecolor{template}{RGB}{72,79,89}
  - \definecolor{blu}{rgb}{0.0,0.33,0.71}
---

# Variabile statistica doppia 

### {.plain}

\begin{tabular}{|c|c|c|c|c|c|c|c|c|c|c|c|}
\hline
$X$: Istruzione & E & E & E & SI & SI & SI & SS & SS & SS & SS & SS\\
\hline
$Y$: Occupazione & DI & I & I & DI & I & I & D & I & I & D & D\\
\hline
\end{tabular}

\begin{columns}[T]

\begin{column}{.50\linewidth}
			
\centering
\vspace{3mm}

\begin{tabular}{c c}
\hline
categoria $x_k$ & $n_{k.}$\\
\hline
Elementare (E) & \textcolor{red}{3} \\
Secondaria Inferiore (SI) & \textcolor{red}{3}\\
Secondaria Superiore (SS) & \textcolor{red}{5} \\
\hline
\end{tabular}

\end{column}

\begin{column}{.50\linewidth}

\vspace{3mm}
\centering

\begin{tabular}{c c}
\hline
categoria $y_j$ & $n_{.j}$ \\
\hline
Disoccupato (DI) & \textcolor{blue}{2} \\
Impiegato (I) & \textcolor{blue}{6}\\
Dirigente (D) & \textcolor{blue}{3} \\
\hline
\end{tabular}

\end{column}

\end{columns}


\centering

\begin{tabular}{|c|c|c|c|c|}
\hline
 & DI & I & D & \\
\hline
E  & 1 & 2 & 0 & \textcolor{red}{3}\\
SI & 1 & 2 & 0 & \textcolor{red}{3}\\
SS & 0 & 2 & 3 & \textcolor{red}{5}\\
\hline
 & \textcolor{blue}{2} & \textcolor{blue}{6} & \textcolor{blue}{3} & \textbf{11}\\
\hline
\end{tabular}


###

Date due variabili $X$ e $Y$ e la loro distribuzione di frequenze congiunte 
$n_{kj}$ (numero di unità statistiche che presentano la coppia di categorie 
$(x_k,y_j)$)


:::{.callout-tip}

L'insieme $(X,Y)$ delle terne

$$(x_k,y_j,n_{kj}) 
\qquad
(k=1,\ldots,h;\ j=1,\ldots,m)$$

è detto \textbf{variabile statistica doppia}.

:::



# Tabella a doppia entrata -- Tavola di contingenza

### {.plain}

\begin{tabular}{
p{0.7cm} p{0.7cm} |
p{0.7cm} p{0.7cm} p{0.7cm} p{0.7cm} p{0.7cm} p{0.7cm} |
p{0.7cm}
}

& \multicolumn{1}{l}{} 
& \multicolumn{6}{c}{Y} 
& \multicolumn{1}{c}{} \\

& \multicolumn{1}{c}{}
& \multicolumn{1}{l}{$y_1$}
& \multicolumn{1}{l}{$y_2$}
& \multicolumn{1}{l}{$\ldots$}
& \multicolumn{1}{l}{$y_j$}
& \multicolumn{1}{l}{$\ldots$}
& \multicolumn{1}{l}{$y_m$}
& \multicolumn{1}{l}{$n_{k.}$} \\

\cline{3-8}

\multirow{6}{*}{X}

& $x_1$
& $n_{11}$
& $n_{12}$
& $\ldots$
& $n_{1j}$
& $\ldots$
& $n_{1m}$
& $n_{1.}$ \\

& $x_2$
& $n_{21}$
& $n_{22}$
& $\ldots$
& $n_{2j}$
& $\ldots$
& $n_{2m}$
& $n_{2.}$ \\

& $\vdots$
& $\vdots$
& $\vdots$
& 
& $\vdots$
& 
& $\vdots$
& $\vdots$ \\

& $x_k$
& $n_{k1}$
& $n_{k2}$
& $\ldots$
& $n_{kj}$
& $\ldots$
& $n_{km}$
& $n_{k.}$ \\

& $\vdots$
& $\vdots$
& $\vdots$
&
& $\vdots$
&
& $\vdots$
& $\vdots$ \\

& $x_h$
& $n_{h1}$
& $n_{h2}$
& $\ldots$
& $n_{hj}$
& $\ldots$
& $n_{hm}$
& $n_{h.}$ \\

\cline{3-8}

&
& $n_{.1}$
& $n_{.2}$
& $\ldots$
& $n_{.j}$
& $\ldots$
& $n_{.m}$
& $n$ \\

\end{tabular}


\small

$n_{kj}$: **Frequenza congiunta**, definisce il numero di unità statistiche 
che possiedono congiuntamente la categoria $x_k$ della variabile $X$ e 
la categoria $y_j$ della variabile $Y$

$n_{k.}$: **Frequenza marginale di $X$**, definisce il numero di unità 
statistiche che possiedono la categoria $x_k$ della variabile $X$

$n_{.j}$: **Frequenza marginale di $Y$**, definisce il numero di unità 
statistiche che possiedono la categoria $y_j$ della variabile $Y$

$n$: Numero totale di unità statistiche


### 

\vspace{-3mm}

\begin{center}
\begin{tikzpicture}[
    node distance=1.1cm and 1.3cm,
    formula/.style={
        draw,
        fill=white,
        minimum width=3.2cm,
        minimum height=1.4cm,
        align=center,
        inner sep=1ex
    },
    description/.style={
        draw,
        fill=white,
        text width=7.2cm,
        minimum height=1.4cm,
        align=left,
        inner sep=1.5ex
    },
    arrow/.style={
        ->,
        line width=0.5pt,
        shorten >=3pt,
        shorten <=3pt
    }
]

% Frequenza marginale di X
\node[formula] (A) {
    $\displaystyle n_{k.} = \sum_{j=1}^{m} n_{kj}$
};

\node[description, right=of A] (C) {
  \small  Numero di unità statistiche che possiedono la
    categoria $x_k$ della variabile $X$
    (\footnotesize \textbf{totale della riga $k$})
};

\draw[arrow] (A) -- (C);


% Frequenza marginale di Y
\node[formula, below=of A] (D) {
    $\displaystyle n_{.j} = \sum_{k=1}^{h} n_{kj}$
};

\node[description, right=of D] (E) {
    \small Numero di unità statistiche che possiedono la
    categoria $y_j$ della variabile $Y$
    (\footnotesize  \textbf{totale della colonna $j$})
};

\draw[arrow] (D) -- (E);

\end{tikzpicture}
\end{center}


$$
\sum_{k=1}^{h}\sum_{j=1}^{m} n_{kj}
=
\sum_{k=1}^{h} n_{k.}
=
\sum_{j=1}^{m} n_{.j}
=
n
$$

## `table()`

###

`table(var1, var2)`: Produce la tabella di frequenza tra due variabili categoriali `var1` e `var2`

\small 

```{r}
#| echo: true
var1 <- as.factor(c("a1","a2","a1","a2","a1","a2","a1"))  
var2 <- as.factor(c("b1","b1","b1","b2","b1","b2","b2")) 
mytab = table(var1, var2); mytab
```


## `margin.table()`

###

`margin.table(table, margin)`: Frequenze marginali per la tabella a doppia entrata

:::{.callout-tip}
`margin = 1`: Frequenze marginali calcolate **attraverso le colonne**

`margin = 2`: Frequenze marginali calcolate **attraverso le righe**
:::

\footnotesize 

```{r}
mytab
```

::::{.columns}

:::{.column width=50%}

\footnotesize
```{r}
#| echo: true
margin.table(mytab,1)  
```

:::

:::{.column width=50%}
\footnotesize
```{r}
#| echo: true
margin.table(mytab,2)  
```
:::

::::

## `prop.table()`

### 

`prop.table(T, margin = NULL)`: Probabilità condizionate: 

:::{.callout-tip}
`margin = 1`: Probabilità condizionate di riga ( **attraverso le colonne**)

`margin = 2`: Probabilità condizionate di colonna **attraverso le righe**
:::

###

```{r}
#| echo: true
prop.table(mytab)   
```


::::{.columns}
:::{.column width=50%}
\small

```{r}
#| echo: true
prop.table(mytab,1)  # P(B|A)
```
:::

:::{.column width=50%}
```{r}
#| echo: true
prop.table(mytab,2)  # P(A|B)
```
:::
::::


## Frequenze percentuali

### 

::::{.columns}

:::{.column width="50%"}
\footnotesize

```{r}
#| echo: false
donne = read.csv2("laboratorio/datiDonne.csv")
donne$Istruzione = factor(donne$Istruzione, levels = c("Basso", "Medio", "Alto"))
tabella = addmargins(table(donne$Occupazione, donne$Istruzione))
rownames(tabella)[nrow(tabella)] <- "Totale"
colnames(tabella)[ncol(tabella)] <- "Totale"
knitr::kable(
  tabella,
  booktabs = TRUE,
  align = "c"
)

```

:::

:::{.column width="50%"}

```{r}
#| echo: false
#| out-width: 80%
#| fig-align: center
tab = table(donne$Occupazione, donne$Istruzione)
mosaicplot(
  tab,
  color = c("skyblue", "lightcoral", "seagreen4"),
  cex = 3
)
```

:::

:::: 




## $P(\text{Titolo}|\text{Occupazione})$ (Frequenze percentuali di **riga**)

### 


:::: {.columns}

::: {.column width="50%"}

```{r}
#| echo: false
percRiga = (round(prop.table(table(donne$Occupazione, donne$Istruzione), 1), 2))*100
percRiga = addmargins(percRiga)
percRiga = percRiga[-nrow(percRiga), ]
knitr::kable(
  percRiga,
  booktabs = TRUE,
  align = "c"
)
```

:::

::: {.column width="50%"}

```{r}
#| echo: false

tab = table(donne$Istruzione, donne$Occupazione)
barplot(
  tab,
  beside = TRUE,          # barre affiancate (non impilate)
  col = c("yellow2", "seagreen2", "darkgreen"),
  legend = TRUE,
  ylim = c(0, max(tab) + 10),
  main = "Frequenze assolute per Occupazione e Livello di Istruzione",
  ylab = "Frequenza assoluta", cex.names = 3,args.legend = list(cex = 2.5, x = "topright", bty = "n")
)
```

:::

::::

*X% delle donne lavoratici/casalinghe hanno un titolo di studio basso/medio/alto*

## $P(\text{Occupazione}|\text{Titolo})$ (Frequenze percentuali di **colonna**)

### 


:::: {.columns}

::: {.column width="50%"}

```{r}
#| echo: false
percColonna = (round(prop.table(table(donne$Occupazione, donne$Istruzione), 2), 2))*100
percColonna = addmargins(percColonna)
percColonna = percColonna[,-ncol(percColonna) ]
knitr::kable(
  percColonna,
  booktabs = TRUE,
  align = "c"
)
```

:::

::: {.column width="50%"}

```{r}
#| echo: false

tab = table(donne$Occupazione, donne$Istruzione)
barplot(
  tab,
  beside = TRUE,          # barre affiancate (non impilate)
  col = c("yellow2",  "darkgreen"),
  legend = TRUE,
  ylim = c(0, max(tab) + 10),
  main = "Frequenze assolute per Occupazione e Livello di Istruzione",cex.names = 3,
  ylab = "Frequenza assoluta",args.legend = list(cex = 2.5, x = "topright", bty = "n")
)
```

:::

::::

*X% delle donne con titolo di studio basso/medio/alto che sono lavoratici/casalinghe*



# Connessione (Variabili qualitative)

### 

\begin{center}
La CONNESSIONE tra due variabili categoriali equivale alla NON INDIPENDENZA!
		
\end{center}


Tra le variabili $X$ e $Y$ c’è una forma di legame e \textbf{relazione} (\textbf{connessione}) $\rightarrow$ il variare di una implica un qualche cambiamento \textbf{non casuale} nell’altra

## $\chi^2$

###

\small
Quantifica la DISTANZA DALL'INDIPENDENZA tra due variabili categoriali

* X con $h$ categorie $x_k$, con $k=1,\ldots,h$,
* Y con $m$ categorie $y_j$, con $j=1,\ldots,m$

Richiede il confronto tra **frequenze osservate** ($n_{kj}$) e **frequenze attese** o **frequenze teoriche** ($n_{kj}^*$)

:::: {.columns}
:::{.column width=40%}
\centering
\begin{tabular}{|p{2.5cm}|p{1cm}|}
\hline
& \\
\multicolumn{1}{|c|}{${n_{kj}}$} & \multicolumn{1}{c|}{$n_{k.}$}\\
& \\
\hline
\multicolumn{1}{|c|}{$n_{.j}$} & \\
\hline
\end{tabular}
	
	
\vspace{3mm}
Frequenze osservate
:::

:::{.column width=10%}
VS.
:::

:::{.column width=40%}
\centering
\begin{tabular}{|p{2.5cm}|p{1cm}|}
\hline
& \\
\multicolumn{1}{|c|}{$n_{kj}^*$} & \multicolumn{1}{c|}{$n_{k.}$}\\
& \\
\hline
\multicolumn{1}{|c|}{$n_{.j}$} & \\
\hline
\end{tabular}

\vspace{3mm}
Frequenze teoriche
:::
::::


$$n_{kj}^* = \dfrac{n_{k.} \times n_{.j}}{n}, \qquad n = \sum_{k=1}^h \sum_{j=1}^m n_{kj}$$

### 

:::{.callout-tip}

## $n_{kj}^*$: Significato 

Data l'ampiezza campionaria $n$, quali sono le frequenze che avremmo dovuto osservare se le due variabili fossero state indipendenti, ovvero se non avessero alcuna relazione?
:::


$$
n_{kj}^* = \frac{n_{k.}\,n_{.j}}{n}
$$

###

\footnotesize
```{r}
#| tbl-cap: Frequenze osservate
knitr::kable(tabella,booktabs = TRUE,align = "c")
```


\begin{center}
\footnotesize
\renewcommand{\arraystretch}{1.8}
\begin{tabular}{lccc|c}
\hline
& Basso & Medio & Alto & Totale \\
\hline

Casalinghe
& $\dfrac{85 \times 50}{140} = 30.36$
& $\dfrac{85 \times 40}{140} = 24.29$
& $\dfrac{85 \times 50}{140} = 30.36$
& 85 \\

Lavoratrici
& $\dfrac{55 \times 50}{140} = 19.64$
& $\dfrac{55 \times 40}{140} = 15.71$
& $\dfrac{55 \times 50}{140} = 19.64$
& 55 \\

\hline

Totale
& 50
& 40
& 50
& \textbf{140} \\

\hline
\end{tabular}
\end{center}


###

$$\chi^2 = \sum_{k=1}^{h} \sum_{j=1}^{m} \displaystyle \frac{(n_{kj} - n_{kj}^*)^2}{n_{kj}^*}$$


$\chi^2 = 0$: $n_{kj} = n_{kj}^*$ Indipendenza stocastica

$\chi^2 = \chi_{\max}^2$: Relazione di perfetta dipendenza (dove $\chi_{\max}^2 = n \times \min[(h-1); (m-1)]$)


$$\tilde{\chi}^2 = \dfrac{\chi^2}{\chi_{\max}^2}$$

$\tilde{\chi}^2$ è il $\chi^2$ normalizzato, permette di esprimere il grado di associazione tra due variabili categoriali secondo una scala ti tipo $[0, 1]$



## `chisq.test()`

###


`chisq.test(table)$statistic`:  Calcola il $\chi^2$ osservato a partire da una tavola di contingenza `table`

```{r}
#| warning: false
#| echo: true

mytab
chisq.test(mytab)$statistic
```


### Calcolo $\chi_{max}^2$

```{r}
#| echo: true
chiMax = sum(mytab) * min(c(nrow(mytab) - 1, ncol(mytab) - 1))
chiMax
chisq.test(mytab)$statistic/chiMax
```


# Indipendenza stocastica e massima dipendenza 

### 

```{r}
#| echo: false
preferenze_tab <- matrix(
  c(18, 24, 30, 12,   # mare
    12, 16, 20, 8,    # monti
    6, 8, 10, 4),     # città d’arte
  nrow = 3,
  byrow = TRUE
)

# Assegna nomi di righe e colonne
rownames(preferenze_tab) <- c("mare", "monti", "città d'arte")
colnames(preferenze_tab) <- c("adolescenti", "giovani", "adulti", "anziani")
knitr::kable(preferenze_tab)

```

```{r}
#| echo: false
#| out-width: 50%
#| fig-align: center
barplot(preferenze_tab, beside = T,
        legend.text = T, col = c("seagreen2", "darkgreen", "royalblue"),
        args.legend = list(cex = 2.5, x = "topright", bty = "n"), cex.names = 2,
        ylim=c(0, 40), main ="Frequenze assolute",cex.main =4)
```


###


```{r}
#| echo: false
#| layout-ncol: 2
# barplot(preferenze_tab, beside = T, 
#         legend.text = T, col = c("seagreen2", "darkgreen", "royalblue"), 
#         args.legend = list(cex = 2.5, x = "topright", bty = "n"), cex.names = 2, 
#         ylim=c(0, 40), main ="Frequenze assolute",cex.main =4)

barplot(round(prop.table(preferenze_tab, 2),2)*100, beside = T, 
        legend.text = T, col = c("seagreen2", "darkgreen", "royalblue"), 
        args.legend = list(cex = 2.5, x = "topright", bty = "n"), cex.names = 2, 
        ylim=c(0,100), main ="Percentuali di colonna",cex.main =4)

barplot(round(prop.table(t(preferenze_tab), 1),2)*100, beside = T, 
        legend.text = T, col = c("seagreen2", "darkgreen", "royalblue"), 
        args.legend = list(cex = 2.5, x = "topright", bty = "n"), cex.names = 2, 
        ylim=c(0,100), main = "Percentuali di riga",cex.main =4)


```


###

```{r}
#| echo: false
knitr::kable(preferenze_tab, caption = "Frequenze osservate")

friga = apply(preferenze_tab,1,sum)
fcolonna = apply(preferenze_tab,2,sum)

prefT = matrix(nrow = nrow(
  preferenze_tab), ncol = ncol(preferenze_tab))
colnames(prefT) = colnames(preferenze_tab)
rownames(prefT) = rownames(preferenze_tab)

for (i in 1:nrow(prefT)) {
  for (j in 1:ncol(prefT)) {
    prefT[i,j] = (friga[i]*fcolonna[j])/sum(preferenze_tab)
  }
}

knitr::kable(prefT, caption = "Frequenze Teoriche")
```


### Calcolo $\chi^2$

```{r}
#| echo: false
chisq.test(preferenze_tab)$statistic
sum(preferenze_tab) * min(c(nrow(preferenze_tab) -1, 
                            ncol(preferenze_tab) - 1))
```


###

```{r}
#| echo: false
preferenze_dep <- matrix(
  c(84, 0, 0,    # mare → solo adolescenti
    0, 64, 0,    # monti → solo giovani
    0, 0, 20),  # città d’arte → solo adulti
  nrow = 3,
  byrow = TRUE
)

rownames(preferenze_dep) <- c("mare", "monti", "città d'arte")
colnames(preferenze_dep) <- c("adolescenti", "giovani", "adulti")

knitr::kable(addmargins(preferenze_dep))

```

```{r}
#| echo: false
#| fig-align: center
#| out-width: 40%


barplot(round(prop.table(preferenze_dep, 2),2)*100, beside = T, 
        legend.text = T, col = c("seagreen2", "darkgreen", "royalblue"), 
        args.legend = list(cex = 2.5, x = "topright", bty = "n"), cex.names = 2, 
        ylim=c(0,100), main ="Percentuali di colonna",cex.main =4)
```


###

```{r}
#| echo: false
#| warning: false
knitr::kable(preferenze_dep, caption = "Frequenze osservate")

friga = apply(preferenze_dep,1,sum)
fcolonna = apply(preferenze_dep,2,sum)

prefT = matrix(nrow = nrow(
  preferenze_dep), ncol = ncol(preferenze_dep))
colnames(prefT) = colnames(preferenze_dep)
rownames(prefT) = rownames(preferenze_dep)

for (i in 1:nrow(prefT)) {
  for (j in 1:ncol(prefT)) {
    prefT[i,j] = (friga[i]*fcolonna[j])/sum(preferenze_dep)
  }
}

knitr::kable(prefT, caption = "Frequenze Teoriche")

```



### 

```{r}
#| echo: true

chisq.test(preferenze_dep)$statistic
sum(preferenze_dep) * min(c(nrow(preferenze_dep) -1, 
                            ncol(preferenze_dep) - 1))
```




