---
title: "Modulo Didattico 3: Statistiche descrittive per la misura di associazione tra due variabili - Prima Parte"
subtitle: "Corso Analisi dei dati con applicazioni informatiche"
author: Ottavia M. Epifania
date: ""
format:
  beamer:
    slide-level: 3
    theme: Montpellier
    colortheme: dove
    navigation: horizontal
    highlight-style: breeze
    classoption: compress, aspectratio=149
    innertheme: rounded
    outertheme: miniframes
callout-icon: false
lang: it
code-annotations: below
header-includes: 
   - \usepackage{graphicx} 
   - \usepackage{xcolor}
   - \usepackage{tikz}
   - \usepackage{multirow}
   - \newcommand{\cov}{\mathrm{Cov}}
   - \usetikzlibrary{positioning,shapes,calc,arrows,decorations.pathreplacing}
   - \AtBeginSubsection{}
   - \AtBeginDocument{\author[Ottavia M. Epifania]{Ottavia M. Epifania \\ University of Trento \\\texttt{ottavia.epifania@unitn.it}}}
   - \AtBeginDocument{\institute[]{A.A. 2025/2026} }
   - \AtBeginSection[]
          {
             \begin{frame}[plain]
             \tableofcontents[currentsection, hideallsubsections]
              \end{frame}
          }
   - \AtBeginSubsection[]
          {
             \begin{frame}[plain]
             \tableofcontents[currentsection,currentsubsection,hideothersubsections]
             \end{frame}
          }
editor_options: 
  chunk_output_type: console
execute: 
  echo: true
---

# Tabelle di frequenza (contingenza)

## `table()`

###

`table(var1, var2)`: Produce la tabella di frequenza tra due variabili categoriali `var1` e `var2`

\small 

```{r}
var1 <- as.factor(c("a1","a2","a1","a2","a1","a2","a1"))  
var2 <- as.factor(c("b1","b1","b1","b2","b1","b2","b2")) 
table(var1, var2)
```


## `margin.table()`

###

`margin.table(table, margin)`: Frequenze marginali per la tabella a doppia entrata

> `margin = 1`: Frequenze marginali calcolate **attraverso le colonne**
> `margin = 2`: Frequenze marginali calcolate **attraverso le righe**

```{r}
mytab <- table(var1,var2)
margin.table(mytab,2)  
```



## `prop.table()`

### 

`prop.table(T, margin = NULL)`: Probabilità condizionate: 

* riga (`margin = 1`, attraverso le colonne) o colonna (`margin = 2`, attraverso le righe). 
* `margin = NULL` frequenze relative 

::::{.columns}
:::{.column width=50%}
\small

```{r}
prop.table(mytab)    
prop.table(mytab,1)  # P(B|A)
```
:::

:::{.column width=50%}
```{r}
prop.table(mytab,2)  # P(A|B)
```
:::
::::


# Associazione (Variabili qualitative)

## $\chi^2$

###

\small
Quantifica il grado di associazione tra due variabili nominali: 

* A con $I$ categorie,
* B con $J$ categorie
Richiede il confronto tra **frequenze osservate** ($n_{ij}$) e **frequenze attese** o **frequenze teoriche** ($n_{ij}^*$)

:::: {.columns}
:::{.column width=40%}
\centering
\begin{tabular}{|p{2.5cm}|p{1cm}|}
\hline
& \\
\multicolumn{1}{|c|}{${n_{ij}}$} & \multicolumn{1}{c|}{$n_{i.}$}\\
& \\
\hline
\multicolumn{1}{|c|}{$n_{.j}$} & \\
\hline
\end{tabular}
	
	
\vspace{3mm}
Frequenze osservate
:::

:::{.column width=10%}
VS.
:::

:::{.column width=40%}
\centering
\begin{tabular}{|p{2.5cm}|p{1cm}|}
\hline
& \\
\multicolumn{1}{|c|}{$n_{ij}^*$} & \multicolumn{1}{c|}{$n_{i.}$}\\
& \\
\hline
\multicolumn{1}{|c|}{$n_{.j}$} & \\
\hline
\end{tabular}

\vspace{3mm}
Frequenze teoriche
:::
::::


$$n_{ij}^* = \dfrac{n_{i.} \times n{.j}}{N}$$
$N = \sum_{i=1}^I \sum_{j=1}^J n_{ij}$

### 

Le frequenze teoriche $n_{ij}^*$ sono calcolate assumendo l'indipendenza tra le variabili. 

:::{.callout-tip}

## $n_{ij}^*$: Significato 

Data l'ampiezza campionaria $N$, quali sono le frequenze che avremmo dovuto osservare se le due variabili fossero state indipendenti, ovvero se non avessero alcuna relazione?


:::



$$\chi^2 = 	\sum_{i} \sum_{j} \displaystyle \frac{(n_{ij} - n_{ij}^*)^2}{n_{ij}^*}$$


###



$\chi^2 = 0$: $n_{ij} = n_{ij}^*$ Indipendenza stocastica

$\chi^2 = \chi_{\max}^2$: Relazione di perfetta dipendenza (dove $\chi_{\max}^2 = N \times \min[(I-1); (J-1)]$)

\pause

$$\tilde{\chi}^2 = \dfrac{\chi^2}{\chi_{\max}^2}$$

$\tilde{\chi}^2$ è il $\chi^2$ normalizzato, permette di esprimere il grado di associazione tra due variabili categoriali secondo una scala ti tipo $[0, 1]$



## `chisq.test()`

###


`chisq.test(table)$statistic`:  Calcola il $\chi^2$ osservato a partire da una tavola di contingenza `table`

```{r}
#| warning: false
chisq.test(mytab)$statistic
```

Per calcolare il $\tilde{\chi}^2$:

```{r}
#| warning: false
chisq.test(mytab)$statistic/sum(mytab)
```

# Riflessioni 

## Frequenze percentuali

### 

::::{.columns}

:::{.column width="50%"}
\footnotesize

```{r}
#| echo: false
#| layout-ncol: 2
donne = read.csv2("laboratorio/datiDonne.csv")
donne$Istruzione = factor(donne$Istruzione, levels = c("Basso", "Medio", "Alto"))
tabella = addmargins(table(donne$Occupazione, donne$Istruzione))
rownames(tabella)[nrow(tabella)] <- "Totale"
colnames(tabella)[ncol(tabella)] <- "Totale"
knitr::kable(
  tabella,
  booktabs = TRUE,
  align = "c"
)

```

:::

:::{.column width="50%"}

```{r}
#| echo: false
#| out-width: 80%
#| fig-align: center
tab = table(donne$Occupazione, donne$Istruzione)
mosaicplot(
  tab,
  color = c("skyblue", "lightcoral", "seagreen4"),
  cex = 3
)
```

:::

:::: 




## $P(\text{Titolo}|\text{Occupazione})$ (Frequenze percentuali di **riga**)

### 


:::: {.columns}

::: {.column width="50%"}

```{r}
#| echo: false
percRiga = (round(prop.table(table(donne$Occupazione, donne$Istruzione), 1), 2))*100
percRiga = addmargins(percRiga)
percRiga = percRiga[-nrow(percRiga), ]
knitr::kable(
  percRiga,
  booktabs = TRUE,
  align = "c"
)
```

:::

::: {.column width="50%"}

```{r}
#| echo: false

tab = table(donne$Istruzione, donne$Occupazione)
barplot(
  tab,
  beside = TRUE,          # barre affiancate (non impilate)
  col = c("yellow2", "seagreen2", "darkgreen"),
  legend = TRUE,
  ylim = c(0, max(tab) + 10),
  main = "Frequenze assolute per Occupazione e Livello di Istruzione",
  ylab = "Frequenza assoluta", cex.names = 3,args.legend = list(cex = 2.5, x = "topright", bty = "n")
)
```

:::

::::

*X% delle donne lavoratici/casalinghe hanno un titolo di studio basso/medio/alto*

## $P(\text{Occupazione}|\text{Titolo})$ (Frequenze percentuali di **colonna**)

### 


:::: {.columns}

::: {.column width="50%"}

```{r}
#| echo: false
percColonna = (round(prop.table(table(donne$Occupazione, donne$Istruzione), 2), 2))*100
percColonna = addmargins(percColonna)
percColonna = percColonna[,-ncol(percColonna) ]
knitr::kable(
  percColonna,
  booktabs = TRUE,
  align = "c"
)
```

:::

::: {.column width="50%"}

```{r}
#| echo: false

tab = table(donne$Occupazione, donne$Istruzione)
barplot(
  tab,
  beside = TRUE,          # barre affiancate (non impilate)
  col = c("yellow2",  "darkgreen"),
  legend = TRUE,
  ylim = c(0, max(tab) + 10),
  main = "Frequenze assolute per Occupazione e Livello di Istruzione",cex.names = 3,
  ylab = "Frequenza assoluta",args.legend = list(cex = 2.5, x = "topright", bty = "n")
)
```

:::

::::

*X% delle donne con titolo di studio basso/medio/alto che sono lavoratici/casalinghe*

##

### 

```{r}
#| echo: false
preferenze_tab <- matrix(
  c(18, 24, 30, 12,   # mare
    12, 16, 20, 8,    # monti
    6, 8, 10, 4),     # città d’arte
  nrow = 3,
  byrow = TRUE
)

# Assegna nomi di righe e colonne
rownames(preferenze_tab) <- c("mare", "monti", "città d'arte")
colnames(preferenze_tab) <- c("adolescenti", "giovani", "adulti", "anziani")
knitr::kable(preferenze_tab)

```

```{r}
#| echo: false
#| out-width: 50%
#| fig-align: center
barplot(preferenze_tab, beside = T,
        legend.text = T, col = c("seagreen2", "darkgreen", "royalblue"),
        args.legend = list(cex = 2.5, x = "topright", bty = "n"), cex.names = 2,
        ylim=c(0, 40), main ="Frequenze assolute",cex.main =4)
```


###


```{r}
#| echo: false
#| layout-ncol: 2
# barplot(preferenze_tab, beside = T, 
#         legend.text = T, col = c("seagreen2", "darkgreen", "royalblue"), 
#         args.legend = list(cex = 2.5, x = "topright", bty = "n"), cex.names = 2, 
#         ylim=c(0, 40), main ="Frequenze assolute",cex.main =4)

barplot(round(prop.table(preferenze_tab, 2),2)*100, beside = T, 
        legend.text = T, col = c("seagreen2", "darkgreen", "royalblue"), 
        args.legend = list(cex = 2.5, x = "topright", bty = "n"), cex.names = 2, 
        ylim=c(0,100), main ="Percentuali di colonna",cex.main =4)

barplot(round(prop.table(t(preferenze_tab), 1),2)*100, beside = T, 
        legend.text = T, col = c("seagreen2", "darkgreen", "royalblue"), 
        args.legend = list(cex = 2.5, x = "topright", bty = "n"), cex.names = 2, 
        ylim=c(0,100), main = "Percentuali di riga",cex.main =4)


```


## Osservato vs. Teorico

###

```{r}
#| echo: false
knitr::kable(preferenze_tab, caption = "Frequenze osservate")

friga = apply(preferenze_tab,1,sum)
fcolonna = apply(preferenze_tab,2,sum)

prefT = matrix(nrow = nrow(
  preferenze_tab), ncol = ncol(preferenze_tab))
colnames(prefT) = colnames(preferenze_tab)
rownames(prefT) = rownames(preferenze_tab)

for (i in 1:nrow(prefT)) {
  for (j in 1:ncol(prefT)) {
    prefT[i,j] = (friga[i]*fcolonna[j])/sum(preferenze_tab)
  }
}

knitr::kable(prefT, caption = "Frequenze Teoriche")
```

## Massima dipendenza 

###

```{r}
#| echo: false
preferenze_dep <- matrix(
  c(84, 0, 0,    # mare → solo adolescenti
    0, 64, 0,    # monti → solo giovani
    0, 0, 20),  # città d’arte → solo adulti
  nrow = 3,
  byrow = TRUE
)

rownames(preferenze_dep) <- c("mare", "monti", "città d'arte")
colnames(preferenze_dep) <- c("adolescenti", "giovani", "adulti")

knitr::kable(addmargins(preferenze_dep))

```

```{r}
#| echo: false
#| fig-align: center
#| out-width: 40%


barplot(round(prop.table(preferenze_dep, 2),2)*100, beside = T, 
        legend.text = T, col = c("seagreen2", "darkgreen", "royalblue"), 
        args.legend = list(cex = 2.5, x = "topright", bty = "n"), cex.names = 2, 
        ylim=c(0,100), main ="Percentuali di colonna",cex.main =4)
```


###

:::: {.columns}

::: {.column width=70%}
```{r}
#| echo: false
#| warning: false
knitr::kable(preferenze_dep, caption = "Frequenze osservate")

friga = apply(preferenze_dep,1,sum)
fcolonna = apply(preferenze_dep,2,sum)

prefT = matrix(nrow = nrow(
  preferenze_dep), ncol = ncol(preferenze_dep))
colnames(prefT) = colnames(preferenze_dep)
rownames(prefT) = rownames(preferenze_dep)

for (i in 1:nrow(prefT)) {
  for (j in 1:ncol(prefT)) {
    prefT[i,j] = (friga[i]*fcolonna[j])/sum(preferenze_dep)
  }
}

knitr::kable(prefT, caption = "Frequenze Teoriche")

```

:::

::: {.column width=30%}
$\chi^2 = `r chisq.test(preferenze_dep)$statistic`$

$\chi_{Max}^2 = N* \min[(i-i);(c-1)] = `r sum(preferenze_dep)` * \min[(3-1); (3-1)] = 336$

:::
::::



