---
title: "Modulo Didattico 3: Statistiche descrittive per la misura di associazione tra due variabili"
subtitle: "Corso Analisi dei dati con applicazioni informatiche"
author: Ottavia M. Epifania
date: ""
format:
  beamer:
    slide-level: 3
    theme: Montpellier
    colortheme: dove
    navigation: horizontal
    highlight-style: breeze
    classoption: compress, aspectratio=149
    innertheme: rounded
    outertheme: miniframes
callout-icon: false
lang: it
code-annotations: below
header-includes: 
   - \usepackage{graphicx} 
   - \usepackage{xcolor}
   - \usepackage{tikz}
   - \usepackage{multirow}
   - \newcommand{\cov}{\mathrm{Cov}}
   - \usetikzlibrary{positioning,shapes,calc,arrows,decorations.pathreplacing}
   - \AtBeginSubsection{}
   - \AtBeginDocument{\author[Ottavia M. Epifania]{Ottavia M. Epifania \\ University of Trento \\\texttt{ottavia.epifania@unitn.it}}}
   - \AtBeginDocument{\institute[]{A.A. 2025/2026} }
   - \AtBeginSection[]
          {
             \begin{frame}[plain]
             \tableofcontents[currentsection, hideallsubsections]
              \end{frame}
          }
   - \AtBeginSubsection[]
          {
             \begin{frame}[plain]
             \tableofcontents[currentsection,currentsubsection,hideothersubsections]
             \end{frame}
          }
editor_options: 
  chunk_output_type: console
execute: 
  echo: true
---

# Tabelle di frequenza (contingenza)

## `table()`

###

`table(var1, var2)`: Produce la tabella di frequenza tra due variabili categoriali `var1` e `var2`

\small 

```{r}
var1 <- as.factor(c("a1","a2","a1","a2","a1","a2","a1"))  
var2 <- as.factor(c("b1","b1","b1","b2","b1","b2","b2")) 
table(var1, var2)
```


## `margin.table()`

###

`margin.table(table, margin)`: Frequenze marginali per la tabella a doppia entrata

> `margin = 1`: Frequenze marginali calcolate **attraverso le colonne**
> `margin = 2`: Frequenze marginali calcolate **attraverso le righe**

```{r}
mytab <- table(var1,var2)
margin.table(mytab,2)  
```



## `prop.table()`

### 

`prop.table(T, margin = NULL)`: Probabilità condizionate: 

* riga (`margin = 1`, attraverso le colonne) o colonna (`margin = 2`, attraverso le righe). 
* `margin = NULL` frequenze relative 

::::{.columns}
:::{.column width=50%}
\small

```{r}
prop.table(mytab)    
prop.table(mytab,1)  # P(B|A)
```
:::

:::{.column width=50%}
```{r}
prop.table(mytab,2)  # P(A|B)
```
:::
::::


# Associazione (Variabili qualitative)

## $\chi^2$

###

\small
Quantifica il grado di associazione tra due variabili nominali: 

* A con $I$ categorie,
* B con $J$ categorie
Richiede il confronto tra **frequenze osservate** ($n_{ij}$) e **frequenze attese** o **frequenze teoriche** ($n_{ij}^*$)

:::: {.columns}
:::{.column width=40%}
\centering
\begin{tabular}{|p{2.5cm}|p{1cm}|}
\hline
& \\
\multicolumn{1}{|c|}{${n_{ij}}$} & \multicolumn{1}{c|}{$n_{i.}$}\\
& \\
\hline
\multicolumn{1}{|c|}{$n_{.j}$} & \\
\hline
\end{tabular}
	
	
\vspace{3mm}
Frequenze osservate
:::

:::{.column width=10%}
VS.
:::

:::{.column width=40%}
\centering
\begin{tabular}{|p{2.5cm}|p{1cm}|}
\hline
& \\
\multicolumn{1}{|c|}{$n_{ij}^*$} & \multicolumn{1}{c|}{$n_{i.}$}\\
& \\
\hline
\multicolumn{1}{|c|}{$n_{.j}$} & \\
\hline
\end{tabular}

\vspace{3mm}
Frequenze teoriche
:::
::::


$$n_{ij}^* = \dfrac{n_{i.} \times n{.j}}{N}$$
$N = \sum_{i=1}^I \sum_{j=1}^J n_{ij}$

### 

Le frequenze teoriche $n_{ij}^*$ sono calcolate assumendo l'indipendenza tra le variabili. 

:::{.callout-tip}

## $n_{ij}^*$: Significato 

Data l'ampiezza campionaria $N$, quali sono le frequenze che avremmo dovuto osservare se le due variabili fossero state indipendenti, ovvero se non avessero alcuna relazione?


:::



$$\chi^2 = 	\sum_{i} \sum_{j} \displaystyle \frac{(n_{ij} - n_{ij}^*)^2}{n_{ij}^*}$$


###



$\chi^2 = 0$: $n_{ij} = n_{ij}^*$ Indipendenza stocastica

$\chi^2 = \chi_{\max}^2$: Relazione di perfetta dipendenza (dove $\chi_{\max}^2 = N \times \min[(I-1); (J-1)]$)

\pause

$$\tilde{\chi}^2 = \dfrac{\chi^2}{\chi_{\max}^2}$$

$\tilde{\chi}^2$ è il $\chi^2$ normalizzato, permette di esprimere il grado di associazione tra due variabili categoriali secondo una scala ti tipo $[0, 1]$



## `chisq.test()`

###


`chisq.test(table)$statistic`:  Calcola il $\chi^2$ osservato a partire da una tavola di contingenza `table`

```{r}
#| warning: false
chisq.test(mytab)$statistic
```

Per calcolare il $\tilde{\chi}^2$:

```{r}
#| warning: false
chisq.test(mytab)$statistic/sum(mytab)
```


# Associazione (variabili quantitative)

## Indice di covarianza campionaria

###

```{r}
#| echo: false
dati <- data.frame(
  X = c(10, 8, 13, 9, 11, 14, 6, 4, 12, 7, 5),
  Y = c(8.04, 6.95, 7.58, 8.81, 8.33, 9.96, 7.24, 4.26, 10.84, 4.82, 5.68)
)

```

:::: {.columns}

:::{.column width=60%}
```{r}
#| echo:  false
#| fig-cap: Grafico a dispersione delle variabili X e Y
#| fig-align: center
plot(dati$X, dati$Y, cex = 2, cex.axis =3)
abline(v = mean(dati$X), lty=2)
abline(h = mean(dati$Y), lty=2)
points(mean(dati$X), mean(dati$Y), pch=19, cex = 4)
```

:::

:::{.column width=40%}
\small
\flushright
```{r}
#| echo: false
dati

```

:::
::::

## `plot()`

### 

`plot(x, y)`: Grafico di dispersione di due variabili quantitative appaiate `(x,y)` aventi lo stesso numero di osservazioni

\small

```{r}
#| out-width: 60%
#| fig-align: center
X <- c(9,8,12,9,10,14,5,4,13,7,5)
Y <- c(9,6,8,9,7,10,8,4,11,5,4)
plot(X,Y,main="Grafico di dispersione", xlim=c(0,20),ylim=c(0,15))
```

## Covarianza campionaria 

### 

Misura il grado di *dispersione* e *covariazione* di due variabili quantitative appaiate $(X,Y)$ attorno ai loro baricentri (medie) $\bar{X}$ e $\bar{Y}$

:::: {.columns}

:::{.column width=50%}
$x = (x_1, x_2, \ldots, x_n)$

$y = (y_1, x_2, \ldots, y_n)$
:::

:::{.column width=50%}
$$d = ((x_1, y_1), (x_2, y_2), \ldots, (x_n, y_n))$$
:::
::::

$$\cov(x,y) = \dfrac{1}{n-1}\sum_{i=1}^n(x_i-\bar{x})(y_i
-\bar{y})$$



###

```{r}
#| echo: false

set.seed(123)  # per riproducibilità

# --- dataset 1: cov ~ 0 (indipendenti con rumore) ---
X1 <- 1:50
Y1 <- rnorm(length(X1), mean = 10, sd = 2)
df1 <- data.frame(X = X1, Y = Y1)

# --- dataset 2: cov > 0 (relazione positiva + rumore) ---
X2 <- X1
Y2 <- 2*X2 + rnorm(length(X1), mean = 0, sd = 2)
df2 <- data.frame(X = X2, Y = Y2)

# --- dataset 3: cov < 0 (relazione negativa + rumore) ---
X3 <- X1
Y3 <- -1.5*X3 + rnorm(length(X1), mean = 0, sd = 10)
df3 <- data.frame(X = X3, Y = Y3)

# --- dataset 4: cov ~ 0 ma relazione NON lineare ---
X4 <- X1
Y4 <- (X4 - mean(X4))^2 + rnorm(length(X1), mean = 0, sd = 10)  # parabola con rumore
df4 <- data.frame(X = X4, Y = Y4)

# Visualizzo i dataframe e le covarianze campionarie
mycov = list(
  df1 = df1,
  cov_df1 = cov(df1$X, df1$Y),
  df2 = df2,
  cov_df2 = cov(df2$X, df2$Y),
  df3 = df3,
  cov_df3 = cov(df3$X, df3$Y),
  df4 = df4,
  cov_df4 = cov(df4$X, df4$Y)
)
```


```{r}
#| echo: false
#| layout-ncol: 2
#| layout-nrow: 2
#| out-width: 60%
#| fig-cap: "Covarianza"
#| fig-subcap: 
#|   - "Cov = 0"
#|   - "Cov = 0" 
#|   - "Cov > 0"
#|   - "Cov < 0"

plot(df1$X, df1$Y, pch = 19, col = "royalblue", cex = 3)
plot(df4$X, df4$Y, pch = 19, col = "royalblue", cex = 3)
plot(df2$X, df2$Y, pch = 19, col = "royalblue", cex = 3)
plot(df3$X, df3$Y, pch = 19, col = "royalblue", cex = 3)
```


## `cov()`

### 

`cov()`: Restituisce la covarianza campionaria tra due variabili quantitative appaiate $(X,Y)$ aventi lo stesso numero di osservazioni

```{r}
X <- c(9,8,12,9,10,14,5,4,13,7,5)
Y <- c(9,6,8,9,7,10,8,4,11,5,4)
Z <- -Y
cov(X,Y) 
cov(X,Z) 
```

## Correlazione campionaria


### 

$-sd(x)s(y) \leq\cov(X,Y)\leq + sd(x)s(y)$

\pause

$$r  = \dfrac{\cov(X,Y)}{sd(x)s(y)}$$

$1 \leq r \leq 1$

## `cor()`

### 

`cor()`: Restituisce la correlazione (lineare) campionaria tra due variabili quantitative appaiate $(X,Y)$ aventi lo stesso numero di osservazioni

```{r}
#| echo: true
X <- c(9,8,12,9,10,14,5,4,13,7,5)
Y <- c(9,6,8,9,7,10,8,4,11,5,4)
Z <- -Y
cor(X,Y) 
cor(X,Z)
```


###

```{r}
#| echo: false
library(MASS)

set.seed(123)  # per riproducibilità

n <- 100  # numero di osservazioni

# --- 1. Cov > 0 (correlazione positiva) ---
mu1 <- c(10, 10)                 # medie
Sigma1 <- matrix(c(20, 15,       # var(X), cov(X,Y)
                   15, 20), 2)   # cov(Y,X), var(Y)
pos <- mvrnorm(n, mu = mu1, Sigma = Sigma1)

# --- 2. Cov < 0 (correlazione negativa) ---
mu2 <- c(10, 10)
Sigma2 <- matrix(c(20, -15,
                  -15, 20), 2)
neg <- mvrnorm(n, mu = mu2, Sigma = Sigma2)

# --- 3. Cov ~ 0 (nessuna correlazione) ---
mu3 <- c(10, 10)
Sigma3 <- matrix(c(20, 0,
                    0, 20), 2)
null <- mvrnorm(n, mu = mu3, Sigma = Sigma3)

# Controllo covarianze e correlazioni
mylist = list(
  cov_pos  = cov(pos)[1,2],
  cor_pos  = cor(pos)[1,2],
  cov_neg  = cov(neg)[1,2],
  cor_neg  = cor(neg)[1,2],
  cov_null = cov(null)[1,2],
  cor_null = cor(null)[1,2]
)

# Grafici
par(mfrow=c(1,3))
plot(pos, xlab="X1", ylab="Y1", main=paste("cov = ",  round(mylist$cov_pos, 2), ", r = ", round(mylist$cor_pos, 2)), pch = 19, cex = 2, cex.main = 2)
plot(neg, xlab="X2", ylab="Y2", main=paste("cov = ",  round(mylist$cov_neg, 2), ", r = ", round(mylist$cor_neg, 2)), pch = 19, cex = 2, cex.main = 2)
plot(null, xlab="X3", ylab="Y3", main=paste("cov = ",  round(mylist$cov_null, 2), ", r = ", round(mylist$cor_null, 2)), pch = 19, cex = 2, cex.main = 2)
```


# Previsione variabili quantitative

## Regressione lineare

### 


:::: {.columns}

:::{.column width=60%}
```{r}
#| echo:  false
#| fig-align: center

par(mfrow=c(1,1))
plot(dati$X, dati$Y, pch=19, cex=2)
abline(v = mean(dati$X), lty=2)
abline(h = mean(dati$Y), lty=2)
points(mean(dati$X), mean(dati$Y), pch=19, cex = 4, col ="firebrick")
```

:::

:::{.column width=40%}
\small
\flushright
```{r}
#| echo: false
dati

```

:::
::::



### 

```{r}
#| echo:  false
#| fig-align: center
plot(dati$X, dati$Y, pch=19, cex =2)
mod <- lm(Y ~ X, data = dati)

# Scatterplot con retta
abline(mod, col = "blue", lwd = 2)

# Aggiunta delle linee degli scarti
pred <- fitted(mod)
segments(dati$X, dati$Y, dati$X, pred, col = "red", lty = 2)
```


### 

La regressione lineare tra una *variabile indipendente* $X$ (predittore) ed una *variabile dipendente* $Y$ (criterio) calcola la migliore approssimazione lineare che identifica il legame tra le due variabili utilizzando la struttura di dati bivariata $(x,y)$ osservata su un campione di $n$ osservazioni.

:::: {.columns}

:::{.column width=50%}
$x = (x_1, x_2, \ldots, x_n)$

$y = (y_1, x_2, \ldots, y_n)$
:::

:::{.column width=50%}
$$d = ((x_1, y_1), (x_2, y_2), \ldots, (x_n, y_n))$$
:::
::::

$$Y = \beta_0 + \beta X $$
$$y_i = \beta_0 + \beta x_i + \varepsilon_i \quad (i = 1, \ldots, n)$$

## Principio dei minimi quadrati 

### 

$$SQE = \sum_{i=1}^n (y_i - y_i^*)^2 = SQE = \sum_{i=1}^n \bigl(y_i - (\beta_0 + \beta x_i)\bigr)^2  = \sum_{i=1}^n e_i^2$$
\footnotesize

dove $y_i^* = \beta_0 + \beta x_i$, e $e_i = y_i - y_i^*$.  \normalsize

Per il principio dei minimi quadrati si può dimostrare che lo stimatore ottimale per $\beta$ è


$$\hat{\beta} = \frac{\operatorname{Cov}(X,Y)}{\operatorname{Var}(X)}
= \frac{\sum_{i=1}^n (x_i - \bar{x})(y_i - \bar{y})}{\sum_{i=1}^n (x_i - \bar{x})^2}$$

mentre per $\beta_0$ è


$$\hat{\beta}_0 = \bar{y} - \hat{\beta}\,\bar{x}$$

## Indice di adattamento $R^2$

### 

$$R^2 = 1 - \dfrac{SQE/n-1}{Var(Y)} = 1 - \dfrac{\sum_{i=1}^n e_i^2}{\sum_{i=1}^n (y_i - \bar{y})^2}$$

$\varepsilon = \dfrac{SQE}{n-1}$: Stimatore campionario della varianza della componente di errore

$0\leq R^2 \leq 1$: Più $R^2$ è vicino ad 1, migliore è il modello. Di fatto, $R^2 = r^2$

## Relazione $R^2$ e $r$

### 

```{r}
#| echo: false
#| out-width: 80%
#| fig-align: center

set.seed(123)  # per riproducibilità

# Parametri della simulazione
n <- 50
beta0 <- 2
beta1 <- 1.5

# Genero X da una normale
X <- rnorm(n, mean = 10, sd = 5)

# Genero il rumore
epsilon <- rnorm(n, mean = 0, sd = 10)

# Costruisco Y
Y <- beta0 + beta1 * X + epsilon

# Regressione lineare
fit <- lm(Y ~ X)

# Predizioni
Y_hat <- fitted(fit)

# Grafico
plot(X, Y, pch = 19, col = "black", 
     xlab = "X", ylab = "Y", ylim = c(min(Y, Y_hat), max(Y, Y_hat)))
abline(fit)

# Aggiungo i residui
segments(X, Y, X, Y_hat, lty = 2)
```

$R^2 = `r round(summary(fit)$adj.r.squared, 2)`$, $r = `r round(cor(X, Y),2)`$

###

```{r}
#| echo: false
#| out-width: 80%
#| fig-align: center
set.seed(123)  # per riproducibilità

# Parametri della simulazione
n <- 50
beta0 <- 2
beta1 <- -2

# Genero X da una normale
X <- rnorm(n, mean = 10, sd = 5)

# Genero il rumore
epsilon <- rnorm(n, mean = 0, sd = 5)

# Costruisco Y
Y <- beta0 + beta1 * X + epsilon

# Regressione lineare
fit <- lm(Y ~ X)

# Predizioni
Y_hat <- fitted(fit)

# Grafico
plot(X, Y, pch = 19, col = "black", 
     xlab = "X", ylab = "Y", ylim = c(min(Y, Y_hat), max(Y, Y_hat)))
abline(fit)

# Aggiungo i residui
segments(X, Y, X, Y_hat, lty = 2)
```

$R^2 = `r round(summary(fit)$adj.r.squared, 2)`$, $r = `r round(cor(X, Y),2)`$


### 


```{r}
#| echo: false
#| out-width: 80%
#| fig-align: center


set.seed(123)  # per riproducibilità

# Parametri della simulazione
n <- 50
beta0 <- 2
beta1 <- 3

# Genero X da una normale
X <- rnorm(n, mean = 10, sd = 5)

# Genero il rumore
epsilon <- rnorm(n, mean = 0, sd = 3)

# Costruisco Y
Y <- beta0 + beta1 * X + epsilon

# Regressione lineare
fit <- lm(Y ~ X)

# Predizioni
Y_hat <- fitted(fit)

# Grafico
plot(X, Y, pch = 19, col = "black", 
     xlab = "X", ylab = "Y", ylim = c(min(Y, Y_hat), max(Y, Y_hat)))
abline(fit)

# Aggiungo i residui
segments(X, Y, X, Y_hat, lty = 2)
```

$R^2 = `r round(summary(fit)$adj.r.squared, 2)`$, $r = `r round(cor(X, Y),2)`$

### 

```{r}
#| echo: false
#| out-width: 80%
#| fig-align: center
set.seed(123)  # per riproducibilità

# Parametri della simulazione
n <- 50
beta0 <- 2
beta1 <- -0.2

# Genero X da una normale
X <- rnorm(n, mean = 10, sd = 5)

# Genero il rumore
epsilon <- rnorm(n, mean = 0, sd = 10)

# Costruisco Y
Y <- beta0 + beta1 * X + epsilon

# Regressione lineare
fit <- lm(Y ~ X)

# Predizioni
Y_hat <- fitted(fit)

# Grafico
plot(X, Y, pch = 19, col = "black", 
     xlab = "X", ylab = "Y", ylim = c(min(Y, Y_hat), max(Y, Y_hat)))
abline(fit)

# Aggiungo i residui
segments(X, Y, X, Y_hat, lty = 2)
```



$R^2 = `r round(summary(fit)$adj.r.squared, 2)`$, $r = `r round(cor(X, Y),2)`$


## `lm()`

### 


\small

`lm(Y ~ X)`: Retituisce la stima dei parametri del modello di regressione lineare dove si predicono i valori di $Y$ a seconda dei valori di $X$

`~`: (Per i PC con tastierino numerico): `ALT + 126`, Per i MAC: `ALT + 5` (fonte non verificata)


```{r}
X <- c(9,8,12,9,10,14,5,4,13,7,5)
Y <- c(9,6,8,9,7,10,8,4,11,5,4)
lm(Y~X)
```



