---
title: "Modulo Didattico 2 -- Scale di misura e illustrazioni grafiche statistica univariata"
subtitle: "Corso Analisi dei dati con applicazioni informatiche"
author: Ottavia M. Epifania
date: ""
format:
  beamer:
    slide-level: 3
    theme: Montpellier
    colortheme: dove
    navigation: horizontal
    highlight-style: breeze
    classoption: compress, aspectratio=149
    innertheme: rounded
    outertheme: miniframes
callout-icon: false
code-annotations: below
header-includes:
  - \usepackage{graphicx}
  - \usepackage{xcolor}
  - \usepackage{tikz}
  - \usetikzlibrary{positioning,shapes,calc,arrows,decorations.pathreplacing,arrows.meta}
  - \AtBeginSubsection{}
  - \AtBeginDocument{\author[Ottavia M. Epifania]{Ottavia M. Epifania \\ University of Trento \\\texttt{ottavia.epifania@unitn.it}}}
  - \AtBeginDocument{\institute[]{A.A. 2026/2027}}
  - |
      \AtBeginSection[]{
        \begin{frame}[plain]
          \tableofcontents[currentsection,hideallsubsections]
        \end{frame}
      }
  - |
      \AtBeginSubsection[]{
        \begin{frame}[plain]
          \tableofcontents[currentsection,currentsubsection,hideothersubsections]
        \end{frame}
      }
  - \definecolor{unipd}{RGB}{155,0,20}
  - \definecolor{template}{RGB}{72,79,89}
  - \definecolor{blu}{rgb}{0.0,0.33,0.71}
editor_options: 
  chunk_output_type: console
execute: 
  echo: true
---

### 

\begin{center}
\Large
Graphs remind us that the process of statistical inference is
not mechanical. This process often involves subjective decisions (e.g., the
evaluation, exploration, and/or deletion of outliers) which are an
integral part of the analysis. Thus, graphs are among the most
appropriate tools to enhance transparency and confer plausibility
to such decisions.

\end{center}

\vspace{10mm}
\begin{flushright}
Pastore et al. (2017)
\end{flushright}


### 

Data set di Anscombe: Quattro dataset, di seguito le statistiche descrittive realitive alla variabile x e alla variabile y e la loro correlazione:

```{r}
#| echo: false
#| results: asis
#| tbl-cap: Dataset di Anscombe
# Creo la tabella delle statistiche descrittive
descrittive <- data.frame(
  Dataset = paste("Dataset", 1:4),
  
  `Media X` = sapply(1:4, function(i)
    mean(anscombe[[paste0("x", i)]])),
  
  `Media Y` = sapply(1:4, function(i)
    mean(anscombe[[paste0("y", i)]])),
  
  `Varianza X` = sapply(1:4, function(i)
    var(anscombe[[paste0("x", i)]])),
  
  `Varianza Y` = sapply(1:4, function(i)
    var(anscombe[[paste0("y", i)]])),
  
  `Correlazione` = sapply(1:4, function(i)
    cor(
      anscombe[[paste0("x", i)]],
      anscombe[[paste0("y", i)]]
    ))
)

descrittive[, -1] <- round(descrittive[, -1], 2)

knitr::kable(
  descrittive,
  format = "latex",
  booktabs = TRUE,
  align = "lccccc"
)
```


### {.plain}

\vspace*{-1.5mm}

```{r}
#| echo: false
#| out-width: 70%
#| fig-align: center
#| layout-nrow: 2
#| layout-ncol: 2
#| label: fig-data
#| fig-cap: I grafici raccontano un'altra storia
#| fig-subcap: 
#|   - "Dataset 1"
#|   - "Dataset 2"
#|   - "Dataset 3"
#|   - "Dataset 4"

par(
  cex.axis = 2,
  cex.lab  = 2,
  lwd = 2,
  mar = c(5, 5, 2, 1)
)

plot(anscombe$x1, anscombe$y1,
     pch = 19,
     col = "steelblue",
     cex = 2.5,
     xlab = "x",
     ylab = "y")
abline(lm(anscombe$y1 ~ anscombe$x1),
       lwd = 6, lty = 2, col = "gray")
abline(v = mean(anscombe$x1),
       lwd = 3, lty = 3, col = "firebrick")
abline(h = mean(anscombe$y1),
       lwd = 3, lty = 3, col = "firebrick")


plot(anscombe$x2, anscombe$y2,
     pch = 19,
     col = "steelblue",
     cex = 2.5,
     xlab = "x",
     ylab = "y")
abline(lm(anscombe$y2 ~ anscombe$x2),
       lwd = 6, lty = 2, col = "gray")
abline(v = mean(anscombe$x2),
       lwd = 3, lty = 3, col = "firebrick")
abline(h = mean(anscombe$y2),
       lwd = 3, lty = 3, col = "firebrick")


plot(anscombe$x3, anscombe$y3,
     pch = 19,
     col = "steelblue",
     cex = 2.5,
     xlab = "x",
     ylab = "y")
abline(lm(anscombe$y3 ~ anscombe$x3),
       lwd = 6, lty = 2, col = "gray")
abline(v = mean(anscombe$x3),
       lwd = 3, lty = 3, col = "firebrick")
abline(h = mean(anscombe$y3),
       lwd = 3, lty = 3, col = "firebrick")


plot(anscombe$x4, anscombe$y4,
     pch = 19,
     col = "steelblue",
     cex = 2.5,
     xlab = "x",
     ylab = "y")
abline(lm(anscombe$y4 ~ anscombe$x4),
       lwd = 6, lty = 2, col = "gray")
abline(v = mean(anscombe$x4),
       lwd = 3, lty = 3, col = "firebrick")
abline(h = mean(anscombe$y4),
       lwd = 3, lty = 3, col = "firebrick")
```



# Grafici 

### 

R fornisce uno strumento molto utile per la rappresentazione grafica dei dati e dei risultati già con il suo pacchetto base `graphics` 

:::{.callout-warning}
## NB

Non avete bisogno di installarlo, è caricato automaticamente nel momento in cui scaricate R e le sue funzioni sono sempre disponibili

:::

`ggplot2` è un pacchetto più avanzato per la creazione dei grafici. Non entreremo nel dettaglio del suo funzionamento perché è un po' più complicato 

### 

Alcune funzioni incluse nel pacchetto `graphics`:

```{r}
#| eval: false
plot(x)   # <1> 
plot(x, y) # <2>
hist(x)    # <3>
boxplot(x) # <4>
barplot(x) # <5>
```

1. Grafico di una variabile quantitativa
2. Grafico a dispersione di due variabili quantitative 
3. Istogramma di una variabile quantitativa 
4. Boxplot della distribuzione quartile di una (o più)  variabili
5. Grafico a barre per le frequenze delle variabili qualitative





## Grafico a barre

### 

Usato per variabili qualitative nominali o ordinali: 

* Asse $x$: categoria $k$ 
* Asse $y$: Frequenza $n_k$ (vale anche per le frequenze percentuali)

L'altezza della barretta è proporzionale alla sua frequenza


    barplot(x)
    
Dove `x` è il vettore delle frequenze
   
### 

```{r}
#| echo: false
# Dati di esempio
freq <- c(10, 25, 15)
categorie <- c("A", "B", "C")

# Barplot
bp <- barplot(
  freq,
  names.arg = categorie,
  ylim = c(0, 32),
  col = "darkorange",
  border = NA,
  xlab = "Categorie",
  ylab = expression("Frequenza  " * n[k] * "  (o  " * f[k] * ")"),
  cex.names = 1.5,
  cex.axis = 1.3,
  cex.lab = 1.4
)

# Altezza della barra B
segments(
  x0 = bp[2] + 0.7, y0 = 0,
  x1 = bp[2] + 0.7, y1 = freq[2],
  lwd = 2,
  lty = 2
)

arrows(
  x0 = bp[2] + 0.7, y0 = 18,
  x1 = bp[2] + 0.7, y1 = 24.5,
  length = 0.12,
  lwd = 2
)

text(
  bp[2] + 0.9, 17,
  labels = "Altezza = frequenza",
  pos = 4,
  cex = 1.2
)
```



### {.plain}

```{r}
#| echo: false
#| label: tbl-examples
#| tbl-cap: Tabelle di frequenza per le categorie A, B, C.
#| layout-ncol: 2
#| out-width: 80%

dati1 <- data.frame(
  Categoria = c("A", "B", "C"),
  n = c(21, 24, 22)
)

knitr::kable(
  dati1,
  col.names = c("Categoria", "$n_k$"),
  row.names = FALSE,
  align = c("c", "c")
)

dati <- data.frame(Categoria = c("A", "B", "C"),
  n = c(12, 35, 18)
)

knitr::kable(
  dati,
  col.names = c("Categoria", "$n_k$"),
  row.names = FALSE,
  align = c("c", "c")
)
```


```{r}
#| echo: false
#| label: fig-examples
#| fig-cap: Barplot delle tabelle
#| layout-ncol: 2

barplot(
  dati1$n,
  names.arg = dati1$Categoria,
  xlab = "Categoria",
  ylab = expression(n[i]),
  ylim = c(0, 30),
  col = "steelblue",
  border = NA,
  cex.names = 1.5,
  cex.axis = 1.5,
  cex.lab = 1.5
)

barplot(
  dati$n,
  names.arg = dati$Categoria,
  xlab = "Categoria",
  ylab = expression(n[i]),
  ylim = c(0, 40),
  col = "steelblue",
  border = NA,
  cex.names = 1.5,
  cex.axis = 1.3,
  cex.lab = 1.4
)
```



## Istogrammi 


### 

`hist(x, breaks)` Produce un istogramma a partire da un vettore x di osservazioni quantitative. `breaks` definisce la larghezza delle singole barre, secondo diverse regole 

```{r}
#| echo: false
#| layout-ncol: 2
#| fig-cap: Istogrammi con n diverso 
#| fig-subcap: 
#|   - "n = 500"
#|   - "n = 50"

x = rnorm(500, mean = 0, sd = 1)
hist(x, ylab = "Frequenze assolute", 
     xlim = c(-3,3))
x = rnorm(50, mean = 0, sd = 1)
hist(x,  ylab = "Frequenze assolute", 
     xlim=c(-3,3))
```


<!-- :::: {.columns} -->
<!-- :::{.column width="50%"} -->
<!-- ```{r} -->
<!-- #| echo: false -->
<!-- x = rnorm(500, mean = 0, sd = 1) -->
<!-- hist(x, main = "Istogramma, n = 500", ylab = "Frequenze assolute",  -->
<!--      xlim = c(-3,3)) -->

<!-- ``` -->

<!-- ::: -->

<!-- :::{.column width="50%"} -->
<!-- ```{r} -->
<!-- #| echo: false -->
<!-- x = rnorm(50, mean = 0, sd = 1) -->
<!-- hist(x, main = "Istogramma, n = 50", ylab = "Frequenze assolute",  -->
<!--      xlim=c(-3,3)) -->
<!-- ``` -->

<!-- ::: -->


<!-- :::: -->

### 

```{r}
#| echo: false
#| fig-align: center
# --- Dati di esempio ---
set.seed(123)
x <- rnorm(500, mean = 20, sd = 10)

# Creo istogramma senza plot per avere i dati
h <- hist(x,  plot = FALSE)

# Scelgo il bin da evidenziare (es: bin 9)
bin_index <- 9
bin_height <- h$counts[bin_index]
bin_left <- h$breaks[bin_index]
bin_right <- h$breaks[bin_index + 1]
bin_mid <- (bin_left + bin_right)/2
bin_width <- bin_right - bin_left

# --- Plot base ---
plot(h, main = "Histogram of X", xlab = "", ylab = "Frequenze assolute",
     col = "white", border = "black", cex.main = 1.5, cex.axis = 1.2, cex.lab = 1.3)

# Evidenzio il bin b9
rect(bin_left, 0, bin_right, bin_height,
     col = rgb(0.2, 0.4, 0.8, 0.6), border = "black", lwd = 2)

# --- Etichetta n = 500 in alto a sinistra ---
usr <- par("usr") # per coordinate del grafico
rect(usr[1], usr[4] - 15, usr[1] + 15, usr[4],
     col = "black", border = NA)
text(usr[1] + 7.5, usr[4] - 7.5,
     expression(bolditalic(n == 500)), col = "white", cex = 1.3)

# --- Linea orizzontale per altezza bin ---
abline(h = bin_height, col = "skyblue", lty = 2, lwd = 2)
text(usr[1] + 2, bin_height + 3, "Altezza Bin b9", col = "red",
     font = 2, pos = 4, cex = 1.2)

# --- Freccia per indicare il bin ---
arrows(x0 = bin_mid + bin_width/2, y0 = bin_height + 5,
       x1 = bin_mid + bin_width/4, y1 = bin_height + 1,
       lwd = 2, length = 0.1)

# Rettangolo blu dietro la scritta Bin b9
rect(bin_mid + bin_width/2 + 2, bin_height + 1,
     bin_mid + bin_width/2 + 8, bin_height + 6,
     col = "steelblue", border = NA)
text(bin_mid + bin_width/2 + 5, bin_height + 3.5,
     "Bin b9", col = "white", font = 2, cex = 1.1)

# --- Doppia freccia per larghezza bin ---
arrows(bin_left, -5, bin_right, -5, code = 3,
       angle = 90, length = 0.1, lwd = 2, col = "skyblue")
text(bin_mid, -8, "Larghezza Bin b9", col = "red",
     font = 2, cex = 1.2)
```


### {.plain}

\footnotesize

```{r}
#| echo: false
x = rnorm(1000, mean = 10, sd = 5)
```


```{r}
#| layout-ncol: 2
#| layout-nrow: 2
#| echo: false
#| out-width: "90%"
#| fig-cap: "Metodi per la definizione dei breaks"
#| fig-subcap: 
#|     - "Sturges - Default"
#|     - "FD"
#|     - "Scott"
#|     - "User defined (145)"

hist(x, breaks = "Sturges")
hist(x, breaks = "FD")
hist(x, breaks = "Scott")
hist(x, breaks = 145)
```


### 

\begin{center}
Sturges: 

$\displaystyle \frac{\max(x) - \min(x)}{\log_{2}(n + 1)}$

Scott: 

 $\displaystyle 3.5 \sqrt{\mathrm{var}(x)} \, n^{-1/3}$
 
Freedman-Diaconis 
 
 $\displaystyle 2 \,(Q_3 - Q_1)\, n^{-1/3}$ 
 
User defined: 

 $\displaystyle \dfrac{\max(x) - \min(x)}{\text{breaks}}$ 

\end{center}

## Boxplot

### 

`boxplot(x)` Produce un boxplot a partire da un vettore X di osservazioni quantitative 

```{r}
#| echo: false
#| out-width: 70%
#| fig-align: center
set.seed(123)
x <- c(rnorm(30, mean = 10, sd = 2), 3, 4, 20, 22)

# --- Boxplot ---
boxplot(x,
        ylab = "Valore", cex.main = 1.2)
```

### 

```{r}
#| echo: false
set.seed(123)
x <- c(rnorm(30, mean = 10, sd = 2), 3, 4, 20, 22)

# --- Boxplot ---
boxplot(x, main = "Boxplot",
        ylab = "Valore", cex.main = 1.2)

# --- Statistiche del boxplot ---
stats <- boxplot.stats(x)
vals <- stats$stats  # contiene: min, Q1, mediana, Q3, max dei baffi

minimo <- vals[1]
Q1 <- vals[2]
mediana <- vals[3]
Q3 <- vals[4]
massimo <- vals[5]

# --- Etichette sui punti chiave ---
# L'asse x del boxplot è a 1 (perché è un singolo box)
xpos <- 1.2  # sposto leggermente a destra per non sovrapporre

text(xpos, minimo,  labels = "Baffo", pos = 4, col = "blue")
text(xpos, Q1,      labels = "Q1", pos = 4, col = "blue")
text(xpos, mediana, labels = "Mediana/Q2", pos = 4, col = "blue")
text(xpos, Q3,      labels = "Q3", pos = 4, col = "blue")
text(xpos, massimo, labels = "Baffo", pos = 4, col = "blue")

# --- Eventuali outlier ---
out <- stats$out
if (length(out) > 0) {
  points(rep(1, length(out)), out, pch = 16, col = "red")
  text(rep(xpos, length(out)), out,
       labels = "Outlier ",
       pos = 4, col = "red")
}
text(xpos, min(out),labels = "Minimo", 
     pos = 2, col = "black")
text(xpos, max(out),labels = "Massimo", 
     pos = 2, col = "black")
```

## Boxplot -- Calcolo degli outlier

### 

La lunghezza dei baffi (e di conseguenza la definizione degli outliers) è definita attrverso il metodo Tukey: 

$$[Q_1 - 1.5 \times IQR, \, Q_3 + 1.5 \times IQR]$$

dove $IQR = Q_3 - Q_1$ (Inter-quartile range)

###

Settando l'argomento `range = x` si può cambiare il modo in cui vengono calcolati i baffi: 

```{r}
#| layout-ncol: 2
#| fig-cap: Calcolo degli outlier
#| fig-subcap: 
#|   - "range = 2 - Meno Conservativo"
#|   - "range = 0 - Minimo e Massimo"

boxplot(x, range = 2)
boxplot(x, range = 0)
```

# Esempi 

### `barplot()`

\footnotesize

```{r}
#| eval: false

voto = sample(rep(c("si", "no", "astenuti"), 
           c(12, 15, 2)))
voto = factor(voto, levels = c("si", "no", "astenuti"))
table(voto)

# le frequenze restituite dalla funzione table() vanno usate 
# come vettore di base per il barplot

barplot(table(voto), 
        col = c("darkgreen", "darkred", "darkblue"), 
        ylim = c(0, 20))

```

### {.plain}


\footnotesize
```{r}
#| eval: true
#| echo: false
voto = sample(rep(c("si", "no", "astenuti"), 
           c(12, 15, 2)))
voto = factor(voto, levels = c("si", "no", "astenuti"))
table(voto)

# le frequenze restituite dalla funzione table() vanno usate 
# come vettore di base per il barplot


```


```{r}
#| fig-align: center
#| out-width: 70%
barplot(table(voto), 
        col = c("darkgreen", "darkred", "darkblue"), 
        ylim = c(0, 20))

```


### `boxplot()`

```{r}
#| echo: false
#| fig-align: center
#| out-width: 100%
#| label: fig-boxes
#| layout-ncol: 3
#| fig-cap: Distribuzioni a confronto 
#| fig-subcap: 
#|   - "boxplot(x)"
#|   - "boxplot(y)"
#|   - "boxplot(z)"
set.seed(666)
x = rnorm(1000, mean = 10, sd = 4)
boxplot(x, col ="darkorange")
y = rnorm(1000, mean = 10, sd = 4)
# Forte effetto pavimento
y_floor <- (y - min(y))^3
y_min <- min(y)
y_max <- max(y)

y_floor <- y_min + 
  ((y - y_min) / (y_max - y_min))^3 * (y_max - y_min)
y_ceiling <- y_max -
  ((y_max - y) / (y_max - y_min))^3 * (y_max - y_min)
boxplot(y_floor, col ="lightblue")
boxplot(y_ceiling, col = "gold")
```


### `hist()`

```{r}
#| echo: false
#| fig-align: center
#| out-width: 100%
#| label: fig-hist
#| layout-ncol: 3
#| fig-cap: Distribuzioni a confronto 
#| fig-subcap: 
#|   - "hist(x)"
#|   - "hist(y)"
#|   - "hist(z)"
hist(x, col ="darkorange")
hist(y_floor, col = "lightblue")
hist(y_ceiling, col = "gold")
```

### Confronto boxplot vs istogramma 

```{r}
#| echo: false
#| fig-align: center
#| out-width: 100%
#| label: fig-comparison0
#| layout-ncol: 2
#| fig-cap: Boxplot vs Istogramma
#| fig-subcap: 
#|   - "boxplot(x)"
#|   - "hist(x)"

boxplot(x, col ="darkorange"); hist(x, col ="darkorange")
```

### Confronto boxplot vs istogramma 

```{r}
#| echo: false
#| fig-align: center
#| out-width: 100%
#| label: fig-comparison1
#| layout-ncol: 2
#| fig-cap: Boxplot vs Istogramma
#| fig-subcap: 
#|   - "boxplot(y)"
#|   - "hist(y)"

boxplot(y_floor, col ="lightblue"); hist(y_floor, col ="lightblue")
```


### Confronto boxplot vs istogramma 

```{r}
#| echo: false
#| fig-align: center
#| out-width: 100%
#| label: fig-comparison2
#| layout-ncol: 2
#| fig-cap: Boxplot vs Istogramma
#| fig-subcap: 
#|   - "boxplot(z)"
#|   - "hist(z)"

boxplot(y_ceiling, col ="gold"); hist(y_ceiling, col ="gold")
```





