---
title: "Modulo Didattico 2 – Scale di misura e statistica descrittiva"
subtitle: "Corso Analisi dei dati con applicazioni informatiche"
author: Ottavia M. Epifania
date: ""
format:
  beamer:
    slide-level: 3
    theme: Montpellier
    colortheme: dove
    navigation: horizontal
    highlight-style: breeze
    classoption: compress, aspectratio=149
    innertheme: rounded
    outertheme: miniframes
callout-icon: false
code-annotations: below
header-includes:
  - \usepackage{graphicx}
  - \usepackage{xcolor}
  - \usepackage{tikz}
  - \usetikzlibrary{positioning,shapes,calc,arrows,decorations.pathreplacing,arrows.meta}
  - \AtBeginSubsection{}
  - \AtBeginDocument{\author[Ottavia M. Epifania]{Ottavia M. Epifania \\ University of Trento \\\texttt{ottavia.epifania@unitn.it}}}
  - \AtBeginDocument{\institute[]{A.A. 2026/2027}}
  - |
      \AtBeginSection[]{
        \begin{frame}[plain]
          \tableofcontents[currentsection,hideallsubsections]
        \end{frame}
      }
  - |
      \AtBeginSubsection[]{
        \begin{frame}[plain]
          \tableofcontents[currentsection,currentsubsection,hideothersubsections]
        \end{frame}
      }
  - \definecolor{unipd}{RGB}{155,0,20}
  - \definecolor{template}{RGB}{72,79,89}
  - \definecolor{blu}{rgb}{0.0,0.33,0.71}
editor_options: 
  chunk_output_type: console
execute: 
  echo: true
---



# Variabili 

###

\begin{center}
\Large  QUALITATIVE / CATEGORIALI
\end{center}
\begin{itemize}
\item sconnesse: $\{a,b,c\}$
\item ordinate:$\{a,b,c\}$ con $a < b < c$ (oppure $a > b > c$)
\end{itemize}

\begin{center}
\Large  QUANTITATIVE / METRICHE
\end{center}
\begin{itemize}
\item Discrete: $\mathbb{Z}$
\item Continue: $\mathbb{R}$
\end{itemize}

### Stevens (1946)


\small
Si differenziano in base alla quantità di informazione che può essere ricavata
	
\begin{itemize}
\item Variabili qualitative
\begin{itemize}
\item \textbf{Nominale}: Distingue un insieme di dati in diverse categorie
\item \textbf{Ordinale}: Distingue un insieme di dati in diverse categorie che sono ordinabili a seconda della quantità di caratteristica posseduta 
\end{itemize}
	
\item Variabili quantitative
	
\begin{itemize}
\item \textbf{Intervalli equivalenti} Distingue un insieme di dati in diverse categorie ordinabili. La distanza tra le categorie è nota perché c'è un'unità di misura
\item \textbf{A rapporti equivalenti}: Come la scala ad intervalli...ma lo 0 indica assenza di caratteristica (non è arbitrario ma è assoluto) 
\end{itemize}
\end{itemize}

## Categoriali - Nominali 

### 

\small

Comune di residenza, genere, patologia clinica ecc. Vale solo l'equivalenza ($=$ o $\neq$)

\begin{center}
\includegraphics[width=.20\linewidth]{img/nominale.png}
\end{center}

Al posto di ``A'', ``B'', ``C'' si poteva scrivere $\alpha$, $\beta$ $\gamma$, 1,2,3 (ma i numeri valgono solo come etichette!)

Caratteristiche: 

\begin{itemize}
\item  Categorie \textbf{distintive}: gli elementi che appartengono a categorie differenti vengono considerati di tipo diverso
\item Categorie \textbf{mutualmente escludentesi}: ogni elemento può rientrare in una ed una sola categoria
\item Categorie \textbf{Collettivamente esaustive}: tutti gli elementi vengono classificati nelle categorie della variabile, nessuno escluso
	
\end{itemize}

### `as.factor()`

`as.factor()`: Converte una variabile in una variabile di tipo **categoriale/nominale** con tanti livelli quanti sono i valori unici nel vettore 

:::{.r-stack}
Due livelli
:::

```{r}
Genere <- c("m","f","f","m","f","m") 
Genere
```

```{r}
as.factor(Genere) 
```

\small

`as.character()` produre una variabili categoriale, ma senza i livelli che caratterizzano i `factor`

###

:::{.r-stack}
Più livelli
:::


```{r}
diagnosi <- c("schizo", "dep", "narc", "schizo", "dep", "narc")
diagnosi

```

\pause

\small
```{r}
as.factor(diagnosi) 
```



## Categoriali - Ordinali 

### 

Titolo di studio, gradimento di un prodotto, valutazione di una malattia (e.g., alto, medio, basso) ecc. Vale sia l'equivalenza ($=$ o $\neq$) sia l'ordinamento ($<$ o $>$)
	
\begin{center}
\includegraphics[width=.20\linewidth]{img/ordinale.png}
\end{center}

:::{.callout-caution}
## Attenzione!

Si conosce l'ordine tra le categorie, non si conosce la distanza.

Le etichette numeriche valgono per il loro ordine (non ha senso compiere operazioni tra di loro)

:::

### 

    factor(A,levels=c("a1","a2",..., "ak"), 
       ordered=TRUE) 
       
Converte la variabile in una variabile con tanti livelli quanti sono i valori unici e viene forzato un ordine su questi livelli: 

\small
```{r}
Voto <- c("alto","medio","medio","basso","alto") 
Voto
factor(Voto,levels=c("basso","medio","alto"), ordered=TRUE) 
```

## Quantitative -- Scala ad intervalli equivalenti

### 

Lo $0$ è arbitrario, ma c'è un'\emph{unita di misura} per cui le categorie si trovano alla stessa distanza. Temperatura in Celsius, Q.I., scale di atteggiamento ecc. Vale equivalenza ($=$ o $\neq$), ordinamento ($<$ o $>$) e differenza ($+$ o $-$): 

\begin{center}
\includegraphics[width=0.5\linewidth]{img/intervalli.png}
\end{center}
	
\begin{figure}
\centering
\includegraphics[width=0.5\linewidth]{img/termometroMulti.jpg}
\end{figure}


### 

\begin{columns}[T]
\begin{column}{.50\linewidth}
\begin{figure}
\centering
\includegraphics[width=\linewidth]{img/termometri}
\end{figure}
\end{column}
		
\begin{column}{.50\linewidth}
Se ci sono 0°C, non vuol dire che non c'è calore! \\
Se ieri c'erano 5°C e oggi ce ne sono 10°C, possiamo dire che oggi fa più caldo di ieri e che ci sono 5°C più di ieri\\
Il fatto che lo 0 non sia arbitrario non ci permette di dire che oggi c'è il doppio del caldo di ieri! \\
Trasformando le due temperature in Fahrenheit si ottiene 41°F e 50°F... e la seconda non è più il doppio della prima!
\end{column}
\end{columns}

## Metriche -- Scala a rapporti equivalenti 

### 

Lo 0 è assoluto, indica assenza del fenomeno. Peso, altezza, valori diagnostici. Vale equivalenza ($=$ o $\neq$),  ordinamento ($<$ o $>$), differenza ($+$ o $-$) e rapporto ($\times$ o $\div$)
	
\begin{center}
\includegraphics[width=0.40\linewidth]{img/rapporti.png}
\end{center}

\begin{figure}
\centering
\includegraphics[width=0.4\linewidth]{img/bilancia}
\end{figure}


### `numeric`, `integer()`

Le **variabili metriche** in R  sono variabili di tipo `numeric` o `integer`, a seconda che siano continue o discrete 

:::{.callout-caution}
## Attenzione!

In R non esiste una distinzione tra variabili a intervalli equivalenti e variabili a rapporti equivalenti -- Sta a voi capire che tipo di variabile sia
:::


### 

\scriptsize
```{r}
x = seq(-3, 3, length.out = 10); x # <1>
y = rnorm(10, mean = 3, sd=2); y # <2>
z = 1:15; z # <3>
```
\footnotesize
1. La funzione `seq()` genera un vettore di numeri da un minimo a un massimo, di lunghezza definita dall'utente 
2. La funzione `rnorm()` genera un vettore di lunghezza definita estraendo a caso da una distribuzione normale 
3. L'operatore `:` genera una sequenza unitaria di valori da un minimo a un massimo

# Frequenze

## Assolute e relative

### 

\begin{table}
\centering
\begin{tabular}{|c|c|c|}
\hline
Categoria $x_i$ & $n_i$ & $\%_i = \dfrac{n_i}{n}\cdot 100$ \\
\hline
$x_1$ & $n_1$ & $\%_1$ \\
$x_2$ & $n_2$ & $\%_2$ \\
$\vdots$ & $\vdots$ & $\vdots$ \\
$x_k$ & $n_k$ & $\%_k$ \\
\hline
Totale & $n$ & $100$ \\
\hline
\end{tabular}
\end{table}

\vspace{3mm}

\textbf{Frequenza assoluta:}\quad
$n_i \geq 0$, con $n_i \in \mathbb{N}$ e
$\displaystyle\sum_{i=1}^{k} n_i = n$

\vspace{2mm}

\textbf{Frequenza percentuale:}\quad
$\%_i = \dfrac{n_i}{n}\cdot100$,
con $0 \leq \%_i \leq 100$ e
$\displaystyle\sum_{i=1}^{k}\%_i = 100$

### 

    table(variabile)
    
Calcola le frequenze per ogni categoria. Funziona sia per le variabili categoriali sia per le variabili metriche 

```{r}
table(Genere)
```

```{r}
table(diagnosi)
```


## Cumulate 

### 

**Frequenza cumulata**: numero o percentuale di unità statistiche
  che presentano una modalità "minore o uguale" alla modalità corrente.



**Frequenze assolute cumulate**


$$N_i = n_1 + n_2 + \cdots + n_i
    = \sum_{j=1}^{i} n_j$$

con

$N_1 = n_1
\qquad \text{e} \qquad
N_k = n.$



**Frequenze percentuali cumulate**

$$
N_i\% = n_1\% + n_2\% + \cdots + n_i\%
       = \sum_{j=1}^{i} n_j\%
$$

con

$
N_1\% = n_1\%
\qquad \text{e} \qquad
N_k\% = 100\%.
$

### 

Le frequenze cumulate possono essere definite **ricorsivamente**:


$$N_i = N_{i-1} + n_i, \qquad N_i\% = N_{i-1}\% + n_i\%$$

:::{.callout-caution}

## Attenzione

Le frequenze cumulate si calcolano **solo quando le modalità del carattere
presentano un ordinamento**.

Non hanno quindi senso per caratteri qualitativi sconnessi (nominali).
:::



### 

Esprimi l'accordo con l'affermazione:

> Insegnare statistica a psicologia è una buona idea

\begin{table}
\centering
\small

\begin{tabular}{lrrrr}
\hline
Modalità $x_i$ & $n_i$ & $N_i$ & $n_i\%$ & $N_i\%$ \\
\hline
Totalmente in disaccordo  & 10 & 10 & 24.4\% & 24.4\% \\
Abbastanza in disaccordo  &  8 & 18 & 19.5\% & 43.9\% \\
Indifferente              &  6 & 24 & 14.6\% & 58.5\% \\
Abbastanza d'accordo      & 14 & 38 & 34.2\% & 92.7\% \\
Totalmente d'accordo      &  3 & 41 &  7.3\% & 100.0\% \\
\hline
Totale                     & 41 &    & 100.0\% & \\
\hline
\end{tabular}

\end{table}

### `cumsum()` 

\footnotesize

```{r}
#| echo: true
opinione = data.frame(
  categoria = c("Totalmente in disaccordo", "Abbastanza in disaccordo",
    "Indifferente",
    "Abbastanza d'accordo", "Totalmente d'accordo"
  ),
  n = c(10, 8, 6, 14, 3)
)
opinione$N = cumsum(opinione$n)
opinione
```




# Indici di posizione 

\begin{itemize}
\item \textbf{indici sintetici} che evidenziano le caratteristiche essenziali della distribuzione della variabile
	
\vspace{3mm}

\begin{quote}

Presentano livelli maggiori di machiavellismo l3 CEO o l3 impiegat3?
\end{quote}
\vspace{3mm} 

\item Si confrontano categorie che rappresentano i livelli o valori tipici

\item Consentono di sintetizzare un insieme di misure tramite un unico valore ``rappresentativo'' $\rightarrow$ indice che riassume o descrive i dati e dipende dalla scala di misura dei dati in oggetto
\end{itemize}

### 

\begin{itemize}
\item moda
\item mediana
\item quartili/percentili
\item media aritmetica
\end{itemize}

Ogni variabile statistica ha l’indice di posizione adeguato: non tutti gli indici si possono calcolare per ogni variabile $\rightarrow$ \textbf{indice di posizione adeguato}

### 

\begin{tikzpicture}[
  node distance=0.9cm and 1.8cm,
  boxleft/.style={
    draw,
    rounded corners=4pt,
    minimum width=5.2cm,
    minimum height=1.0cm,
    align=center,
    fill=gray!8,
    inner sep=6pt
  },
  boxright/.style={
    draw,
    rounded corners=4pt,
    minimum width=3.8cm,
    minimum height=1.0cm,
    align=center,
    fill=template!15,
    inner sep=6pt,
    font=\bfseries
  },
  arrow/.style={
    -{Latex[length=2.5mm]},
    thick,
    draw=gray!70
  }
]

\node[boxleft] (nom) {
Variabile misurata su\\
\textbf{scala nominale}
};

\node[boxleft, below=of nom] (ord) {
Variabile misurata su\\
\textbf{scala ordinale}
};

\node[boxleft, below=of ord] (quant) {
\textbf{Variabile quantitativa}
};

\node[boxright, right=of nom] (moda) {
MODA
};

\node[boxright, right=of ord] (mediana) {
MEDIANA
};

\node[boxright, right=of quant] (media) {
MEDIA o MEDIANA
};

\draw[arrow] (nom.east) -- (moda.west);
\draw[arrow] (ord.east) -- (mediana.west);
\draw[arrow] (quant.east) -- (media.west);

\end{tikzpicture}

### Moda ($Mo$)

Categoria che presenta la massima frequenza
	
	
\begin{center}
	$Mo(X) = max(n_i)$ \\ (categoria con massimo valore di $n_i$)
\end{center}
	
	
	
:::{.callout-warning}
		
N.B: Si può calcolare per le variabili misurate a qualsiasi livello, anche se di fatto viene calcolata solo per le variabile categoriali, in quanto per altri livelli di misurazione si
possono calcolare altri indici più informativi
:::

###

```{r}
opinione
max(opinione$n) # restituisce max(n_i)
opinione[opinione$n == max(opinione$n), "categoria"]
```

### Mediana

Categoria/valore che occupa la posizione centrale o mediana ($Pos_{Me}$) nella distribuzione ordinata dei dati
	
\begin{itemize}
\item preceduta da almeno 50\% dei casi
\item superata da almeno 50\% dei casi
\end{itemize}


\begin{equation*}
Pos_{Me} = \dfrac{(N+1)}{2}
\end{equation*}

Il valore di $Pos_{Me}$ va cercato nella distribuzione delle frequenze cumulate e si sceglie la categoria con $N_i \geq Pos_{Me}$

### Quantili 

Categorie/valori che dividono la distribuzione di frequenza \underline{ordinata} in più parti.

\begin{quote}
Qual è il reddito familiare che divide il 25\% dei più poveri dal restante 75\% ?
	
Qual è la soglia di reddito oltre cui sta la fascia dei più
	abbienti ?
	
Quali sono le persone che hanno performato al meglio nell'ultimo semestre?
\end{quote}

Il quantile $x_p$ di ordine $p$ è quella categoria/valore che è:
	
\begin{itemize}
\item preceduta da almeno $p$\% dei casi
\item superata da almeno $(1-p)$\% dei casi
\end{itemize}


###

\begin{tikzpicture}[
  boxleft/.style={
    draw,
    rounded corners=4pt,
    minimum width=2.8cm,
    minimum height=0.85cm,
    align=center,
    fill=gray!8,
    inner sep=5pt,
    font=\bfseries
  },
  boxright/.style={
    draw,
    rounded corners=4pt,
    minimum width=5.0cm,
    minimum height=0.85cm,
    align=center,
    fill=template!15,
    inner sep=5pt
  },
  arrow/.style={
    -{Latex[length=2.3mm]},
    thick,
    draw=gray!70
  }
]

% Box superiori
\node[boxleft] (quartili) at (0,0) {QUARTILI};
\node[boxright] (qtext) at (5.2,0) {
dividono la distribuzione in \textbf{4} parti
};

\node[boxleft] (decili) at (0,-1.3) {DECILI};
\node[boxright] (dtext) at (5.2,-1.3) {
dividono la distribuzione in \textbf{10} parti
};

\node[boxleft] (percentili) at (0,-2.6) {PERCENTILI};
\node[boxright] (ptext) at (5.2,-2.6) {
dividono la distribuzione in \textbf{100} parti
};

% Frecce
\draw[arrow] (quartili.east) -- (qtext.west);
\draw[arrow] (decili.east) -- (dtext.west);
\draw[arrow] (percentili.east) -- (ptext.west);

% Testo sotto
\node[align=center, font=\small] at (3.3,-3.8) {
\textbf{La distribuzione è la stessa: cambia il modo in cui viene suddivisa}
};

% Barre: stessa lunghezza
\def\xstart{-0.5}
\def\xend{7.0}
\def\barheight{0.38}

% Quartili
\node[anchor=east, font=\scriptsize] at (-0.7,-4.7) {Quartili};
\draw[rounded corners=2pt, fill=gray!10]
  (\xstart,-4.9) rectangle (\xend,-4.5);

\foreach \x in {1.375,3.25,5.125}{
  \draw[thick] (\x,-4.9) -- (\x,-4.5);
}

\foreach \x in {0.4375,2.3125,4.1875,6.0625}{
  \node[font=\scriptsize] at (\x,-4.7) {25\%};
}

% Decili
\node[anchor=east, font=\scriptsize] at (-0.7,-5.5) {Decili};
\draw[rounded corners=2pt, fill=gray!10]
  (\xstart,-5.7) rectangle (\xend,-5.3);

\foreach \x in {0.25,1.0,1.75,2.5,3.25,4.0,4.75,5.5,6.25}{
  \draw[thin] (\x,-5.7) -- (\x,-5.3);
}

% Etichette 10% nei decili
\foreach \x in {-0.125,0.625,1.375,2.125,2.875,3.625,4.375,5.125,5.875,6.625}{
  \node[font=\scriptsize] at (\x,-5.5) {10\%};
}

% Percentili
\node[anchor=east, font=\scriptsize] at (-0.7,-6.3) {Percentili};
\draw[rounded corners=2pt, fill=gray!10]
  (\xstart,-6.5) rectangle (\xend,-6.1);

% tante suddivisioni sottili
\foreach \i in {1,...,99}{
  \pgfmathsetmacro{\x}{-0.5 + 7.5*\i/100}
  \draw[very thin, gray!60] (\x,-6.5) -- (\x,-6.1);
}

\end{tikzpicture}


###

Per il calcolo dei quantili di diverso ordine, il procedimento è
	analogo a quello della Mediana, che di fatto è un caso
	particolare di questi indici.
	In generale la Posizione di ordine $p$ (in centesimi) si ottiene:
	
\begin{equation*}
Pos_p = \dfrac{n+1}{100}\cdot p 
\end{equation*}

### `quantile()`

    quantile(x, probs = c(0, .25, .50, .75, 1))
    
Funzione per il calcolo dei quantili di diverso ordine (definito dall'argomento `probs`)

\scriptsize

```{r}
set.seed(123) # garantisce la replicabilità 
x = rnorm(1000, mean = 0, sd = 1)
quantile(x)
# calcola i decili 
quantile(x, probs = seq(0,1, by = .10))
```


### Media 

La media è una sorta di baricentro della distribuzione dei dati. Data una variabile $X$ composta da $n$ valori:  

\begin{equation*}
\bar{X} = \dfrac{\sum_{i = 1}^{N}x_i}{N}
\end{equation*}


###

\centering

\scalebox{.80}{
\begin{tikzpicture}[scale=0.9]

\def\data{0.8,1.2,1.6,2.4,2.7,3.3,3.6,4.5,5.2}
\def\mean{2.81}

% Tavola
\draw[line width=2pt] (0.5,0.3) -- (6.5,0.3);

% Fulcro
\draw[fill=gray!40]
(\mean,0) -- ++(-0.35,-0.7) -- ++(0.7,0) -- cycle;
\node[below] at (\mean,-0.7) {Media};

% Puntini = osservazioni
\foreach \x in \data {
    \fill[blue!60] (\x,0.45) circle (0.12);
}

% Asse
\draw[->, thin, gray] (0,0) -- (7,0) node[right] {Valori};

\end{tikzpicture}}

\flushleft 
\small 
I dati: $X = (0.8,1.2,1.6,2.4,2.7,3.3,3.6,4.5,5.2)$, la media $\bar{X} = 2.811$


\scalebox{.80}{
\begin{tikzpicture}[scale=0.9]

\def\data{1.18,1.02,1.10,1.16,1.01,1.10,1.05,1.12,1.45,1.52,1.54,1.55,10.06,14.46}
\def\mean{2.809}
\def\angle{8}

% ---- calcolo minimo e massimo ----
\pgfmathsetmacro{\xmin}{1.01}
\pgfmathsetmacro{\xmax}{14.46}

% piccolo margine estetico
\pgfmathsetmacro{\leftend}{\xmin - 0.5}
\pgfmathsetmacro{\rightend}{\xmax + 0.5}

% Fulcro
\draw[fill=gray!40]
(\mean,0) -- ++(-0.4,-0.7) -- ++(0.8,0) -- cycle;
\node[below] at (\mean,-0.7) {Media};

% Tavola + dati ruotati attorno al fulcro
\begin{scope}[rotate around={-\angle:(\mean,0.3)}]

    % Tavola che copre TUTTI i dati
    \draw[line width=2pt] (\leftend,0.3) -- (\rightend,0.3);

    % Puntini
    \foreach \x in \data {
        \fill[blue!60] (\x,0.45) circle (0.12);
    }

\end{scope}

% Asse
\draw[->, thin, gray] (\leftend-0.5,0) -- (\rightend+0.5,0) node[right] {Valori};

\end{tikzpicture}
}

\flushleft 
\small 

I dati: $X = (1.18,1.02,1.10,1.16,1.01,1.10,1.05,1.12,1.45,1.52,1.54,1.55,10.06,14.46)$, la media $\bar{X} = 2.809$

### `mean()`

    mean(x, na.rm = FALSE)
    
Funzione per calcolare la media di un vettore di valori `x`. L'agromento `na.rm = TRUE` serve per ottenere il calcolo della media nonostante la presenza di valori NA 

`rowMeans()`: Calcola la media per ogni riga (quindi attraverso le colonne)

`colMeans()`: Calcola la media per ogni colonna (quindi attraverso le righe)

```{r}
mean(x)
```



