---
title: "Esercizi Modulo 3"
subtitle: "Template seconda parte - Variabili quantitative e categoriali"
author: "Nome Cognome"
lang: it
format:
  html:
    toc: true
    toc-depth: 2
    number-sections: true
    embed-resources: true
execute:
  echo: true
  eval: true
  warning: false
  message: false
---

\newpage

# Introduzione

Questa nuova serie di esercizi sul terzo modulo didattico sono divisi in due parti: 1) esercizi sulla regressione lineare 2) esercizi sulla statistica Chi quadrato.


Queste variabili sono ricavate dal famoso esempio di Anscombe (1973, Graphs in statistical analysis, The American Statistician).

```{r}
#| echo: true

X1 <- c(10,8,13,9,11,14,6,4,12,7,5)
Y1 <- c(8.04,6.95,7.58,8.81,8.33,9.96,7.24,4.26,10.84,4.82,5.68)
Y2 <- c(9.14,8.14,8.74,8.77,9.26,8.10,6.13,3.10,9.13,7.26,4.74)
Y3 <- c(7.46,6.77,12.74,7.11,7.81,8.84,6.08,5.39,8.15,6.42,5.73)
X2 <- c(8,8,8,8,8,8,8,19,8,8,8)
Y4 <- c(6.58,5.76,7.71,8.84,8.47,7.04,5.25,12.50,5.56,7.91,6.89)

```

# Esercizio 1

## 

studiare la relazione tra le seguenti coppie di variabili attraverso dei modelli di regressione. Visualizzare graficamente la relazione tra le varaibili attraverso un grafico a disperisione: 
 - $(X1,Y1)$ (modello di regressione `MR1`) 
 - $(X1,Y2)$ (modello di regressione `MR2`)
 - $(X1,Y3)$ (modello di regressione `MR3`)
 - $(X2,Y4)$ (modello di regressione `MR4`)



```{r}

```

## 

Studia la relazione tra la variabile indipendente ed i residui per ciascun modello utilizzando dei grafici di dispersione. Che tipo di commenti puoi fare circa ciascun grafico di dispersione?


```{r}


```

## 

Calcola e visualizza la percentuale di varianza spiegata per ciascun modello

```{r}

```


## 

Calcola i valori predetti dal primo modello di regressione (`MR1`) per $X1 = \{-25, 0.25, 44.9, 100.8\}$

```{r}

```


## Esercizio 2

## 

Si consideri la seguente coppia di variabili categoriali `A` e `B` con rispettivamente 3 e 2 livelli:

A=(a1,a2,a2,a1,a3,a3,a3,a1,a2,a1,a2,a1,a3,a2,a2,a1,a3,a2,a1)

B=(b1,b1,b1,b1,b1,b1,b1,b1,b1,b2,b2,b2,b2,b2,b2,b2,b2,b2,b2)

Si costruisca la tabella di contingenza `f_o` associata alle due variabili A e B.


```{r}

```


## 

Costruire la tabella di contingenza, `f_t`, che contenga le frequenze teoriche associate al modello di indipendenza tra `A` e `B`.

```{r}


```


## 

Calcola e visualizza il valore del Chi-quadrato osservato ottenuto sulla tabella di contingenza `f_o`.

```{r}

```


## 

Calcola l'indice normalizzato del Chi-quadrato osservato: 

$$\chi_N^2 = \dfrac{\chi^2}{N\times \min[(r-1); (c-1)]}$$



Quale conclusione si può trarre dal risultato di tale indice?

```{r}


```



##  

Calcola il valore del Chi-quadrato osservato ottenuto sulla tabella di contingenza `f_o` limitata ai soli valori `a1` e `a3` della variabile categoriale A. Su questa nuova tabella di contingenza calcola l'indice normalizzato del Chi-quadrato.

```{r}



```


## 

Costruisci una nuova tabella di contingenza sommando i valori della seconda e terza riga di `f_o`. Questa nuova tabella di contingenza esprime l'associazione tra i valori `b1` e `b2` della variabile categoriale `B` e i valori `a1` e ${a2,a3}$ della nuova variabile categoriale `A2`. 

Per questa nuova tabella di contingenza: 

* deriva la tabella di contingenza associata alle frequenze teoriche del modello di indipendenza tra `A2` e `B` 
* visualizza il valore del Chi-quadrato osservato 
* calcola il valore del Chi-quadrato normalizzato. 

```{r}

```

