---
title: "Laboratorio di Analisi dei Dati con R"
subtitle: "Soluzioni - PRIMA SERIE"
author: "Ottavia Epifania"
format: pdf
execute:
  echo: true
  eval: false
linestretch: 1.5
---

# Introduzione

```{r}
#| echo: true

X1 <- c(10,8,13,9,11,14,6,4,12,7,5)
Y1 <- c(8.04,6.95,7.58,8.81,8.33,9.96,7.24,4.26,10.84,4.82,5.68)
Y2 <- c(9.14,8.14,8.74,8.77,9.26,8.10,6.13,3.10,9.13,7.26,4.74)
Y3 <- c(7.46,6.77,12.74,7.11,7.81,8.84,6.08,5.39,8.15,6.42,5.73)
X2 <- c(8,8,8,8,8,8,8,19,8,8,8)
Y4 <- c(6.58,5.76,7.71,8.84,8.47,7.04,5.25,12.50,5.56,7.91,6.89)

```


1. Si costruisca un dataframe, D, che contenga le sei variabili del set di dati di Anscombe. Rimuovere dalla memoria tutte le variabili escluso il dataframe D.

```{r}
D = data.frame(X1, Y1, Y2, Y3, X2, Y4)
rm(list = ls()[ls() != "D"]) # rimuove tutto tranne D
# controlla 
ls()
```


2. Si calcoli il valore della covarianza tra X1 e Y1. Nel calcolo della covarianza si utilizzi la formula matematica: 

$$Cov(X,Y) = \dfrac{1}{n}\sum_{i=1}^n (x_i - \bar{x})(y_i - \bar{y})$$



Nel riprodurre tale formula si sostituisca il fattore moltiplicativo $\dfrac{1}{n}$ con il fattore moltiplicativo corretto \$dfrac{1}{n-1}$.


```{r}
mediaX = mean(D$X1)
scartiX = D$X1 - mediaX
mediaY = mean(D$Y1)
scartiY = D$Y1 - mediaY
prodScarti = scartiX*scartiY
sommaProdotti = sum(prodScarti)
n = nrow(D)
(1/(n-1))*sommaProdotti
```

3. Ripetere l'esercizio 2, questa volta utilizzando la formula predefinita in R, `cov()`, per il calcolo della covarianza. Verificare che i risultati ottenuti con le due modalità (esercizio 2 e 3) siano uguali

```{r}
cov(D$X1, D$Y2) 
cov(D$X1, D$Y2)  == (1/(n-1))*sommaProdotti
```
```{r}
round(cov(D$X1, D$Y2), 2)  == round((1/(n-1))*sommaProdotti, 2)
```


4. Costruire un nuovo dataframe `Dcov` che contenga rispettivamente tre variabili (ovvero tre colonne): 
  - a) una variabile `scartiX1` contenente lo scarto dalla media di `X1` dei punteggi di `X1`,
  - b) una variabile `scartiY1` contenente lo scarto dalla media di `Y1` dei punteggi di `Y1`, 
  - c) una variabile `prodScarti` contenente il prodotto degli scarti rispetto a `X1` e `Y1` (per maggiori dettagli si veda la formula a p. 113).

```{r}
Dcov = data.frame(scartiX1 = scartiX, 
                  scartiY1 = scartiY, 
                  prodScarti = prodScarti)
Dcov

```


5. Visualizzare il contenuto di `Dcov` e concentrarsi sui valori di `prodScarti`. Quali osservazioni potresti fare circa i valori contenuti in `prodScarti`? Nello specifico circa il segno di tali scarti (quale è il loro significato e come vanno ad incidere sul risultato finale della misura di covarianza)?

Il prodotto degli scarti è positivo per tutte le osservazioni. Questo vuol dire che, tendenzialmente a uno scarto dalla media di X positivo, corrisponde uno scarto dalla media di Y positivo. La covarianza ha quindi sgeni positivo. 


6. Calcolare la covarianza della variabile `Y1` con se stessa. Nella procedura di calcolo utilizzare sia la modalità descritta nell'Es. 2 che quella indicata nell'Es. 3. Verificare la concordanza dei risultati delle due procedure. Infine tabulare i valori del dataframe corrispondente a `Dcov` per questa nuova coppia di variabili (variabile ripetuta). Quali osservazioni puoi fare sui risultati del valore della covarianza di `Y1` con se stessa? A cosa viene a coincidere tale particolare covarianza?

```{r}
prodScartiY1Y1 = scartiY*scartiY
cov(D$Y1, D$Y1) 
cov(D$Y1, D$Y1)  == (1/(n-1))*sum(prodScartiY1Y1)
```
```{r}
Dcov1 = data.frame(scartiY, prodScartiY1Y1)
Dcov1
```


7. Calcolare la correlazione lineare tra `X1` e `Y1`. Per il calcolo della correlazione utilizzare la formula descritta a p. 114 del manuale: 

$$\rho_{xy} = \dfrac{\sigma_{xy}}{\sigma_x \sigma_y}$$


e confrontarla con il calcolo della funzione predefinita in R, ovvero la funzione `cor(X1,Y1)` ($\sigma_{xy} = Cox(X,Y$).


```{r}
covx1y1 = (1/(n-1))*sum(prodScarti)
rx1y1 = covx1y1/(sd(D$X1)*sd(D$Y1))
rx1y1
cor(D$X1, D$Y1)
```


