---
title: "Esercitazione Modulo 3A"
subtitle: "Soluzioni"
author: "Ottavia M. Epifania"
lang: it
format:
  html:
    toc: true
    toc-depth: 2
    number-sections: true
    embed-resources: true
execute:
  echo: true
  eval: true
  warning: false
  message: false
---

# Introduzione

Gli esercizi di seguito proposti riguardano lo studio dell'associazione tra variabili categoriali (tabelle di contingenza, frequenze marginali, frequenze condizionate, frequenze teoriche e indice $\chi^2$). Tutte le analisi sono di tipo esclusivamente **descrittivo** (non inferenziale).

Il file `studenti.csv` (disponibile nel moodle del corso) contiene i dati di 160 studenti e studentesse universitari che hanno sostenuto lo stesso esame. Il dataset va scaricato e salvato nella cartella  `data` del vostro progetto R. Le variabili sono:

- `id`: codice identificativo dello studente
- `genere`: genere dichiarato (`F`, `M`)
- `corso`: corso di laurea (`Psicologia`, `Economia`, `Ingegneria`)
- `frequenza`: frequenza alle lezioni (`Bassa`, `Media`, `Alta`)
- `ore_studio`: ore di studio settimanali dedicate all'esame
- `ansia`: punteggio a un questionario di ansia da esame (valori alti = più ansia)
- `esito`: esito dell'esame (`Superato`, `Non superato`)

Il file usa il punto e virgola (`;`) come separatore di colonna e la virgola (`,`) come separatore decimale.

# Importazione ed esplorazione univariata

## 

Importare il file `studenti.csv` in un dataframe chiamato `dati`. Controllare che l'importazione sia avvenuta correttamente visualizzando le prime righe del dataset e la sua struttura. Quante osservazioni e quante variabili contiene il dataset?

```{r}

dati = read.csv2("data/studenti.csv")
head(dati)
str(dati)
dim(dati) 
```



## 

Trasformare le variabili `genere`, `corso`, `frequenza` ed `esito` in fattori. Per la variabile `frequenza` fare in modo che i livelli siano ordinati nel seguente modo: `Bassa`, `Media`, `Alta`. Controllare il risultato con `str()` e `levels()`.

```{r}
dati$genere = factor(dati$genere)
dati$corso = factor(dati$corso)
dati$esito = factor(dati$esito)
dati$frequenza = factor(dati$frequenza, levels = c("Bassa", "Media", "Alta"))

str(dati)
levels(dati$frequenza)
levels(dati$esito)
```

## 

Per la variabile `frequenza`:

1. costruire la distribuzione delle frequenze assolute
2. costruire la distribuzione delle frequenze relative e delle frequenze percentuali (arrotondate a una cifra decimale)
3. rappresentare graficamente le frequenze assolute con un **diagramma a barre** (`barplot()`)
4. rappresentare graficamente le frequenze percentuali con un **diagramma a barre** (`barplot()`)

```{r}
# 1. frequenze assolute
freq_ass = table(dati$frequenza)
freq_ass

# 2 frequenze relative e percentuali
freq_rel = prop.table(freq_ass)
freq_rel
freq_perc = round(freq_rel * 100, 1)
freq_perc
```

```{r}
# 3 diagramma a barre
barplot(freq_ass,
        col = c("lightcoral", "khaki", "seagreen3"),
        main = "Frequenza alle lezioni",
        ylab = "Frequenza assoluta",
        ylim = c(0, max(freq_ass) + 10))
```

```{r}
barplot(freq_perc,
    names = paste0(names(freq_perc), " (", freq_perc, "%)"),
    col = c("lightcoral", "khaki", "seagreen3"),
    main = "Frequenza alle lezioni (%)")
```

## 

Ripetere i punti 1-4 dell'esercizio precedente per le variabili `corso` ed `esito`. Quale corso di laurea è il più rappresentato nel campione? Qual è la percentuale di studenti che ha superato l'esame?

```{r}
# corso
tab_corso = table(dati$corso)
tab_corso
round(prop.table(tab_corso) * 100, 1)

# esito
tab_esito = table(dati$esito)
tab_esito
round(prop.table(tab_esito) * 100, 1)
```

```{r}
#| layout-ncol: 2
barplot(tab_corso,
        col = c("skyblue", "orange", "plum"),
        main = "Corso di laurea",
        ylab = "Frequenza assoluta",
        ylim = c(0, max(tab_corso) + 10))

barplot(tab_esito,
        col = c("tomato", "seagreen3"),
        main = "Esito dell'esame",
        ylab = "Frequenza assoluta",
        ylim = c(0, max(tab_esito) + 10))
```

Il corso più rappresentato è Psicologia (71 studenti, 44.4% del campione). Il 56.2% degli studenti ha superato l'esame (90 su 160).

## 

Per la variabile `ore_studio`:

a) calcolare le principali statistiche descrittive (`summary()`)
b) rappresentare la distribuzione con un **istogramma** (`hist()`)
c) rappresentare la distribuzione con un **boxplot** (`boxplot()`)
d) commentare brevemente la forma della distribuzione

```{r}
summary(dati$ore_studio)
```

```{r}
#| layout-ncol: 2
hist(dati$ore_studio,
     col = "lightblue", border = "white",
     main = "Ore di studio settimanali",
     xlab = "Ore di studio", ylab = "Frequenza assoluta")

boxplot(dati$ore_studio,
        col = "lightblue",
        main = "Ore di studio settimanali",
        ylab = "Ore di studio")
```

Media (circa 10.2) e mediana (10.4) sono molto vicine e il boxplot è pressoché simmetrico: la distribuzione delle ore di studio è approssimativamente simmetrica, con il 50% degli studenti che studia tra le 7 e le 13 ore a settimana (primo e terzo quartile).

##

Ripetere l'esercizio precedente per la variabile `ansia`.

```{r}
summary(dati$ansia)
```

```{r}
#| layout-ncol: 2
hist(dati$ansia,
     col = "plum", border = "white",
     main = "Ansia da esame",
     xlab = "Punteggio di ansia", ylab = "Frequenza assoluta")

boxplot(dati$ansia,
        col = "plum",
        main = "Ansia da esame",
        ylab = "Punteggio di ansia")
```

Anche in questo caso media (50.5) e mediana (51) sono molto vicine e la distribuzione è approssimativamente simmetrica. Il boxplot evidenzia alcuni valori anomali (punti oltre i baffi) sia nella coda bassa sia in quella alta della distribuzione.

# Tabelle di contingenza e frequenze condizionate

In tutti gli esercizi di questa parte disporre la variabile `frequenza` (o `genere`) sulle **righe** e la variabile `esito` sulle **colonne**.

## 

Costruire la tabella di contingenza tra `frequenza` ed `esito` e salvarla in un oggetto chiamato `tab_fe`. Verificare che la somma di tutte le frequenze congiunte corrisponda all'ampiezza campionaria.

```{r}
tab_fe = table(dati$frequenza, dati$esito)
tab_fe

sum(tab_fe)   # somma delle frequenze congiunte
nrow(dati)    # ampiezza campionaria
sum(tab_fe) == nrow(dati)
```

## 

A partire da `tab_fe`:

a) calcolare le frequenze marginali di riga (`frequenza`) con `margin.table()`
b) calcolare le frequenze marginali di colonna (`esito`) con `margin.table()`
c) verificare che le frequenze marginali ottenute ai punti a) e b) coincidano con le distribuzioni univariate calcolate nella Parte 1
d) ottenere la tabella di contingenza completa di totali di riga e di colonna con `addmargins()`

```{r}
# a) marginali di riga (n_k.)
marg_riga = margin.table(tab_fe, 1)
marg_riga

# b) marginali di colonna (n_.j)
marg_col = margin.table(tab_fe, 2)
marg_col

# c) confronto con le distribuzioni univariate
marg_riga == table(dati$frequenza)
marg_col == table(dati$esito)

# d) tabella con i totali
addmargins(tab_fe)
```

## 

Calcolare le frequenze relative congiunte con `prop.table()`. Che percentuale del campione ha una frequenza alle lezioni alta **e** ha superato l'esame?

```{r}
prop.table(tab_fe)
round(prop.table(tab_fe) * 100, 1)
```

Il 34.4% del campione (55 studenti su 160) ha una frequenza alta e ha superato l'esame.

## 

Calcolare le frequenze percentuali **di riga**, $P(\text{Esito} \mid \text{Frequenza})$, arrotondate a una cifra decimale. Completare la frase: *"Il X% degli studenti con frequenza bassa/media/alta ha superato l'esame"*.

```{r}
perc_riga = round(prop.table(tab_fe, 1) * 100, 1)
perc_riga

# controllo: ogni riga somma a 100
rowSums(perc_riga)
```

- Il 18.8% degli studenti con frequenza **bassa** ha superato l'esame
- Il 50% degli studenti con frequenza **media** ha superato l'esame
- Il 91.7% degli studenti con frequenza **alta** ha superato l'esame

## 

Calcolare le frequenze percentuali **di colonna**, $P(\text{Frequenza} \mid \text{Esito})$, arrotondate a una cifra decimale. Completare la frase: *"Tra gli studenti che hanno superato l'esame, il X% aveva una frequenza bassa/media/alta"*.

```{r}
perc_col = round(prop.table(tab_fe, 2) * 100, 1)
perc_col

# controllo: ogni colonna somma a 100
colSums(perc_col)
```

Tra gli studenti che hanno superato l'esame, il 10% aveva una frequenza bassa, il 28.9% una frequenza media e il 61.1% una frequenza alta. Tra quelli che non l'hanno superato, invece, il 55.7% aveva una frequenza bassa e solo il 7.1% una frequenza alta.

## 

Rappresentare graficamente la relazione tra `frequenza` ed `esito`:

a) con un diagramma a barre affiancate (`barplot()` con `beside = TRUE`) delle frequenze assolute, aggiungendo la legenda
b) con un diagramma a barre affiancate delle frequenze percentuali di riga
c) con un `mosaicplot()`

Sulla base delle tabelle e dei grafici, sembra esserci un'associazione tra la frequenza alle lezioni e l'esito dell'esame?

::: {.callout-note}
`barplot()` con una matrice crea un gruppo di barre per ogni **colonna** della matrice. Per avere un gruppo di barre per ogni livello di `frequenza` (che è sulle righe) bisogna quindi trasporre la tabella con `t()`.
:::

```{r}
#| layout-ncol: 2
# a) frequenze assolute
barplot(t(tab_fe),
        beside = TRUE,
        col = c("tomato", "seagreen3"),
        legend.text = TRUE,
        args.legend = list(x = "topleft", bty = "n"),
        ylim = c(0, max(tab_fe) + 10),
        main = "Esito per frequenza alle lezioni",
        xlab = "Frequenza alle lezioni",
        ylab = "Frequenza assoluta")

# b) percentuali di riga
barplot(t(perc_riga),
        beside = TRUE,
        col = c("tomato", "seagreen3"),
        legend.text = TRUE,
        args.legend = list(x = "topleft", bty = "n"),
        ylim = c(0, 110),
        main = "P(Esito | Frequenza)",
        xlab = "Frequenza alle lezioni",
        ylab = "Percentuale di riga")
```

```{r}
#| fig-align: center
# c) mosaicplot
mosaicplot(tab_fe,
           color = c("tomato", "seagreen3"),
           main = "Frequenza alle lezioni ed esito",
           xlab = "Frequenza alle lezioni",
           ylab = "Esito")
```

Sì: all'aumentare della frequenza alle lezioni aumenta nettamente la percentuale di studenti che supera l'esame (dal 18.8% al 91.7%). Le distribuzioni condizionate dell'esito sono molto diverse tra i tre livelli di frequenza, il che suggerisce che le due variabili non siano indipendenti.

# Connessione e indice $\chi^2$


## 

Calcolare il valore dell'indice $\chi^2$ a partire da `tab_fe`



```{r}


chisq.test(tab_fe)$statistic
```


## 

Calcolare il valore massimo che il $\chi^2$ può assumere per questa tabella, $\chi^2_{\max} = n \times \min[(h-1); (m-1)]$, e il $\chi^2$ normalizzato $\tilde{\chi}^2 = \chi^2 / \chi^2_{\max}$. Commentare il risultato.

```{r}
chiMax_fe = sum(tab_fe) * min(dim(tab_fe)- 1)
chiMax_fe

chisq.test(tab_fe)$statistic / chiMax_fe
```

Con $h = 3$ e $m = 2$, $\chi^2_{\max} = 160 \times \min[2; 1] = 160$. Il $\chi^2$ normalizzato è circa 0.37: le due variabili non sono indipendenti ($\tilde{\chi}^2 > 0$), ma siamo lontani da una relazione di perfetta dipendenza ($\tilde{\chi}^2 = 1$). Si tratta di un'associazione moderata.

## 

Ripetere gli esercizi precedenti per la coppia di variabili `genere` ed `esito`. Confrontare il $\chi^2$ normalizzato con quello ottenuto per `frequenza` ed `esito`: quale delle due variabili è più associata all'esito dell'esame?

::: {.callout-warning}
Per le tabelle $2 \times 2$, `chisq.test()` applica di default una correzione (correzione di Yates). Per ottenere lo stesso valore della formula vista a lezione utilizzare `chisq.test(tabella, correct = FALSE)`. In questo modo, sparisce anche il warning associato.
:::

```{r}
# tabella di contingenza
tab_ge = table(dati$genere, dati$esito)
addmargins(tab_ge)

# percentuali di riga: P(Esito | Genere)
round(prop.table(tab_ge, 1) * 100, 1)
```

```{r}
#| fig-align: center
barplot(t(round(prop.table(tab_ge, 1) * 100, 1)),
        beside = TRUE,
        col = c("tomato", "seagreen3"),
        legend.text = TRUE,
        args.legend = list(x = "topleft", bty = "n"),
        ylim = c(0, 100),
        main = "P(Esito | Genere)",
        ylab = "Percentuale di riga")
```

```{r}
chisq.test(tab_ge)$statistic 
# chi quadro normalizzato
chiMax_ge = sum(tab_ge) * min(c(nrow(tab_ge) - 1, ncol(tab_ge) - 1))
chiMax_ge
chisq.test(tab_ge)$statistic  / chiMax_ge
```

Le percentuali di superamento sono praticamente identiche per femmine (56.4%) e maschi (56.1%), le frequenze osservate sono quasi uguali a quelle teoriche e il $\chi^2$ normalizzato è praticamente 0: genere ed esito sono (quasi perfettamente) indipendenti. La frequenza alle lezioni ($\tilde{\chi}^2 \approx 0.37$) è quindi molto più associata all'esito dell'esame rispetto al genere.

## 

Studiare l'associazione tra `corso` (sulle righe) e `genere` (sulle colonne): costruire la tabella di contingenza, le frequenze percentuali di riga, un grafico a barre affiancate e calcolare il $\chi^2$ e il $\chi^2$ normalizzato. Commentare.

```{r}
tab_cg = table(dati$corso, dati$genere)
addmargins(tab_cg)

perc_riga_cg = round(prop.table(tab_cg, 1) * 100, 1)
perc_riga_cg
```

```{r}
#| fig-align: center
barplot(t(perc_riga_cg),
        beside = TRUE,
        col = c("orchid", "steelblue"),
        legend.text = TRUE,
        args.legend = list(x = "topleft", bty = "n"),
        ylim = c(0, 100),
        main = "P(Genere | Corso)",
        ylab = "Percentuale di riga")
```

```{r}
chisq.test(tab_cg)$expected

chi2_cg = chisq.test(tab_cg)$statistic
chi2_cg

chiMax_cg = sum(tab_cg) * min(c(nrow(tab_cg) - 1, ncol(tab_cg) - 1))
chiMax_cg
chi2_cg / chiMax_cg
```

La composizione per genere cambia tra i corsi: a Psicologia l'80.3% sono femmine, a Economia la distribuzione è circa bilanciata (45.5% femmine), a Ingegneria prevalgono i maschi (64.7%). Il $\chi^2$ normalizzato (circa 0.16) indica un'associazione presente ma debole.

## 

Studiare se vi sia un'associazione tra il fatto di studiare **almeno 10 ore a settimana** e l'esito dell'esame. Costruire la tabella di contingenza utilizzando una condizione logica (`dati$ore_studio >= 10`), rinominare righe e colonne in modo che siano facilmente leggibili, e calcolare frequenze percentuali di riga, $\chi^2$ e $\chi^2$ normalizzato.

```{r}
tab_oe = table(dati$ore_studio >= 10, dati$esito)
tab_oe  # FALSE = meno di 10 ore, TRUE = almeno 10 ore

rownames(tab_oe) = c("< 10 ore", ">= 10 ore")
addmargins(tab_oe)

round(prop.table(tab_oe, 1) * 100, 1)

# tabella 2x2: correct = FALSE
chi2_oe = chisq.test(tab_oe, correct = FALSE)$statistic
chi2_oe

chiMax_oe = sum(tab_oe) * min(c(nrow(tab_oe) - 1, ncol(tab_oe) - 1))
chi2_oe / chiMax_oe
```

Supera l'esame l'80.5% di chi studia almeno 10 ore a settimana, contro il 27.4% di chi studia meno di 10 ore. Il $\chi^2$ normalizzato (circa 0.28) indica un'associazione moderata tra le due variabili.

# Indipendenza stocastica e massima dipendenza

## 

Un'indagine ha rilevato la modalità di studio preferita (`da solo`, `in gruppo`, `misto`) in tre corsi di laurea. Le frequenze osservate sono:

|            | Psicologia | Economia | Ingegneria |
|------------|:----------:|:--------:|:----------:|
| da solo    | 20         | 30       | 10         |
| in gruppo  | 12         | 18       | 6          |
| misto      | 8          | 12       | 4          |

a) inserire i dati in una matrice `tab_ind`, assegnando i nomi a righe e colonne
b) calcolare le frequenze percentuali di colonna e rappresentarle con un diagramma a barre affiancate. Cosa si nota?
c) calcolare le frequenze teoriche e confrontarle con quelle osservate
d) calcolare il $\chi^2$ e il $\chi^2$ normalizzato. Che tipo di relazione c'è tra le due variabili?

```{r}
# a)
tab_ind = matrix(c(20, 30, 10,
                   12, 18,  6,
                    8, 12,  4),
                 nrow = 3, byrow = TRUE)
rownames(tab_ind) = c("da solo", "in gruppo", "misto")
colnames(tab_ind) = c("Psicologia", "Economia", "Ingegneria")
addmargins(tab_ind)

# b)
perc_col_ind = round(prop.table(tab_ind, 2) * 100, 1)
perc_col_ind
```

```{r}
#| fig-align: center
barplot(perc_col_ind,
        beside = TRUE,
        col = c("seagreen2", "darkgreen", "royalblue"),
        legend.text = TRUE,
        args.legend = list(x = "topright", bty = "n"),
        ylim = c(0, 100),
        main = "P(Modalità | Corso)",
        ylab = "Percentuale di colonna")
```

Le distribuzioni percentuali di colonna sono identiche nei tre corsi (50% da solo, 30% in gruppo, 20% misto): la modalità di studio preferita non cambia al variare del corso.

```{r}
# c)
chisq.test(tab_ind)$expected
tab_ind == chisq.test(tab_ind)$expected

# d)
chi2_ind = chisq.test(tab_ind)$statistic
chi2_ind
chiMax_ind = sum(tab_ind) * min(c(nrow(tab_ind) - 1, ncol(tab_ind) - 1))
chiMax_ind
chi2_ind / chiMax_ind
```

Le frequenze osservate coincidono con quelle teoriche, quindi $\chi^2 = 0$ e $\tilde{\chi}^2 = 0$: le due variabili sono **stocasticamente indipendenti**.

## 

Si consideri ora la seguente tabella:

|            | Psicologia | Economia | Ingegneria |
|------------|:----------:|:--------:|:----------:|
| da solo    | 40         | 0        | 0          |
| in gruppo  | 0          | 60       | 0          |
| misto      | 0          | 0        | 20         |

Ripetere i punti a)–d) dell'esercizio precedente. Confrontare il valore del $\chi^2$ con il $\chi^2_{\max}$: che tipo di relazione c'è tra le due variabili?

```{r}
# a)
tab_dip = matrix(c(40,  0,  0,
                    0, 60,  0,
                    0,  0, 20),
                 nrow = 3, byrow = TRUE)
rownames(tab_dip) = c("da solo", "in gruppo", "misto")
colnames(tab_dip) = c("Psicologia", "Economia", "Ingegneria")
addmargins(tab_dip)

# b)
perc_col_dip = round(prop.table(tab_dip, 2) * 100, 1)
perc_col_dip
```

```{r}
#| fig-align: center
barplot(perc_col_dip,
        beside = TRUE,
        col = c("seagreen2", "darkgreen", "royalblue"),
        legend.text = TRUE,
        args.legend = list(x = "topright", bty = "n"),
        ylim = c(0, 110),
        main = "P(Modalità | Corso)",
        ylab = "Percentuale di colonna")
```

Ogni corso è associato a una sola modalità di studio: conoscendo il corso si conosce con certezza la modalità di studio preferita (e viceversa).

```{r}
# c)
round(chisq.test(tab_dip)$expected, 2)

# d)
chi2_dip = chisq.test(tab_dip)$statistic
chi2_dip
chiMax_dip = sum(tab_dip) * min(c(nrow(tab_dip) - 1, ncol(tab_dip) - 1))
chiMax_dip
chi2_dip / chiMax_dip
```

Le frequenze osservate sono molto diverse da quelle teoriche. Il $\chi^2$ (240) coincide con il suo valore massimo $\chi^2_{\max} = 120 \times \min(2; 2) = 240$, quindi $\tilde{\chi}^2 = 1$: tra le due variabili c'è una relazione di **perfetta dipendenza**.
