---
title: "Analisi dei Dati con R"
subtitle: "Esercizi Modulo 1"
author: "Nome Cognome"
format: 
  html: 
   embed-resources: true
   number-sections: true
---

# Operazioni aritmetiche

## 
Risolvere le seguenti espressioni:

1. $$3.5 + \dfrac{(17 \times 3) + 4}{2 + 1/5}$$

```{r}

```


2. $$15^{(2 \times 6)} + \dfrac{18}{3}$$

```{r}

```


3. $$15^{(2 \times 6)} + \dfrac{18}{3^{1/2}}$$

```{r}

```


4. $$(18 - 22.5) \times \sqrt{121} + \dfrac{3}{25}$$


```{r}

```


# Assegnazione di variabili

## 

Assegnare le seguenti variabili:

* `X = (32.45, 22.16, 0.04, 21.89, 0.00)`  

```{r}

```

* `Y = (3/5, 1/32, 2/9)`  

```{r}

```


* `Z = ("Sebastiano", "Vera", "Giorgio", "Antonio")`  

```{r}

```


Visualizzare i contenuti delle variabili


## 

Costruire le variabili a, b, c, d:

- $a = (27 \times 2) - (3 + 12)$
```{r}

```

- $b = (7 \times a) + a/3$
```{r}

```

- $c = b^2 + a/b$

```{r}

```

- $d = \sqrt{a + b - (c \times d)}$

Stampare le variabili 

```{r}

```


rimuovere le variabili

```{r}
```


## 
Costruire:

- `a = 24`
```{r}

```

- `b = a`

```{r}

```

- `B = a + 2`
```{r}

```


Stampare le variabili 

```{r}

```


rimuovere le variabili

```{r}
```


## 
Assegnare le seguenti variabili e osservare i cambiamenti:

- a = Carlo
```{r}

```

- b = Giovanni
```{r}

```

- d = 7
```{r}

```

- d = 8
```{r}

```

- d = b

```{r}

```


# Operazioni relazionali e logiche

## 
Date le variabili `a = TRUE, b = TRUE, c = FALSE, d = TRUE` verificare le seguenti condizioni logiche (dove $\land, \lor, \neg$ denotano rispettivamente: congiunzione, disgiunzione e negazione logica):

1. $\quad \neg a \lor a$


```{r}

```

2. $\quad a \lor (b \land c)$

```{r}

```


3. $\quad a \land (b \lor c) \land \neg d$

```{r}

```

4. $\quad \neg a \lor (b \land c) \land (\neg d \lor c)$

```{r}

```


5. $\quad \neg (a \lor c) \land \neg (\neg (b \land c))$

```{r}

```


Poi rimuovere le variabili.
```{r}

```


## 
Si assegni `a = 3, b = -3`.  

```{r}

```

Assegnare a `X, Y, Z` (rispettivamente) i risultati dei confronti:

1. $a > (b + 3)$
2. $b \geq (a - 6)$
3. $a \neq \sqrt{b^2}$

```{r}

```


Infine verificare $X \land (Y \lor Z)$

```{r}

```


# Vettori e funzioni in R

## 
Costruire i vettori:

* $a = (1, 7, 8, 12, -12, 1)$
```{r}

```

* $b = (2/3, 4/5, -7/2, 12/3, -11/8, 1/4)$

```{r}

```


Calcolare:

1. $s_1 = \sum a_i + \sum |b_j|$
```{r}

```

2. $m_1 = \min(a) - \max(b)$
```{r}

```

3. $m_2 = \min(a) - \max(|b|)$
```{r}

```

4. $m_3 = \min(\sum a_i, \sum b_j)$
```{r}

```

5. $n = \bar{a} + \bar{b}$ dove $\bar{x}$ indica la media di x
```{r}

```

6. varianza di $a$ e di $b$ (calcolate separatemente)

```{r}

```


Visualizzare tutte le variabili.

```{r}

```

