---
title: "Laboratorio di Analisi dei Dati con R"
subtitle: "Esercizi"
author: "Ottavia Epifania"
format: pdf
execute:
  echo: true
  eval: true
linestretch: 1.5
---

# 1. Operazioni aritmetiche

## Esercizio 1
Risolvere le seguenti espressioni:

1. $$3.5 + \dfrac{(17 \times 3) + 4}{2 + 1/5}$$

```{r}
3.5+(((17*3)+4)/(2+(1/5)))
```


2. $$15^{(2 \times 6)} + \dfrac{18}{3}$$

```{r}
((15)^(2*6))+(18/3)
```


3. $$15^{(2 \times 6)} + \dfrac{18}{3^{1/2}}$$

```{r}
((15)^(2*6))+(18/(3^(1/2)))
```


4. $$(18 - 22.5) \times \sqrt{121} + \dfrac{3}{25}$$

```{r}
((18-22.5)*(sqrt(121)))+(3/25)
```


# 2. Assegnazione di variabili

## Esercizio 2

Assegnare le seguenti variabili:

* `X = (32.45, 22.16, 0.04, 21.89, 0.00)`  

```{r}
X = c(32.45, 22.16, 0.04, 21.89, 0.00)
```


* `Y = (3/5, 1/32, 2/9)`  

```{r}
Y = c(3/5, 1/32, 2/9)
```


* `Z = ("Sebastiano", "Vera", "Giorgio", "Antonio")` 

```{r}
Z = c("Sebastiano", "Vera", "Giorgio", "Antonio")
```


Visualizzare i contenuti delle variabili

```{r}
X
Y
Z
```



## Esercizio 3
Costruire le variabili a, b, c, d:

- $a = (27 \times 2) - (3 + 12)$
- $b = (7 \times a) + a/3$
- $c = b^2 + a/b$
- $d = \sqrt{a + b - (c \times d)}$

```{r}
#| error: true
a <- (27*2)-(3+12)
b <- (7*a)+(a/3)
c <- (b^(2))+(a/b)
d <- sqrt((a+b-(c*d)))

```

L'errore viene fuori perché l'oggetto `d` (usato per creare appunto la variabile `d`) e non è ancora stata creata. Questa variabile non si può né osservare né rimuovere perché non esiste

Visualizzare le variabili e poi rimuoverle.


```{r}
a
b
c
rm(a, b, c)
```


## Esercizio 4
Costruire:

- `a = 24`
- `b = a`
- `B = a + 2`

```{r}
a <- 24
b <- a
B <- a+2
a
b
B
```


Visualizzare e rimuovere le variabili.

```{r}
rm(a, B, b)
```


## Esercizio 5
Assegnare le seguenti variabili e osservare i cambiamenti:

- a = Carlo
- b = Giovanni
- c = 7
- c = 8
- c = b


```{r}
a <- 'Carlo'
b <- 'Giovanni'
c <- 7
a
b
c
c <- 8
c
c <- b
c

```

# 3. Operazioni relazionali e logiche

## Esercizio 6

Date le variabili `a = TRUE, b = TRUE, c = FALSE, d = TRUE` verificare le seguenti condizioni logiche (dove $\land, \lor, \neg$ denotano rispettivamente: congiunzione, disgiunzione e negazione logica):

1. $\quad \neg a \lor a$

2. $\quad a \lor (b \land c)$

3. $\quad a \land (b \lor c) \land \neg d$

4. $\quad \neg a \lor (b \land c) \land (\neg d \lor c)$

5. $\quad \neg (a \lor c) \land \neg (\neg (b \land c))$


```{r}
a <- TRUE
b <- TRUE
c <- FALSE
d <- TRUE
(!a)|a
a | (b & c)
a & (b | c) & !d
!a | (b & c) & (!d | c)
!(a | c) & !(!(b & c))
```


Poi rimuovere le variabili.

```{r}
rm(a, b, c, d)
```


## Esercizio 7

Si assegni `a = 3, b = -3`.  
Assegnare a `X, Y, Z` i risultati dei confronti:

1. $a > (b + 3)$
2. $b \geq (a - 6)$
3. $a \neq \sqrt{b^2}$

```{r}
a <- 3
b <- -3
X <- a > (b+3)
Y <- b >= (a-6)
Z <- a != sqrt(b^2)
```


Infine verificare $X \land (Y \lor Z)$

```{r}
X & (Y | Z)
```


# 4. Vettori e funzioni in R

## Esercizio 8
Costruire i vettori:

* $a = (1, 7, 8, 12, -12, 1)$
* $b = (2/3, 4/5, -7/2, 12/3, -11/8, 1/4)$

Calcolare:

1. $s_1 = \sum a_i + \sum |b_j|$
2. $m_1 = \min(a) - \max(b)$
3. $m_2 = \min(a) - \max(|b|)$
4. $m_3 = \min(\sum a_i, \sum b_j)$
5. $n = \bar{a} + \bar{b}$ dove $\bar{x}$ indica la media di x
6. varianza di $a$ e di $b$ (calcolate separatemente)

Visualizzare tutte le variabili.


```{r}
a <- c(1,7,8,12,-12,1)
b <- c(2/3,4/5,-7/2,12/3,-11/8,1/4)
a
b
s1 <- sum(a)+sum(abs(b))
s1
m1 <- min(a) - max(b)
m2 <- min(a) - max(abs(b))
m3 <- min(sum(a),sum(b))
n <- mean(a) + mean(b)
var(a)
var(b)
```

