---
title: "Laboratorio di Analisi dei Dati con R"
subtitle: "Laboratorio Modulo 1"
author: "Ottavia Epifania"
format: 
  html: 
   embed-resources: true
   number-sections: true
execute:
  echo: true
  eval: false
---

# Manipolazioni di data frame

## 
Si costruisca la seguente tabella di dati e la si assegni alla variabile **dati**

| X1 | X2  | X3 | X4 | X5 |
|----|-----|----|----|----|
| 12 | 12.0| 1  | m  | 1  |
| 13 | 15.3| 1  | m  | 1  |
| 11 | 13.3| 0  | m  | 2  |
| 11 | 17.2| 0  | f  | 1  |
| 13 | 13.6| 1  | f  | 3  |
|  9 | 12.4| 0  | m  | 4  |
|  5 | 11.7| 1  | m  | 4  |
| 11 | 10.0| 0  | f  | 1  |
| 13 | 11.0| 0  | m  | 2  |
| 11 | 18.3| 0  | f  | 1  |
|  6 | 15.3| 1  | m  | 2  |

Le variabili X1, X2, X3 e X5 sono numeriche (X3 è dicotomica 0/1), mentre X4 è testuale (m/f).

```{r}

```


1. Visualizzare la terza osservazione di X2 e la quinta osservazione di X4. Modificare con i valori 25 e "m".

```{r}

```


2. Visualizzare solo X2. Assegnarla a Y2 e verificare se contiene valori > 10.

```{r}

```


3. Visualizzare il profilo della quinta osservazione. Assegnarlo a P5 e verificare che contenga "m".

```{r}

```


## 

Utilizzare l’operatore di selezione `[]` (parentesi quadre) per filtrare e modificare il contenuto del dataframe.

1. Assegnare X2 a A2 e filtrare i valori $> 13$. Assegnare a B2.

```{r}

```

2. Assegnare X4 a A4 e filtrare solo i maschi (m).

```{r}

```


3. Visualizzare il contenuto del workspace.

```{r}

```


4. Selezionare solo le righe di dati associate al gruppo femminile. Creare `datiF`. Fare lo stesso per i maschi creando `datiM`.
```{r}

```

5. Selezionare i profili con $X1 > 10$ e $X3 = 0$. Creare `dati2`. Ripetere selezionando X1 compresi tra 9 e 12 (inclusi).
```{r}

```

6. Sostituire la terza riga di `dati` con (10, 10, 1, "f", 4 -- un valore per variabili).

```{r}

```


# Operazioni su data frame

## 

Utilizzare i dati di `dati`.

1. Calcolare la media di X1 limitatamente ai valori associati a $X3 = 1$.

```{r}

```


2. Calcolare la somma di:
   - Deviazione standard di X1 per le osservazioni con $1\leq X5 \leq 2$

```{r}

```

   - Deviazione standard di X2 per le osservazioni con $X3 + X5\geq 4$

```{r}

```

 
3. Calcolare la somma di X2 limitatamente ai valori associati **esclusivamente** a `X4 = "m"` **o** `X3 = 1` (disgiunzione esclusiva).

```{r}

```


4. Visualizzare la sottotabella di dati con $X1 > 10$ e che soddisfi anche la condizione dell’esercizio precedente.

```{r}

```


5. Assegnare a U la sottotabella con le colonne X1 e X5, per le righe con X4 = "f" **oppure** $X2 \geq 15$.

```{r}

```

