---
title: "Laboratorio di Analisi dei Dati con R"
subtitle: "Laboratorio Modulo 1"
author: "Ottavia Epifania"
format: 
   pdf: 
    toc: true
    toc-title: Gli esercizi
execute:
  echo: true
  eval: true
  warning: false
  message: false
header-includes: 
   - \usepackage{graphicx} 
   - \usepackage{xcolor}
   - \usepackage{tikz}
   - \usepackage{multirow}
editor_options: 
  chunk_output_type: console
---

\newpage


# Manipolazioni di data frame

## 

```{r}
X1 <- c(12,13,11,11,13,9,5,11,13,11,6)
X2 <- c(12.0,15.3,13.3,17.2,13.6,12.4,11.7,10.0,11.0,18.3,15.3)
X3 <- c(1,1,0,0,1,0,1,0,0,0,1)
X4 <- c("m","m","m","f","f","m","m","f","m","f","m")
X5 <- c(1,1,2,1,3,4,4,1,2,1,2)

dati <- data.frame(X1,X2,X3,X4,X5)

dati

```

1. Visualizzare la terza osservazione di X2 e la quinta osservazione di X4. Modificare con i valori 25 e "m".

```{r}
# terza osservazione di X2
dati$X2[3]
# quinta osservazione di X4
dati$X2[4]
# modificare i valori 
dati$X2[3] <- 25
dati$X4[5] <- "m"
```


2. Visualizzare solo X2. Assegnarla a Y2 e verificare se contiene valori > 10.
```{r}
# visualizza x2
dati$X2
Y2 = dati$X2
Y2 > 10
Y2[Y2 > 10]
which(Y2 > 10) # posizioni nel vettore dei valori maggiori di 10
```


3. Visualizzare il profilo della quinta osservazione. Assegnarlo a P5 e verificare che contenga "m".

```{r}
dati[5,]
P5 <- dati[5,]
P5[4] == 'm'
```



## 

Utilizzare l’operatore di selezione `[]` per filtrare e modificare il contenuto del dataframe.

1. Assegnare X2 a A2 e filtrare i valori $> 13$. Assegnare a B2.
```{r}
A2 <- dati$X2
B2 <- A2[A2>13]
B2
```


2. Assegnare X4 a A4 e filtrare solo i maschi (m).

```{r}
A4 <- dati$X4
A4 <- A4[A4=='m']
A4

```


3. Visualizzare il contenuto del workspace.
```{r}
ls()
# oppure 
objects()
```


4. Selezionare solo le righe di dati associate al gruppo femminile. Creare `datiF`. Fare lo stesso per i maschi creando `datiM`.

```{r}
datiM <- dati[dati$X4=='m',]
datiF <- dati[dati$X4=='f',]
datiM
datiF

```


5. Selezionare i profili con $X1 > 10$ e $X3 = 0$. Creare `dati2`. Ripetere selezionando X1 compresi tra 9 e 12 (inclusi).

```{r}

dati2 <- dati[dati$X1>10 & dati$X3==0,]
dati2

dati2 <- dati[(dati$X1>=9 & dati$X1<=12) & dati$X3==0,]
dati2

```


6. Sostituire la terza riga di `dati` con (10, 10, 1, "f", 4 -- un valore per variabili).

```{r}

dati[3,1] <- 10
dati[3,2] <- 10
dati[3,3] <- 1
dati[3,4] <- "f"
dati[3,5] <- 4

```



# Operazioni su data frame

## 
Utilizzare i dati di `dati`.

1. Calcolare la media di X1 limitatamente ai valori associati a $X3 = 1$.

```{r}
mean(dati$X1[dati$X3==1])
```


2. Calcolare la somma di:
   - Deviazione standard di X1 per le osservazioni con $1\leq X5 \leq 2$
```{r}
sd(dati$X1[dati$X5>=1 & dati$X5<=2])
```
 
   - Deviazione standard di X2 per le osservazioni con $X3 + X5\geq 4$
```{r}
sd(dati$X2[(dati$X3+dati$X5)>=4])
```

 
3. Calcolare la somma di X2 limitatamente ai valori associati **esclusivamente** a `X4 = "m"` **o** `X3 = 1` (disgiunzione esclusiva).

```{r}
sum(dati$X2[(dati$X4=="m" | dati$X3==1) & !(dati$X4=="m" & dati$X3==1)])
```


4. Visualizzare la sottotabella di `dati` con $X1 > 10$ e che soddisfi anche la condizione dell’esercizio precedente.

```{r}
dati[dati$X1>10 & ((dati$X4=="m" | dati$X3==1) & !(dati$X4=="m" & dati$X3==1)),]
```


5. Assegnare a U la sottotabella con le colonne X1 e X5, per le righe con X4 = "f" **oppure** $X2 \geq 15$.

```{r}
U <- dati[dati$X4=="f" | dati$X2>=15,c(1,5)]
U
```

# Dettagli e spiegazione esercizio 3.3 (Disgiunzione Esclusiva `XOR`)

Per risolvere l'esrecizio è necessario comprendere il concetto di disgiunzione esclusiva $\rightarrow$ è vera **se e solo se** uno dei due valori è vero **ma non entrambi**. 
In insiemistica, la disgiunzione esclusiva equivale alla **differenza simmetrica**, ovvero a tutti gli elementi che fanno parte O di A o di B **ma non di entrambi**.

Di seguito, la tavola di verità della disgiunzione esclusiva: 

$$\begin{array}{|c|c|c|}
\hline
p & q & (p \lor q) \land \lnot(p \land q) \\
\hline
\text{F} & \text{F} & \text{F} \\
\text{F} & \text{V} & \text{V} \\
\text{V} & \text{F} & \text{V} \\
\text{V} & \text{V} & \text{F} \\
\hline
\end{array}$$

dove: 

- $(p \lor q)$: Gli elementi che o soddisfano $p$ O soddisfano $q$
- $p \land q$: Gli elementi che soddisfano contemporanemanete $p$ E $q$
- $\lnot(p \land q)$: I complementari di $p \land q$

## Intersezione insiemistica `AND`


\begin{center}

\begin{tikzpicture}
  % Area di intersezione riempita di grigio
  \begin{scope}
    \clip (-1,0) circle (1.5cm);
    \fill[gray!40] (1,0) circle (1.5cm);
  \end{scope}

  % Cerchio A
  \draw[thick] (-1,0) circle (1.5cm);
  \node at (-1,1.8) {$A$};

  % Cerchio B
  \draw[thick] (1,0) circle (1.5cm);
  \node at (1,1.8) {$B$};

  % Etichetta nell'intersezione
  \node at (0,0) {$A \cap B$};
\end{tikzpicture}
\end{center}


Nell'insieme $A \cap B$ si trovano gli elementi che sono presenti sia in $A$ sia in $B$

### Tavola di verità

| $A$    | $B$    | $A \cap B$ ($a \land b$) |
|--------|--------|--------------------------|
| F  | F  | F                    |
| F  | V   | F                    |
| V   | F  | F                    |
| V   | V   | V                     |


## Unione insiemistica `OR`

\begin{center}
\begin{tikzpicture}
  % Area di unione riempita di grigio
  \fill[gray!40] (-1,0) circle (1.5cm);
  \fill[gray!40] (1,0) circle (1.5cm);



  % Cerchio A
  \draw[thick] (-1,0) circle (1.5cm);
  \node at (-1,1.8) {$A$};

  % Cerchio B
  \draw[thick] (1,0) circle (1.5cm);
  \node at (1,1.8) {$B$};

  % Etichetta nell'intersezione
  \node at (0,0) {$A \cap B$};
  
  % Etichetta per l'unione (opzionale)
  \node at (0,-2) {$A \cup B$};
\end{tikzpicture}
\end{center}


Nell'insieme $A \cup B$ si torveranno gli elementi che sono presenti o in $A$ o in $B$


### Tavola di verità 

| $A$    | $B$    | $A \cup B$ ($a \lor b$) |
|--------|--------|--------------------------|
| F  | F  | F                    |
| F  | V   | V                     |
| V   | F  | V                     |
| V   | V   | V                     |

## Differenza simmetrica `XOR`

\begin{center}
\begin{tikzpicture}
  % Riempimento: A senza B
  \begin{scope}
    \clip (-1,0) circle (1.5cm);
    \fill[gray!20] (-3,-2) rectangle (3,3);
  \end{scope}

  % Riempimento: B senza A
  \begin{scope}
    \clip (1,0) circle (1.5cm);
    \fill[gray!20] (-3,-2) rectangle (3,3);
  \end{scope}

  \begin{scope}
    \clip (-1,0) circle (1.5cm);
    \fill[white] (1,0) circle (1.5cm);
  \end{scope}

  % Disegno dei cerchi
  \draw[thick] (-1,0) circle (1.5cm);
  \draw[thick] (1,0) circle (1.5cm);

  % Etichette insiemi
  \node at (-1,1.8) {$A$};
  \node at (1,1.8) {$B$};

  % Etichette nelle parti colorate
  \node at (-1.7,0) {$A \setminus B$};
  \node at (1.7,0) {$B \setminus A$};

  % Etichetta finale sotto
  \node at (0,-2) {$A \triangle B$};
\end{tikzpicture}
\end{center}

Nell'insieme $A \triangle B$ si trovano gli elementi di A che non sono in B e gli elementi di B che non sono in A. 

In altri termini: 

$A \triangle B = (A \setminus B) \cup (B \setminus A) = (A \cup B) \cap (A \cap B)^c$

### Tavola di verità 

| $A$    | $B$    | $A \triangle B$ $( (A \lor B) \land \lnot(A \land B))$ |
|--------|--------|--------------------------------|
| F  | F  | F                          |
| F  | V   | V                           |
| V   | F  | V                           |
| V   | V   | F                          |


## Operatori booleani e operatori insiemistici

| Insiemistica       | Logica        | Significato             |
|-------------------|---------------|------------------------|
| $A \cap B$        | $a \land b$   | Intersezione           |
| $A \cup B$        | $a \lor b$    | Unione                 |
| $(A \cap B)^c$    | $\lnot(a \lor b)$ | Complementare / Negazione |

## Nell'esercizio 3.3 

| $a$ | $b$ | $a \land b$ | $a \lor b$ | $\neg(a \land b)$ | $(a \lor b) \land \neg(a \land b)$ |
|-------|-------|-------|-------|-----------|-------------------|
| V  | V  | V  | V  | F     | F             |
| V  | F | F | V  | V      | **V**              |
| F | V  | F | V  | V      | **V**              |
| F | F | F | F | V      | F             |

che corrisponde a (nel dataset per risponder al quesito 3.3 - nel leggere la tabella ricordate che il simbolo "!" in R indica la negazione $\lnot$ o il complementare di un insieme). La condizione che viene testata è che vengano selezionati SOLO i valori di `X4 = 'm'` OPPURE `X3 = '1'` . In altri termini, vogliamo prendere dal nostro dataset quelle osservazioni che o sono maschi MA CHE NON HANNO X3=1 oppure quelle osservazioni che hanno X3 = 1 MA CHE NON SONO MASCHI. 

```{r}
#| eval: true
#| echo: false 
b = cbind(dati[, c("X4", "X3")], (dati$X4=="m" & dati$X3==1), (dati$X4=="m" | dati$X3==1), !(dati$X4=="m" & dati$X3==1), ((dati$X4=="m" | dati$X3==1) & !(dati$X4=="m" & dati$X3==1)))

colnames(b) = c("X4", "X3", "AND", "OR", "! AND", "XOR")
b

```

# `AND`, `OR`, `XOR`

@fig-mat1, @fig-mat2 e @fig-mat3 sono la rappresentazione tramite matrici di tipo Raven delle regole insiemistiche AND OR e XOR (rispettivamente).

```{r}
#| echo: false
#| label: fig-mat1
#| fig-cap: Matrice 1 (AND)
library(matRiks)
mand = mat_apply(cof(square4(), size(dice(), 2), size(dot(), 2)), hrules = "AND")

draw(mand, hide = TRUE)

```

```{r}
#| echo: false
#| fig-align: center
#| layout-ncol: 3
#| out-width: 30%
#| label: fig-dist1
#| fig-cap: Opzioni di risposta @fig-mat1
#| fig-subcap: 
#|   - ""
#|   - ""
#|   - ""
draw(correct(mand))
draw(wp(mand)$wp_copy)
draw(repetition(mand)$r_left)
```


\newpage

```{r}
#| echo: false
#| label: fig-mat2
#| fig-cap: Matrice 2 (OR)
library(matRiks)
par(mfrow=c(1,1))
mor = mat_apply(cof(square4(), size(dice(), 2), size(dot(), 2)), hrules = "OR") 
draw(mor, hide = TRUE)
```

```{r}
#| echo: false
#| layout-ncol: 3
#| out-width: 30%
#| label: fig-dist2
#| fig-cap: Opzioni di risposta @fig-mat2
#| fig-subcap: 
#|   - ""
#|   - ""
#|   - ""
draw(repetition(mor)$r_left)
draw(correct(mor))
draw(repetition(mor)$r_diag)
```


\newpage

```{r}
#| echo: false
#| label: fig-mat3
#| fig-cap: Matrice 3 (XOR)
library(matRiks)

mxor = mat_apply(cof(square4(), size(dice(), 2), size(dot(), 2)), hrules = "XOR")
draw(mxor, hide = TRUE)
```

```{r}
#| echo: false
#| layout-ncol: 3
#| out-width: 30%
#| label: fig-dist3
#| fig-cap: Opzioni di risposta @fig-mat3
#| fig-subcap: 
#|   - ""
#|   - ""
#|   - ""
draw(correct(mxor))
draw(repetition(mxor)$r_diag)
draw(repetition(mxor)$r_top)
```