---
title: "Modulo Didattico 4: Principali distribuzioni di probabilità"
subtitle: "Corso Analisi dei dati con applicazioni informatiche"
author: Ottavia M. Epifania
date: ""
format:
  beamer:
    slide-level: 3
    theme: Montpellier
    colortheme: dove
    navigation: horizontal
    highlight-style: breeze
    classoption: compress, aspectratio=149
    innertheme: rounded
    outertheme: miniframes
callout-icon: false
lang: it
code-annotations: below
header-includes: 
   - \usepackage{graphicx} 
   - \usepackage{xcolor}
   - \usepackage{tikz}
   - \usepackage{multirow}
   - \newcommand{\cov}{\mathrm{Cov}}
   - \usetikzlibrary{positioning,shapes,calc,arrows,decorations.pathreplacing}
   - \AtBeginSubsection{}
   - \AtBeginDocument{\author[Ottavia M. Epifania]{Ottavia M. Epifania \\ Univeristà di Trento \\\texttt{ottavia.epifania@unitn.it}}}
   - \AtBeginDocument{\institute[]{A.A. 2025/2026} }
   - \AtBeginSection[]
          {
             \begin{frame}[plain]
             \tableofcontents[currentsection, hideallsubsections]
              \end{frame}
          {
             \begin{frame}[plain]
             \tableofcontents[currentsection,currentsubsection,hideothersubsections]
             \end{frame}
editor_options: 
  chunk_output_type: console
execute: 
  echo: true
---
# Funzioni di probabilità discrete

## Definizioni generali 

### 


Sia $X$ una variabile casuale discreta che assume valori in un insieme numerabile $S \subset \mathbb{R}$. 
La *funzione di probabilità (massa)* di $X$ è indicata con $f_X(x|\theta)$ e definita come:

$$f_X(x|\theta) = \Pr[X = x], \qquad \forall x \in S,$$

al contrario $f_X(x|\theta) = 0$ per tutti gli $x \notin S$. 
In generale noi considereremo funzioni $f_X$ parametriche con parametri $\theta \in \Theta$:

$$f_X : \mathbb{R} \times \Theta \to [0,1].
$$

### Distribuzione di probabilità binomiale

$$f_X(x|\theta) = \binom{n}{x}\, \theta^x (1-\theta)^{\,n-x}, 
\qquad x = 0,1,\ldots,n,$$

dove $\theta \in [0,1]$.

$\binom{n}{x} = \dfrac{n!}{x!(n-x)!}$ e 
$$n! =
\begin{cases} 
1 & \text{se } n = 0, \\[2mm]
n \cdot (n-1) \cdot (n-2) \cdots 2 \cdot 1 & \text{se } n > 0.
\end{cases}$$

### 

```{r}
#| echo: false
#| layout-ncol: 3
#| fig-cap: "Massa distribuzione binomiale con $S = \\{0,1, \\ldots, 6 \\}$"
#| fig-subcap: 
#|   - "$\\theta = .30$"
#|   - "$\\theta = .50$"
#|   - "$\\theta = .85$"
library(ggplot2)
x = 0:6
plot(x, dbinom(x,6, prob =.3), pch = 19,
     cex.main = 3, cex.axis = 2, ylab = "f(x)")
segments(x,0, x, dbinom(x,6, prob =.3), lwd = 2)

plot(x, dbinom(x,6, prob =.5), pch = 19,
     cex.main = 3, cex.axis = 2, ylab = "f(x)")
segments(x,0, x, dbinom(x,6, prob =.5), lwd = 2)

plot(x, dbinom(x,6, prob =.85), pch = 19,
     cex.main = 3, cex.axis = 2, ylab = "f(x)")
segments(x,0, x, dbinom(x,6, prob =.85), lwd = 2)
```


### 

```{r}
#| echo: false
#| layout-ncol: 3
#| fig-cap: "Massa distribuzione binomiale con $S = \\{0,1, \\ldots, 10 \\}$"
#| fig-subcap: 
#|   - "$\\theta = .30$"
#|   - "$\\theta = .50$"
#|   - "$\\theta = .85$"

x = 0:10
plot(x, dbinom(x,length(x), prob =.3), pch = 19,  
     cex.main = 3, cex.axis = 2, ylab = "f(x)")
segments(x,0, x, dbinom(x,length(x), prob =.3), lwd = 2)

plot(x, dbinom(x,length(x), prob =.5), pch = 19, 
     cex.main = 3, cex.axis = 2, ylab = "f(x)")
segments(x,0, x, dbinom(x,length(x), prob =.5), lwd = 2)

plot(x, dbinom(x,length(x), prob =.85), pch = 19, 
     cex.main = 3, cex.axis = 2, ylab = "f(x)")
segments(x,0, x, dbinom(x,length(x), prob =.85), lwd = 2)

```

### 

```{r}
#| echo: false
#| layout-ncol: 3
#| fig-cap: "Massa distribuzione binomiale con $S = \\{0,1, \\ldots, 20 \\}$"
#| fig-subcap: 
#|   - "$\\theta = .30$"
#|   - "$\\theta = .50$"
#|   - "$\\theta = .85$"

x = 0:20
plot(x, dbinom(x,length(x), prob =.3), pch = 19,  
     cex.main = 3, cex.axis = 2, ylab = "f(x)")
segments(x,0, x, dbinom(x,length(x), prob =.3), lwd = 2)

plot(x, dbinom(x,length(x), prob =.5), pch = 19, 
     cex.main = 3, cex.axis = 2, ylab = "f(x)")
segments(x,0, x, dbinom(x,length(x), prob =.5), lwd = 2)

plot(x, dbinom(x,length(x), prob =.85), pch = 19, 
     cex.main = 3, cex.axis = 2, ylab = "f(x)")
segments(x,0, x, dbinom(x,length(x), prob =.85), lwd = 2)

```

### 

La *funzione di probabilità cumulata* di una variabile casuale discreta $X$ si indica con $F_X(x|\theta)$ ed è definita come:

$$F_X(x|\theta) = \Pr[X \leq x]
= \sum_{s \in S: \, s \leq x} f_X(s).$$

In altre parole, $F_X(x|\theta)$ rappresenta la probabilità che $X$ assuma un valore minore o uguale a $x$.  
Chiaramente,
$$F_X : \mathbb{R} \times \Theta \longrightarrow [0,1].$$

### Distribuzione binomiale cumulata

Se $X \sim \text{Bin}(n,\theta)$, allora la funzione di probabilità cumulata è:

$$F_X(x|\theta) = \sum_{z=0}^{x} \binom{n}{z}\, \theta^z (1-\theta)^{\,n-z}, 
\qquad x = 0,1,\ldots,n,$$

dove $\theta \in [0,1]$.

###

```{r}
#| echo: false
#| layout-ncol: 3
#| fig-cap: "Probabilità cumulata della binomiale con $S = \\{0,1, \\ldots, 6 \\}$"
#| fig-subcap: 
#|   - "$\\theta = .30$"
#|   - "$\\theta = .50$"
#|   - "$\\theta = .85$"
x = 0:6
cum_bin = pbinom(x, length(x), prob = .3)
plot(x, cum_bin, pch = 19,  cex = 2,
     cex.main = 3, cex.axis = 2, ylab = "F(x)")
plot(x, pbinom(x, length(x), prob = .5), cex = 2,pch = 19,  
     cex.main = 3, cex.axis = 2, ylab = "F(x)")
plot(x, pbinom(x, length(x), prob = .85), cex = 2,pch = 19,  
     cex.main = 3, cex.axis = 2, ylab = "F(x)")
```


###

```{r}
#| echo: false
#| layout-ncol: 3
#| fig-cap: "Probabilità cumulata della binomiale con $S = \\{0,1, \\ldots, 10 \\}$"
#| fig-subcap: 
#|   - "$\\theta = .30$"
#|   - "$\\theta = .50$"
#|   - "$\\theta = .85$"
x = 0:10
cum_bin = pbinom(x, length(x), prob = .3)
plot(x, cum_bin, pch = 19,  
     cex.main = 3, cex.axis = 2,cex =2, ylab = "F(x)")
plot(x, pbinom(x, length(x), prob = .5),cex =2, pch = 19,  
     cex.main = 3, cex.axis = 2, ylab = "F(x)")
plot(x, pbinom(x, length(x), prob = .85),cex =2, pch = 19,  
     cex.main = 3, cex.axis = 2, ylab = "F(x)")
```


###

```{r}
#| echo: false
#| layout-ncol: 3
#| fig-cap: "Probabilità cumulata della binomiale con $S = \\{0,1, \\ldots, 20 \\}$"
#| fig-subcap: 
#|   - "$\\theta = .30$"
#|   - "$\\theta = .50$"
#|   - "$\\theta = .85$"
x = 0:20
cum_bin = pbinom(x, length(x), prob = .3)
plot(x, cum_bin, pch = 19, cex =2, 
     cex.main = 3, cex.axis = 2, ylab = "F(x)")
plot(x, pbinom(x, length(x), prob = .5), pch = 19,  
     cex.main = 3, cex.axis = 2, ylab = "F(x)", cex =2)
plot(x, pbinom(x, length(x), prob = .85), pch = 19,  
     cex.main = 3, cex.axis = 2, ylab = "F(x)", cex =2)
```

### 

| Funzione | Descrizione |
|----------|-------------|
| `dbinom(x, size, prob)` | Restituisce i *valori di massa* associati al vettore discreto `x` di una distribuzione binomiale con `n` esperimenti bernoulliani e probabilità `prob` per l’evento target. Con `lower.tail=FALSE` calcola la probabilità complementare. |
| `pbinom(x, size, prob)` | Restituisce i *valori di probabilità cumulata* associati al vettore discreto `x`. |
| `qbinom(p, size, prob)` | Restituisce i *valori dei quantili* associati al vettore di probabilità `p`. |
| `rbinom(n, size, prob)` | Restituisce un vettore casuale di `n` osservazioni indipendenti campionate da una distribuzione binomiale. |

# Funzioni di probabilità Continue

## Definizioni generali 

### 

Sia $X$ una variabile casuale continua distribuita secondo la funzione di densità $f_X(x|\theta)$:

$$f_X : \mathbb{R} \times \Theta \to \mathbb{R}^+$$

$f_X$ è una funzione di densità parametrica con parametri $\theta \in \Theta$.

La *funzione di densità cumulata* $F_X(x|\theta)$ è definita come

$$F_X(x|\theta) = \Pr[X \leq x]
= \int_{-\infty}^x f_X(z|\theta)\,dz$$

dove chiaramente

$$F_X : \mathbb{R} \times \Theta \to [0,1]$$


### 

Infine, la *funzione quantile+* $q_X(p|\theta)$ è definita come la funzione inversa di $F_X$:

$$q_X(p|\theta) = F_X^{-1}(p|\theta)
= x \in \mathbb{R} \ \ \text{tale che} \ \ p = F_X(x|\theta)$$

dove

$$q_X : [0,1] \times \Theta \to \mathbb{R}$$

Nota che in generale

$$q_X(p|\theta) = F_X^{-1}(p|\theta) 
\quad \text{sse} \quad 
F_X(x|\theta) = q_X^{-1}(x|\theta).$$

## Normale 

### 

:::: {.columns}

:::{.column width=50%}
Distribuzione Normale

$$f(x) = {\displaystyle {\dfrac {1}{\sigma {\sqrt {2\pi }}}}e^{-{\dfrac {1}{2}}\left({\dfrac {x-\mu }{\sigma }}\right)^{2}}}$$

$\theta = (\mu, \sigma^2)$, $\Theta = (\mathbb{R} \times \mathbb{R}^+)$
:::

:::{.column width=50%}
Distribuzione Normale Standard


$$f(z) = \dfrac{1}{\sqrt{2\pi}} e^{-\dfrac{1}{2}z^2}$$

$\theta = z$, $\Theta = (\mathbb{R})$
:::


::::

### 

\small

**VALORI**: 


> vanno da $-\infty$ a $+ \infty$ (in ascissa si trovano tutti i valori di $x$; in ordinata le frequenze $f(x)$ di ciascun valore)
	
	
**SIMMETRICA** 


> rispetto alla $Y$ massima ($f(x)=$ punto più alto $\Rightarrow x = \mu$)
		(solo un valore centrale ha la frequenza massima; i valori più bassi e più alti compaiono rispettivamente con frequenza crescente e decrescente)
	
**UNIMODALE**

$\mu = Mo=Me$

	
**ASINTOTICA**: 

>	si avvicina all’asse delle $X$ senza mai toccarlo.
>	La curva mostra due **PUNTI DI FLESSO**: da concava diventa convessa nella metà sinistra e da convessa diventa concava nella metà destra (in corrispondenza di valori di x uguali alla media meno o più una ds)


### 

L’area sottesa alla curva normale rappresenta la PROBABILITA’ degli intervalli
	
$$\int_{-\infty}^{+\infty} f(x) dX =1$$

```{r}
#| echo: false
#| fig-align: center
#| out-width: 50%
library(ggplot2)
x=seq(-4,4, length.out=1000)
dx = dnorm(x)
myd = data.frame(x, dx)

ggplot(myd, 
       aes(x = x, y = dx)) + 
  geom_line(linewidth = 1.5) +  geom_area(fill = "grey80", alpha = 0.8) +
  theme_bw() + xlab("X") + ylab("Densità") + 
    scale_x_continuous(
    breaks = c(min(myd$x), max(myd$x)),
    labels = c(expression(-infinity), expression(+infinity))
  ) + 
  theme(axis.title = element_text(size = 20), 
        axis.text = element_text(size = 18))
```

### {.plain}


```{r}
#| echo: false
#| layout-ncol: 2
#| layout-nrow: 2
plot(x, dx, type = "l", lwd = 2, col = "black",
     xlab = "X", ylab = "Densità", 
     xaxt = "n", main = "100%", cex.main = 4)   # nasconde i valori sull'asse x

# Area grigia sotto la curva
polygon(c(x, rev(x)), c(dx, rep(0, length(dx))), 
        col = "grey80", border = NA)

# Ridisegno della curva sopra l'area
lines(x, dx, lwd = 2)

# Aggiunta delle etichette -∞ e +∞ agli estremi
axis(1, at = c(min(x), max(x)), 
     labels = c(expression(-infinity), expression(+infinity)), cex.axis = 3)
axis(1, at = seq(-3, 3, by = 1),
     labels = c(expression(-3*sigma), 
       expression(-2*sigma), 
                expression(-1*sigma), 
                expression(mu),
                expression(1*sigma), 
                expression(2*sigma), 
       expression(3*sigma)), 
     cex.axis = 3)

plot(x, dx, type = "l", lwd = 2, col = "black",
     xlab = "X", ylab = "Densità", 
     xaxt = "n", main = "68.26%", cex.main = 4)   # nasconde i valori sull'asse x

# Area grigia sotto la curva
polygon(c(-1, x[x >= -1 & x <= 1],1),
        c(0, dx[x >= -1 & x <= 1], 0),col= rgb(.2,.2,.2,alpha=.4))
segments(-1, 0, -1, dnorm(-1), lwd = 2)
segments(1, 0, 1, dnorm(1), lwd = 2)

# Aggiunta delle etichette -∞ e +∞ agli estremi
axis(1, at = c(min(x), max(x)), 
     labels = c(expression(-infinity), expression(+infinity)), cex.axis = 3)
axis(1, at = seq(-3, 3, by = 1),
     labels = c(expression(-3*sigma), 
       expression(-2*sigma), 
                expression(-1*sigma), 
                expression(mu),
                expression(1*sigma), 
                expression(2*sigma), 
       expression(3*sigma)), 
     cex.axis = 3)

plot(x, dx, type = "l", lwd = 2, col = "black",
     xlab = "X", ylab = "Densità", 
     xaxt = "n", main = "95.45%", cex.main = 4)   # nasconde i valori sull'asse x

# Area grigia sotto la curva
polygon(c(-2, x[x >= -2 & x <= 2],2),
        c(0, dx[x >= -2 & x <= 2], 0),col= rgb(.2,.2,.2,alpha=.4))
segments(-2, 0, -2, dnorm(-2), lwd = 2)
segments(2, 0, 2, dnorm(2), lwd = 2)

# Aggiunta delle etichette -∞ e +∞ agli estremi
axis(1, at = c(min(x), max(x)), 
     labels = c(expression(-infinity), expression(+infinity)), cex.axis = 3)
axis(1, at = seq(-3, 3, by = 1),
     labels = c(expression(-3*sigma), 
       expression(-2*sigma), 
                expression(-1*sigma), 
                expression(mu),
                expression(1*sigma), 
                expression(2*sigma), 
       expression(3*sigma)), 
     cex.axis = 3)
plot(x, dx, type = "l", lwd = 2, col = "black",
     xlab = "X", ylab = "Densità", 
     xaxt = "n", main = "99.73%", cex.main = 4)   # nasconde i valori sull'asse x

# Area grigia sotto la curva
polygon(c(-3, x[x >= -3 & x <= 3],2),
        c(0, dx[x >= -3 & x <= 3], 0),col= rgb(.2,.2,.2,alpha=.4))
segments(-3, 0, -3, dnorm(-3), lwd = 2)
segments(3, 0, 3, dnorm(3), lwd = 2)

# Aggiunta delle etichette -∞ e +∞ agli estremi
axis(1, at = c(min(x), max(x)), 
     labels = c(expression(-infinity), expression(+infinity)), cex.axis = 3)
axis(1, at = seq(-3, 3, by = 1),
     labels = c(expression(-3*sigma), 
       expression(-2*sigma), 
                expression(-1*sigma), 
                expression(mu),
                expression(1*sigma), 
                expression(2*sigma), 
       expression(3*sigma)), 
     cex.axis = 3)
```


###

```{r}
#| echo: false
#| fig-cap: "Distribuzione normale"
#| layout-ncol: 3
#| fig-subcap: 
#|   - "Densità"
#|   - "Cumulata"
#|   - "Quantile"
set.seed(999)
x = seq(-4, 4, length.out = 1000)
plot(x, dnorm(x), type = "l", lwd = 2, 
     cex.axis = 2, ylab = "f(x)", xlab = "x", cex.lab = 3, 
     cex.axis = 2.5)

plot(x, pnorm(x), type = "l", lwd = 2, 
     cex.axis = 2, ylab = "F(x)", xlab = "x", cex.lab = 3, 
     cex.axis = 2.5)

plot(pnorm(x), qnorm(pnorm(x)), type = "l", lwd = 2,  xlab = "F(x)", ylab = "qX",
     cex.lab = 3, 
     cex.axis = 2.5)
```



### 

| Funzione | Descrizione |
|----------|-------------|
| `dnorm(x, mean, sd)` | Restituisce i *valori di densità associati* al valore quantitativo `x` di una distribuzione normale con media e deviazione standard. |
| `pnorm(x, mean, sd)` | Restituisce i *valori di probabilità cumulata* associati al vettore `x`. |
| `qnorm(p, mean, sd)` | Restituisce i *valori dei quantili* associati al vettore di probabilità `p` di una distribuzione normale (`0 <= p <= 1`). |
| `rnorm(n, mean, sd)` | Genera un vettore casuale di `n` osservazioni indipendenti campionate da una nomrale con media e deviazione standard. |


### 

$\theta = (\mu, \sigma^2)$, $\Theta = (\mathbb{R} \times \mathbb{R}^+)$

:::: {.columns}


::: {.column width="80%"}
```{r}
#| echo: false
source("DisegnaNormale-code.R")
Media <- 10
Ds <- 5
limInfX <- qnorm(0.001,Media,Ds)
limSupX <- qnorm(0.999,Media,Ds)
X <- c(3,8,12,19,14)
disegnaNorm(limInfX,limSupX,Media,Ds,X)
```
:::

:::{.column width="20%"}

\small

$f(3) = 0.0299$ 

$f(8) = 0.0737$

$f(12) = 0.0737$ 

$f(14) = 0.0579$ 

$f(19) = 0.0158$

:::

::::


### 

:::: {.columns}


::: {.column width="75%"}
```{r}
#| echo: false
source("DisegnaNormale-code.R")
Media <- 10
Ds <- 5
limInfX <- qnorm(0.001,Media,Ds)
limSupX <- qnorm(0.999,Media,Ds)
X <- c(3,8,12,19,14)
disegnaNormC(limInfX,limSupX,Media,Ds,X)


```
:::

:::{.column width="25%"}

\small

$F(3) = 0.0808$ 

$F(8) = 0.3446$ 

$F(12) = 0.6554$ 

$F(14) = 0.7881$ 

$F(19) = 0.9641$ 

\vspace{5mm}

$q(0.0808) = 3$ 

$q(0.3446) = 8$ 

$q(0.6554) = 12$ 

$q(0.7881) = 14$ 

$q(0.9641) = 19$ 

:::

::::


### 

```{r}
#| echo: false
#| layout-ncol: 2
#| fig-cap: "Stessa media, diversa SD"
#| fig-subcap: 
#|    - "Densità"
#|    - "Cumulata"

mysd = c(2, 3, 6)
mycol = c("seagreen","royalblue", "orange", "orchid")
plot(x, dnorm(x, 0, 1), type = "l", lwd = 2,
     ylab = "f(x)", cex.axis=2, cex.labs = 2, main = expression(paste(mu, " = 0")), cex.main = 4)
for (i in 1:length(mysd)) {
  lines(x, dnorm(x, 0, mysd[i]), 
        col = mycol[i], lwd = 2)
}
legend("topleft", 
       fill = c( mycol[-length(mycol)]), 
       legend = c(paste("sd = ", mysd)), cex = 2)

plot(x, pnorm(x, 0, 1), type = "l", lwd = 2,
     ylab = "f(x)", cex.axis=2, cex.labs = 2, main = expression(paste(mu, " = 0")), cex.main = 4)
for (i in 1:length(mysd)) {
  lines(x, pnorm(x, 0, mysd[i]), 
        col = mycol[i], lwd = 2)
}
legend("topleft", 
       fill = c( mycol[-length(mycol)]), 
       legend = c(paste("sd = ", mysd)), cex = 2)

```



### 

```{r}
#| echo: false
#| layout-ncol: 2
#| fig-cap: "Stessa SD, media diversa"
#| fig-subcap: 
#|    - "Densità"
#|    - "Cumulata"

mymean = c(-2, 1, 3)
mycol = c("seagreen","royalblue", "orange", "orchid")
plot(x, dnorm(x, 0, 1), type = "l", lwd = 2,
     ylab = "f(x)", cex.axis=2, cex.labs = 2, main = expression(paste(sigma, " = 1")), cex.main = 4)
for (i in 1:length(mymean)) {
  lines(x, dnorm(x, mymean[i], 1), 
        col = mycol[i], lwd = 2)
}
legend("topleft", 
       fill = c( mycol[-length(mycol)]), 
       legend = c(paste("M = ", mymean)), cex = 2)

plot(x, pnorm(x, 0, 1), type = "l", lwd = 2,
     ylab = "f(x)", cex.axis=2, cex.labs = 2, main = expression(paste(sigma, " = 1")), cex.main = 4)
for (i in 1:length(mymean)) {
  lines(x, pnorm(x, mymean[i], 1), 
        col = mycol[i], lwd = 2)
}
legend("topleft", 
       fill = c( mycol[-length(mycol)]), 
       legend = c(paste("M = ", mymean)), cex = 2)

```


## $t$ di Student


### 

Definita da un unico parametro $\theta = df$, $\Theta = (\mathbb{R}^+)$ (dove $df = N-1$)

```{r}
#| echo: false
#| fig-align: center
#| out-width: 70%
plot(x, dnorm(x), lty = 4, col = "red", type = "l",xaxt = "n", lwd = 2, ylab = "f(x)", xlab = "x", 
     cex.lab = 2)
lines(x, dt(x, df = 5), lwd =2, col ="royalblue")
legend("topleft", col = c("red", "royalblue"), lty = c(2,1), 
       legend = c("t di Student (df = 5)", "Normale standard"), 
       cex = 1.2, bty = "n")
axis(1, at = c(min(x),0, max(x)), 
     labels = c(expression(-infinity),0, expression(+infinity)), cex.axis = 3)
```



### 

		
$$\int_{-\infty}^{+\infty} f(t_v) dt = 1$$
		
		


```{r}
#| echo: false
#| fig-align: center
#| out-width: 70%
plot(x,dt(x, df = 5), col ="royalblue", type = "l", lwd = 2, ylab = "f(x)", xlab = "x", cex.lab = 2, main = "df = 5", cex.main = 2)
polygon(x, dt(x, df=5), col = rgb(0.5,0.5, 0.5, alpha = .30))
```




### 

```{r}
#| echo: false
#| layout-ncol: 2
#| fig-cap: "$\\theta = df$, $\\Theta = R^+$"
#| fig-subcap: 
#|  - "Densità"
#|  - "Cumulata"
mydf = c(3,6,8)
plot(x, dt(x, 1), type = "l", lwd = 2, 
     ylab = "f(x)", cex.axis = 2, ylim= c(0, 0.5))

for (i in 1:length(mydf)) {
  lines(x, dt(x, mydf[i]), col = mycol[i])
}
legend("topleft", 
       fill = c( mycol[-length(mycol)]), 
       legend = c(paste("df = ", mydf)), cex = 2)

plot(x, pt(x, 1), type = "l", lwd = 2, 
     ylab = "F(x)", cex.axis = 2)

for (i in 1:length(mydf)) {
  lines(x, pt(x, mydf[i]), col = mycol[i])
}
legend("topleft", 
       fill = c( mycol[-length(mycol)]), 
       legend = c(paste("df = ", mydf)), cex = 2)
```



### 

| Funzione | Descrizione |
|----------|-------------|
| `dt(x, df)` | Restituisce i *valori di densità* associati al vettore quantitativo `x` di una distribuzione t con gradi di libertà (`df`). |
| `pt(x, df)` | Restituisce i *valori di probabilità cumulata* associati al vettore quantitativo `x`. |
| `qt(p, df)` | Restituisce i *valori dei quantili* associati al vettore di probabilità `p`. |
| `rt(n, df)` | Restituisce un vettore casuale di `n` osservazioni indipendenti campionate da una distribuzione t di Student con `df`. |


## Distribuzione $\chi^2$



###



```{r}
#| echo: false
#| layout-ncol: 2
#| fig-cap: "$\\theta = df$, $\\Theta = R^+$"
#| fig-subcap: 
#|  - "Densità"
#|  - "Cumulata"
mydf = c(2,4,9)
x = seq(0, 15, length.out= 1000)
plot(x, dchisq(x, 1), type = "l", lwd = 2, 
     ylab = "f(x)", cex.axis = 2, ylim = c(0,0.5))

for (i in 1:length(mydf)) {
  lines(x, dchisq(x, mydf[i]), col = mycol[i], lwd = 2)
}
legend("topright", 
       fill = c( mycol[-length(mycol)]), 
       legend = c(paste("df = ", mydf)), cex = 2)

plot(x, pchisq(x, 1), type = "l", lwd = 2, 
     ylab = "F(x)", cex.axis = 2)

for (i in 1:length(mydf)) {
  lines(x, pchisq(x, mydf[i]), col = mycol[i], lwd = 2)
}
legend("bottomright", 
       fill = c( mycol[-length(mycol)]), 
       legend = c(paste("df = ", mydf)), cex = 2)
```


### 

| Funzione | Descrizione |
|----------|-------------|
| `dchisq(x, df)` | Restituisce i *valori di densità* associati al vettore quantitativo `x` di una distribuzione Chi-quadrato con gradi di libertà (`df`). |
| `pchisq(x, df)` | Restituisce i *valori di probabilità cumulata* associati al vettore quantitativo `x`. |
| `qchisq(p, df)` | Restituisce i *valori dei quantili* associati al vettore di probabilità `p`. |
| `rchisq(n, df)` | Restituisce un vettore casuale di `n` osservazioni indipendenti campionate da una distribuzione chi-quadrato con `df`. |


## Altre distribuzioni continue 

###

:::{.callout-tip}
## Esponenziale `exp`

`dexp(x, lambda)`, `pexp(x, lambda)`, `qexp(p, lambda)`,  `rexp(n, lambda)`

`lambda` è il rate della distribuzione esponenziale

:::


:::{.callout-tip}
## Uniforme `unif`

`dunif(x, min, max)`, `punif(x, min, max)`, `qunif(p, min, max)`,  `runif(n, min, max)`

`min, max` valore minimo e massimo della distribuzione 

:::

###

:::{.callout-tip}
## Gamma `gamma`

`dgamma(x, shape, scale)`, `pgamma(x, shape, scale)`, `qgamma(p, shape, scale)`,  `rgamma(n, shape, scale)`

`shape`: regola la forma della distribzuione, `scale` regola la varianza
:::

