---
title: "Modulo Didattico 4: Principali distribuzioni di probabilità"
subtitle: "Corso Analisi dei dati con applicazioni informatiche"
author: Ottavia M. Epifania
date: ""
format:
  beamer:
    slide-level: 3
    theme: Montpellier
    colortheme: dove
    navigation: horizontal
    highlight-style: breeze
    classoption: compress, aspectratio=149
    innertheme: rounded
    outertheme: miniframes
callout-icon: false
code-annotations: below
header-includes: 
   - \usepackage{graphicx} 
   - \usepackage{xcolor}
   - \usepackage{tikz}
   - \usepackage{multirow}
   - \newcommand{\cov}{\mathrm{Cov}}
   - \usetikzlibrary{positioning,shapes,calc,arrows,decorations.pathreplacing}
   - \AtBeginSubsection{}
   - \AtBeginDocument{\author[Ottavia M. Epifania]{Ottavia M. Epifania \\ Univeristà di Trento \\\texttt{ottavia.epifania@unitn.it}}}
   - \AtBeginDocument{\institute[]{A.A. 2026/2027}}
   - |
      \AtBeginSection[]{
        \begin{frame}[plain]
          \tableofcontents[currentsection,hideallsubsections]
        \end{frame}
      }
   - |
      \AtBeginSubsection[]{
        \begin{frame}[plain]
          \tableofcontents[currentsection,currentsubsection,hideothersubsections]
        \end{frame}
      }
   - \definecolor{unipd}{RGB}{155,0,20}
   - \definecolor{template}{RGB}{72,79,89}
   - \definecolor{blu}{rgb}{0.0,0.33,0.71}
editor_options: 
  chunk_output_type: console
execute: 
  echo: true
---
# Cenni di calcolo delle probabilità

## Eventi

### Dalle frequenze alle probabilità

:::: {.columns}

::: {.column width=50%}
**Statistica descrittiva**

Variabili statistiche caratterizzate da *frequenze* osservate

| $x$ | $n_k$ |
|:---:|:---:|
| $x_1$ | $n_1$ |
| $x_2$ | $n_2$ |
| $\vdots$ | $\vdots$ |
| $x_h$ | $n_h$ |
:::

::: {.column width=50%}
**Teoria della probabilità**

Variabili casuali caratterizzate da *probabilità* $\rightarrow$ modelli teorici per la popolazione

| $x$ | $\Pr[X = x_k]$ |
|:---:|:---:|
| $x_1$ | $\Pr[X = x_1]$ |
| $x_2$ | $\Pr[X = x_2]$ |
| $\vdots$ | $\vdots$ |
| $x_h$ | $\Pr[X = x_h]$ |
:::

::::

### Esperimento aleatorio

Per parlare di probabilità si deve pensare a un *esperimento aleatorio*, cioè a un esperimento i cui risultati sono "casuali":

- **Approccio deterministico**: l'esperimento ammette un unico risultato certo
- **Approccio probabilistico**: l'esperimento ammette almeno due risultati e vi è incertezza su quale si realizzerà (es., lancio di un dado)

\vspace{3mm}

Le manifestazioni di un esperimento sono descritte da **eventi**.

La **probabilità** è una misura del presentarsi di un evento.

\vspace{3mm}

*Obiettivo*: costruire modelli teorici che permettano di calcolare la probabilità di tutti gli eventi sperimentabili

### Tipologie di eventi

1. **Eventi elementari** $\omega_1, \omega_2, \ldots, \omega_i, \ldots$: risultati possibili dell'esperimento aleatorio

    Lancio di un dado a 6 facce: $\omega_1 = \{1\}, \omega_2 = \{2\}, \ldots, \omega_6 = \{6\}$

2. **Eventi composti** $A_1, A_2, \ldots, A_i, \ldots$: insiemi di eventi elementari

    Lancio di un dado a 6 facce: $A = \{\text{risultato pari}\} = \{2, 4, 6\}$

3. **Eventi particolari**:
    - evento impossibile $\emptyset$ (insieme vuoto)
    - evento certo $\Omega$: spazio degli eventi elementari (tutti i possibili risultati)

### Operazioni sugli insiemi

\small

**Unione** (A **o** B):
$$A \cup B = \{\omega \in \Omega : \omega \in A \ \text{o} \ \omega \in B\}$$

**Intersezione** (A **e** B):
$$A \cap B = \{\omega \in \Omega : \omega \in A \ \text{e} \ \omega \in B\}$$

**Complementare** (tutto quello che non è A):
$$A^C = \{\omega \in \Omega : \omega \notin A\}$$

**Differenza simmetrica**:
$$A \,\Delta\, B = \{\omega \in \Omega : (\omega \in A \ \text{e} \ \omega \notin B) \ \text{o} \ (\omega \in B \ \text{e} \ \omega \notin A)\}$$

### Esempio

:::: {.columns}

::: {.column width=45%}
Un dado a 6 facce:

$\Omega = \{1, 2, 3, 4, 5, 6\}$

Facce pari: $A = \{2, 4, 6\}$

Facce $> 3$: $B = \{4, 5, 6\}$

Faccia 1: $C = \{1\}$
:::

::: {.column width=55%}
$A^C = \{1, 3, 5\}$

$A \cup B = \{2, 4, 5, 6\}$

$A \cap B = \{4, 6\}$

$B \cap C = \emptyset$

$B \cup C = \{1, 4, 5, 6\}$

$(A \cap B)^C = \{1, 2, 3, 5\}$

$A \,\Delta\, B = \{2, 5\}$

$(A \cap B) \cup C = \{1, 4, 6\}$
:::

::::

## Funzione di probabilità

###

Una volta definiti gli eventi, bisogna definire la *funzione di probabilità*: una legge $\Pr$ che permette di calcolare $\Pr[A]$ per ogni evento $A \subseteq \Omega$.

\vspace{3mm}

Servono 3 "ingredienti":

1. Assiomi
2. Regola per assegnare la probabilità agli eventi elementari
3. Regole per il calcolo della probabilità degli altri eventi

### Assiomi del calcolo delle probabilità

Sia $\Omega$ lo spazio (finito) degli eventi elementari. La funzione $\Pr$ soddisfa i seguenti assiomi:

1. $\Pr[A] \geq 0 \quad \forall A \subseteq \Omega$

2. $\Pr[\Omega] = 1$

3. $\Pr\left[\bigcup_{i} A_i\right] = \sum_{i} \Pr[A_i]$ se gli $A_i$ sono disgiunti

\vspace{3mm}

Due insiemi sono *disgiunti* se non hanno elementi in comune, ossia la loro intersezione è vuota ($A \cap B = \emptyset$)

### Regole derivate dagli assiomi

1. Probabilità dell'unione:
$$\Pr[A \cup B] = \Pr[A] + \Pr[B] - \Pr[A \cap B]$$
($\Pr[A \cap B] = 0$ se $A$ e $B$ sono disgiunti)

2. Probabilità della differenza:
$$\Pr[A - B] = \Pr[A] - \Pr[A \cap B]$$
($\Pr[A \cap B] = \Pr[B]$ se $B \subset A$)

3. Probabilità del complementare: $\Pr[A^C] = 1 - \Pr[A]$

4. Probabilità dell'evento impossibile: $\Pr[\emptyset] = 0$

\vspace{2mm}

Di conseguenza: $0 \leq \Pr[A] \leq 1$

### Regola per l'assegnazione della probabilità

Gli assiomi dicono quali proprietà deve avere una funzione per essere definita "probabilità", ma non come calcolare la probabilità di un generico evento $A$.

\vspace{2mm}

- Gli eventi elementari sono, per definizione, disgiunti
- Un evento composto è l'unione di eventi elementari

$\Rightarrow$ per il terzo assioma, definendo la probabilità degli eventi elementari si può calcolare la probabilità di qualsiasi evento $A$

\vspace{2mm}

**Caso finito ed equiprobabilità**: se $\Omega$ contiene $n$ eventi elementari tutti con la stessa probabilità di verificarsi:

$$\Pr[\omega_i] = \dfrac{1}{n}, \qquad i = 1, 2, \ldots, n$$

### Lancio di un dado equilibrato

:::: {.columns}

::: {.column width=35%}
| $x$ | $\Pr[X = x]$ |
|:---:|:---:|
| 1 | 1/6 |
| 2 | 1/6 |
| 3 | 1/6 |
| 4 | 1/6 |
| 5 | 1/6 |
| 6 | 1/6 |
:::

::: {.column width=65%}
$A = \{\text{facce pari}\} = \{2, 4, 6\}$

\begin{align*}
\Pr[A] &= \Pr[\{2\} \cup \{4\} \cup \{6\}] \\
&= \Pr[\{2\}] + \Pr[\{4\}] + \Pr[\{6\}] \\
&= \dfrac{1}{6} + \dfrac{1}{6} + \dfrac{1}{6} = \dfrac{1}{2}
\end{align*}
:::

::::

### Formula classica (Laplace)

Sfruttando il terzo assioma, la probabilità di un generico evento $A$ è:

$$\Pr[A] = \dfrac{\text{casi favorevoli ad } A}{\text{casi possibili}}$$

:::{.callout-warning}
## Attenzione

Vale solo se lo spazio campionario è finito e la condizione di equiprobabilità è rispettata
:::

Il numero di casi favorevoli e possibili si calcola:

1. Per conteggio (quando $\Omega$ ha pochi eventi elementari)
2. Con il calcolo combinatorio (permutazioni, disposizioni, combinazioni)

### Esempi

\small

**Mazzo di 52 carte, si estrae una carta**. $A$: carta di cuori; $B$: carta figura

- $\Pr[A] = 13/52 = 0.25$
- $\Pr[B] = 12/52 = 0.23$
- $\Pr[A \cap B] = 3/52 = 0.058$ (figure di cuori)
- $\Pr[A - B] = \Pr[A] - \Pr[A \cap B] = 13/52 - 3/52 = 10/52 = 0.19$

**Lancio di due monete**: $\Omega = \{TT, TC, CT, CC\}$

- $A$: almeno una $T = \{TT, TC, CT\}$, $\Pr[A] = 3/4 = 0.75$
- $B$: una $T$ e una $C = \{TC, CT\}$, $\Pr[B] = 2/4 = 0.50$
- $A^C = \{CC\}$, $\Pr[A^C] = 1 - 3/4 = 0.25$
- $A \cap B = \{TC, CT\} = B$, $\Pr[A \cap B] = 2/4 = 0.50$

### Esempi

**Lancio di un dado**: $\Omega = \{1, 2, 3, 4, 5, 6\}$

- $A$: dispari $= \{1, 3, 5\}$, $\Pr[A] = 3/6 = 0.50$
- $B$: maggiore o uguale a 3 $= \{3, 4, 5, 6\}$, $\Pr[B] = 4/6 = 0.67$
- $A \cap B = \{3, 5\}$, $\Pr[A \cap B] = 2/6 = 0.33$
- $A \cup B = \{1, 3, 4, 5, 6\}$, $\Pr[A \cup B] = 5/6 = 0.83$

\vspace{2mm}

oppure: $\Pr[A \cup B] = \Pr[A] + \Pr[B] - \Pr[A \cap B] = 0.50 + 0.67 - 0.33 = 0.83$

## Probabilità condizionata e indipendenza

### Probabilità condizionata

*Evento condizionato* $A \mid B$: evento $A$ dato che $B$ si è già verificato

$$\Pr[A \mid B] = \dfrac{\Pr[A \cap B]}{\Pr[B]}, \qquad \Pr[B] \neq 0$$

$$\Pr[B \mid A] = \dfrac{\Pr[A \cap B]}{\Pr[A]}, \qquad \Pr[A] \neq 0$$

\vspace{2mm}

Da cui la regola della probabilità dell'intersezione:

$$\Pr[A \cap B] = \Pr[A \mid B]\Pr[B] = \Pr[B \mid A]\Pr[A]$$

### Indipendenza tra eventi

Due eventi $A$ e $B$ sono *indipendenti* se:

$$\Pr[A \cap B] = \Pr[A]\Pr[B] \qquad \text{(fattorizzazione della probabilità)}$$

ovvero $\Pr[A \mid B] = \Pr[A]$ e $\Pr[B \mid A] = \Pr[B]$: le probabilità condizionate sono uguali alle probabilità non condizionate

:::{.callout-warning}
## Attenzione: disgiunti $\neq$ indipendenti

$\Pr[A \cap B] = 0 \Rightarrow A$ e $B$ sono **disgiunti**

$\Pr[A \cap B] = \Pr[A]\Pr[B] \Rightarrow A$ e $B$ sono **indipendenti**
:::

### Estrazioni con e senza reimmissione

- **Con reimmissione**: gli eventi sono indipendenti, a ogni estrazione si ha la stessa situazione iniziale
- **Senza reimmissione**: i possibili risultati dipendono dall'estrazione precedente

\vspace{2mm}

\small

**Esempio**: da un mazzo di 52 carte si estraggono 2 carte. Probabilità che siano entrambe assi?

$A$: la prima carta è un asso; $B$: la seconda carta è un asso

1. *Con reimmissione*: $A$ e $B$ indipendenti, $\Pr[A] = \Pr[B] = 4/52$
$$\Pr[A \cap B] = \Pr[A]\Pr[B] = (4/52)(4/52) = 0.0059$$

2. *Senza reimmissione*: $B$ dipende dalla prima estrazione, $\Pr[A] = 4/52$, $\Pr[B \mid A] = 3/51$
$$\Pr[A \cap B] = \Pr[A]\Pr[B \mid A] = (4/52)(3/51) = 0.0045$$

## Variabile casuale

###

- eventi elementari $\omega \in \Omega \Rightarrow$ valori numerici $x \in S$ (*supporto* della variabile casuale $X$)

- eventi composti $A \Rightarrow$ insiemi di valori assumibili dalla variabile casuale $X$, del tipo
$$\{X = x\}, \qquad \{X \leq x\}, \qquad \{a < X \leq b\}$$
a cui è associata la probabilità che $X$ assuma quel valore o quei valori

\vspace{3mm}

:::{.callout-tip}
## Variabile casuale

Una variabile casuale è un insieme di valori e di probabilità associate. Costruire una variabile casuale significa:

1. Determinare i valori $x$ che $X$ può assumere (supporto $S$)
2. Associare a ogni valore una misura di probabilità (funzione di probabilità $f_X(x|\theta)$ o funzione di densità)
:::

# Funzioni di probabilità discrete

## Definizioni generali 

### 


Sia $X$ una variabile casuale discreta che assume valori in un insieme numerabile $S \subset \mathbb{R}$. 
La *funzione di probabilità (massa)* di $X$ è indicata con $f_X(x|\theta)$ e definita come:

$$f_X(x|\theta) = \Pr[X = x], \qquad \forall x \in S,$$

al contrario $f_X(x|\theta) = 0$ per tutti gli $x \notin S$. 
In generale noi considereremo funzioni $f_X$ parametriche con parametri $\theta \in \Theta$:

$$f_X : \mathbb{R} \times \Theta \to [0,1].$$



## Distribuzione binomiale

### Esperimento bernoulliano

Esperimento dicotomico con solo 2 possibili esiti, di cui si conosce la probabilità:

- **Successo**: $\Pr[\text{successo}] = \theta$
- **Insuccesso**: $\Pr[\text{insuccesso}] = 1 - \theta$

\vspace{3mm}

**Ipotesi**:

1. $n$ prove ripetute e indipendenti (estrazioni con reimmissione)
2. A ogni prova la probabilità di successo $\theta$ rimane invariata
3. Le condizioni sperimentali sono sempre le medesime

\vspace{3mm}

La variabile casuale $X$ che conta il numero di successi in $n$ prove è detta **binomiale**: $X \sim \text{Bin}(n, \theta)$

### Distribuzione di probabilità binomiale

$$f_X(x|\theta) = \Pr[X = x] = \binom{n}{x}\, \theta^x (1-\theta)^{\,n-x},
\qquad x = 0,1,\ldots,n,$$

dove $\theta \in [0,1]$ e $S = \{0, 1, \ldots, n\}$.

\small

- $\Pr[X = x]$: probabilità di ottenere $x$ successi in $n$ prove
- $\binom{n}{x}$: coefficiente binomiale
- $\theta^x$: probabilità degli $x$ successi indipendenti
- $(1-\theta)^{n-x}$: probabilità degli $n-x$ insuccessi indipendenti

\normalsize

### Coefficiente binomiale

$\binom{n}{x} = \dfrac{n!}{x!(n-x)!}$ e
$$n! =
\begin{cases}
1 & \text{se } n = 0, \\[2mm]
n \cdot (n-1) \cdot (n-2) \cdots 2 \cdot 1 & \text{se } n > 0.
\end{cases}$$

(es., $5! = 5 \cdot 4 \cdot 3 \cdot 2 \cdot 1 = 120$)

### Media e varianza della binomiale

I parametri $(n, \theta)$ sono il numero di prove indipendenti ($n$) e la probabilità di successo in una singola prova ($\theta$).

$$\mu_X = n\theta, \qquad \sigma^2_X = n\theta(1-\theta), \qquad \sigma_X = \sqrt{n\theta(1-\theta)}$$

La forma di $f_X(x|\theta)$ varia al variare di $(n, \theta)$:

- $\theta \to 0.50$: simmetria
- $\theta \to 0$ o $\theta \to 1$: asimmetria

(1 moda, oppure 2 mode contigue)

### 

```{r}
#| echo: false
#| layout-ncol: 3
#| label: fig-bin1
#| fig-cap: "Massa distribuzione binomiale con $S = \\{0,1, \\ldots, 6 \\}$"
#| fig-subcap: 
#|   - "$\\theta = .30$"
#|   - "$\\theta = .50$"
#|   - "$\\theta = .85$"
library(ggplot2)
x = 0:6
plot(x, dbinom(x,6, prob =.3), pch = 19,
     cex.main = 3, cex.axis = 2, ylab = "f(x)")
segments(x,0, x, dbinom(x,6, prob =.3), lwd = 2)

plot(x, dbinom(x,6, prob =.5), pch = 19,
     cex.main = 3, cex.axis = 2, ylab = "f(x)")
segments(x,0, x, dbinom(x,6, prob =.5), lwd = 2)

plot(x, dbinom(x,6, prob =.85), pch = 19,
     cex.main = 3, cex.axis = 2, ylab = "f(x)")
segments(x,0, x, dbinom(x,6, prob =.85), lwd = 2)
```


### 

```{r}
#| echo: false
#| layout-ncol: 3
#| fig-cap: "Massa distribuzione binomiale con $S = \\{0,1, \\ldots, 10 \\}$"
#| fig-subcap: 
#|   - "$\\theta = .30$"
#|   - "$\\theta = .50$"
#|   - "$\\theta = .85$"
#| label: fig-bin2

x = 0:10
plot(x, dbinom(x,length(x), prob =.3), pch = 19,  
     cex.main = 3, cex.axis = 2, ylab = "f(x)")
segments(x,0, x, dbinom(x,length(x), prob =.3), lwd = 2)

plot(x, dbinom(x,length(x), prob =.5), pch = 19, 
     cex.main = 3, cex.axis = 2, ylab = "f(x)")
segments(x,0, x, dbinom(x,length(x), prob =.5), lwd = 2)

plot(x, dbinom(x,length(x), prob =.85), pch = 19, 
     cex.main = 3, cex.axis = 2, ylab = "f(x)")
segments(x,0, x, dbinom(x,length(x), prob =.85), lwd = 2)

```

### 

```{r}
#| echo: false
#| layout-ncol: 3
#| fig-cap: "Massa distribuzione binomiale con $S = \\{0,1, \\ldots, 20 \\}$"
#| fig-subcap: 
#|   - "$\\theta = .30$"
#|   - "$\\theta = .50$"
#|   - "$\\theta = .85$"
#| label: fig-bin3


x = 0:20
plot(x, dbinom(x,length(x), prob =.3), pch = 19,  
     cex.main = 3, cex.axis = 2, ylab = "f(x)")
segments(x,0, x, dbinom(x,length(x), prob =.3), lwd = 2)

plot(x, dbinom(x,length(x), prob =.5), pch = 19, 
     cex.main = 3, cex.axis = 2, ylab = "f(x)")
segments(x,0, x, dbinom(x,length(x), prob =.5), lwd = 2)

plot(x, dbinom(x,length(x), prob =.85), pch = 19, 
     cex.main = 3, cex.axis = 2, ylab = "f(x)")
segments(x,0, x, dbinom(x,length(x), prob =.85), lwd = 2)

```

### 

La *funzione di probabilità cumulata* di una variabile casuale discreta $X$ si indica con $F_X(x|\theta)$ ed è definita come:

$$F_X(x|\theta) = \Pr[X \leq x]
= \sum_{s \in S: \, s \leq x} f_X(s|\theta).$$

In altre parole, $F_X(x|\theta)$ rappresenta la probabilità che $X$ assuma un valore minore o uguale a $x$.  
Chiaramente,
$$F_X : \mathbb{R} \times \Theta \longrightarrow [0,1].$$

### Distribuzione binomiale cumulata

Se $X \sim \text{Bin}(n,\theta)$, allora la funzione di probabilità cumulata è:

$$F_X(x|\theta) = \sum_{z=0}^{x} \binom{n}{z}\, \theta^z (1-\theta)^{\,n-z}, 
\qquad x = 0,1,\ldots,n,$$

dove $\theta \in [0,1]$.

###

```{r}
#| echo: false
#| layout-ncol: 3
#| label: fig-binCum1
#| fig-cap: "Probabilità cumulata della binomiale con $S = \\{0,1, \\ldots, 6 \\}$"
#| fig-subcap: 
#|   - "$\\theta = .30$"
#|   - "$\\theta = .50$"
#|   - "$\\theta = .85$"


x = 0:6
cum_bin = pbinom(x, length(x), prob = .3)
plot(x, cum_bin, pch = 19,  cex = 2,
     cex.main = 3, cex.axis = 2, ylab = "F(x)")
plot(x, pbinom(x, length(x), prob = .5), cex = 2,pch = 19,  
     cex.main = 3, cex.axis = 2, ylab = "F(x)")
plot(x, pbinom(x, length(x), prob = .85), cex = 2,pch = 19,  
     cex.main = 3, cex.axis = 2, ylab = "F(x)")
```


###

```{r}
#| echo: false
#| layout-ncol: 3
#| label: fig-binCum2
#| fig-cap: "Probabilità cumulata della binomiale con $S = \\{0,1, \\ldots, 10 \\}$"
#| fig-subcap: 
#|   - "$\\theta = .30$"
#|   - "$\\theta = .50$"
#|   - "$\\theta = .85$"



x = 0:10
cum_bin = pbinom(x, length(x), prob = .3)
plot(x, cum_bin, pch = 19,  
     cex.main = 3, cex.axis = 2,cex =2, ylab = "F(x)")
plot(x, pbinom(x, length(x), prob = .5),cex =2, pch = 19,  
     cex.main = 3, cex.axis = 2, ylab = "F(x)")
plot(x, pbinom(x, length(x), prob = .85),cex =2, pch = 19,  
     cex.main = 3, cex.axis = 2, ylab = "F(x)")
```


###

```{r}
#| echo: false
#| layout-ncol: 3
#| label: fig-binCum3
#| fig-cap: "Probabilità cumulata della binomiale con $S = \\{0,1, \\ldots, 20 \\}$"
#| fig-subcap: 
#|   - "$\\theta = .30$"
#|   - "$\\theta = .50$"
#|   - "$\\theta = .85$"


x = 0:20
cum_bin = pbinom(x, length(x), prob = .3)
plot(x, cum_bin, pch = 19, cex =2, 
     cex.main = 3, cex.axis = 2, ylab = "F(x)")
plot(x, pbinom(x, length(x), prob = .5), pch = 19,  
     cex.main = 3, cex.axis = 2, ylab = "F(x)", cex =2)
plot(x, pbinom(x, length(x), prob = .85), pch = 19,  
     cex.main = 3, cex.axis = 2, ylab = "F(x)", cex =2)
```

### La binomiale in R

\small

| Funzione | Descrizione |
|----------|-------------|
| `dbinom(x, size, prob)` | Restituisce i *valori di massa* $f_X(x|\theta)$ associati al vettore discreto `x` di una distribuzione binomiale con `size` $= n$ prove e probabilità di successo `prob` $= \theta$. |
| `pbinom(x, size, prob)` | Restituisce i *valori di probabilità cumulata* $F_X(x|\theta)$ associati al vettore discreto `x`. Con `lower.tail = FALSE` calcola $\Pr[X > x]$. |
| `qbinom(p, size, prob)` | Restituisce i *valori dei quantili* $q_X(p|\theta)$ associati al vettore di probabilità `p`. |
| `rbinom(n, size, prob)` | Restituisce un vettore casuale di `n` osservazioni indipendenti campionate da una distribuzione binomiale. |

### $f_X(x|\theta)$ "a mano" e con `dbinom()`

\small

```{r}
binomcoef <- function(n, x) {
  factorial(n) / (factorial(x) * factorial(n - x))
}
n <- 10
x <- 0:n
theta <- .25
fx_mano <- binomcoef(n, x) * theta^x * (1 - theta)^(n - x)
round(fx_mano, 4)
round(dbinom(x, size = n, prob = theta), 4)
sum(dbinom(x, size = n, prob = theta))
```

### $f_X(x|\theta)$ al variare di $\theta$

\small

```{r}
#| fig-align: center
#| out-width: 55%
plot(x, dbinom(x, n, prob = .25), pch = 19, ylab = "f(x)", ylim = c(0, .3))
segments(x, 0, x, dbinom(x, n, prob = .25))
points(x, dbinom(x, n, prob = .75), col = "red", pch = 19)
segments(x, 0, x, dbinom(x, n, prob = .75), col = "red")
points(x, dbinom(x, n, prob = .50), col = "blue", pch = 19)
segments(x, 0, x, dbinom(x, n, prob = .50), col = "blue")
```

### $F_X(x|\theta)$: `cumsum()` e `pbinom()`

\small

La cumulata è la somma delle masse fino a $x$:

```{r}
round(cumsum(dbinom(x, n, prob = theta)), 4)
round(pbinom(x, size = n, prob = theta), 4)
```

### Probabilità con `pbinom()`

\small

$\Pr[X \leq 2] = F_X(2|\theta)$:

```{r}
sum(dbinom(0:2, n, prob = theta))
pbinom(2, n, prob = theta)
```

$\Pr[X > 3] = 1 - F_X(3|\theta)$:

```{r}
1 - pbinom(3, n, prob = theta)
pbinom(3, n, prob = theta, lower.tail = FALSE)
```

### $F_X(x|\theta)$ al variare di $\theta$

\small

```{r}
#| fig-align: center
#| out-width: 55%
plot(x, pbinom(x, n, prob = .25), pch = 19, ylab = "F(x)")
points(x, pbinom(x, n, prob = .75), pch = 19, col = "red")
points(x, pbinom(x, n, prob = .50), pch = 19, col = "blue")
abline(h = .5, lwd = 2)
abline(v = 3, lwd = 2, lty = 2)
```

### $q_X(p|\theta)$: `qbinom()`

\small

La funzione quantile è l'inversa della cumulata: dato $p$, restituisce il più piccolo $x$ tale che $F_X(x|\theta) \geq p$

```{r}
Fx <- pbinom(x, n, prob = theta)
qbinom(Fx, n, prob = theta)
qbinom(c(.25, .50, .75), n, prob = theta)
```

Estrarre a caso da una binomiale:

```{r}
set.seed(999)
rbinom(15, size = n, prob = theta)
```

### Esempio: rispondere a caso

Un test è composto da 10 domande con 3 alternative di risposta (1 giusta e 2 sbagliate).

Che probabilità ha uno studente di rispondere correttamente a 5 domande, rispondendo in maniera del tutto casuale a ogni domanda?

\vspace{3mm}

- $n = 10$ prove
- $x = 0, 1, \ldots, 10$ numero di successi possibili
- $n - x$ numero di insuccessi
- $\theta = 1/3$ probabilità di successo
- $1 - \theta = 2/3$ probabilità di insuccesso

\vspace{3mm}

$X \sim \text{Bin}(10, 1/3)$

### Esempio: rispondere a caso

Facendo assumere a $x$ tutti i valori da 0 a 10:

\small

\begin{align*}
f_X(0|\theta) &= \binom{10}{0}\left(\dfrac{1}{3}\right)^0\left(\dfrac{2}{3}\right)^{10-0} = 0.017 \\
f_X(1|\theta) &= \binom{10}{1}\left(\dfrac{1}{3}\right)^1\left(\dfrac{2}{3}\right)^{10-1} = 0.087 \\
f_X(2|\theta) &= \binom{10}{2}\left(\dfrac{1}{3}\right)^2\left(\dfrac{2}{3}\right)^{10-2} = 0.195 \\
&\ \, \vdots \\
f_X(10|\theta) &= \binom{10}{10}\left(\dfrac{1}{3}\right)^{10}\left(\dfrac{2}{3}\right)^{10-10} = 0.000
\end{align*}

### Esempio: rispondere a caso

:::: {.columns}

::: {.column width=40%}
```{r}
#| echo: false
x_test <- 0:10
tab_test <- data.frame(x = x_test,
                       f = round(dbinom(x_test, 10, 1/3), 3))
knitr::kable(tab_test, col.names = c("$x$", "$f_X(x \\mid \\theta)$"),
             escape = FALSE, align = "cc")
```
:::

::: {.column width=60%}
La probabilità di rispondere correttamente a 5 domande su 10 quando la risposta corretta è 1 su 3 è

$$f_X(5|\theta) = 0.137$$

```{r}
dbinom(5, size = 10, prob = 1/3)
```

$$\sum_{x = 0}^{10} f_X(x|\theta) = 1$$

Distribuzione asimmetrica positiva ($\theta < .50$)

*Conclusione*: se volete passare l'esame, non affidatevi al caso e studiate!
:::

::::

### Esercizio: tiri liberi

Si vuole calcolare la probabilità che un giocatore di basket faccia canestro a un tiro libero (canestro/non canestro).

Non ha senso dire che $\theta = 1/2$. Sappiamo però che nelle partite precedenti ha segnato 82 volte su 100 tiri: $\theta = 0.82$.

\vspace{3mm}

**Domanda**: qual è la probabilità che su 8 tiri faccia canestro almeno 6 volte?

\vspace{3mm}

$X \sim \text{Bin}(8, 0.82)$

$$\Pr[X \geq 6] = f_X(6|\theta) + f_X(7|\theta) + f_X(8|\theta) = 1 - F_X(5|\theta)$$

### Esercizio: tiri liberi -- Soluzione

:::: {.columns}

::: {.column width=40%}
```{r}
#| echo: false
x_tiri <- 0:8
tab_tiri <- data.frame(x = x_tiri,
                       f = round(dbinom(x_tiri, 8, .82), 3))
knitr::kable(tab_tiri, col.names = c("$x$", "$f_X(x \\mid \\theta)$"),
             escape = FALSE, align = "cc")
```
:::

::: {.column width=60%}
$$\Pr[X \geq 6] = 0.276 + 0.359 + 0.204 = 0.839$$

\vspace{3mm}

In R:

```{r}
sum(dbinom(6:8, size = 8, prob = .82))
1 - pbinom(5, size = 8, prob = .82)
```
:::

::::

### Esempio: moneta truccata

Una moneta truccata ha probabilità di uscire Testa doppia rispetto a Croce. Probabilità di ottenere al più 8 volte Croce in 10 lanci?

$$\Pr[T] = 2\Pr[C] \Rightarrow \Pr[T] = 2/3, \quad \Pr[C] = 1/3$$

Successo = Croce, $\theta = 1/3$

$X$: numero di Croce in 10 lanci, $X \sim \text{Bin}(10, 1/3)$

### Esempio: moneta truccata -- Soluzione

\small

\begin{align*}
\Pr[X \leq 8] = F_X(8|\theta) &= f_X(0|\theta) + \ldots + f_X(8|\theta) = 1 - [f_X(9|\theta) + f_X(10|\theta)] \\
&= 1 - \binom{10}{9}\left(\dfrac{1}{3}\right)^9\left(\dfrac{2}{3}\right)^1 - \binom{10}{10}\left(\dfrac{1}{3}\right)^{10}\left(\dfrac{2}{3}\right)^0 \\
&= 1 - 10\left(\dfrac{1}{3}\right)^9\left(\dfrac{2}{3}\right) - \left(\dfrac{1}{3}\right)^{10} = 0.9996
\end{align*}

```{r}
pbinom(8, size = 10, prob = 1/3)
```


# Funzioni di probabilità Continue

## Definizioni generali 

### 

Sia $X$ una variabile casuale continua distribuita secondo la funzione di densità $f_X(x|\theta)$:

$$f_X : \mathbb{R} \times \Theta \to \mathbb{R}^+$$

$f_X$ è una funzione di densità parametrica con parametri $\theta \in \Theta$.

La *funzione di densità cumulata* $F_X(x|\theta)$ è definita come

$$F_X(x|\theta) = \Pr[X \leq x]
= \int_{-\infty}^x f_X(z|\theta)\,dz$$

dove chiaramente

$$F_X : \mathbb{R} \times \Theta \to [0,1]$$


### 

Infine, la *funzione quantile* $q_X(p|\theta)$ è definita come la funzione inversa di $F_X$:

$$q_X(p|\theta) = F_X^{-1}(p|\theta)
= x \in \mathbb{R} \ \ \text{tale che} \ \ p = F_X(x|\theta)$$

dove

$$q_X : [0,1] \times \Theta \to \mathbb{R}$$

Nota che in generale

$$q_X(p|\theta) = F_X^{-1}(p|\theta) 
\quad \text{sse} \quad 
F_X(x|\theta) = q_X^{-1}(x|\theta).$$

## Normale

### Distribuzione normale (o gaussiana)

- È una distribuzione teorica di punteggi in una popolazione
- Riguarda solo variabili continue (misurate almeno su scale a intervalli equivalenti)
- Molti fenomeni osservati si distribuiscono normalmente o con forme che approssimano la curva normale
- Gran parte della statistica inferenziale si basa sulle sue proprietà

### Dalle frequenze alla curva

```{r}
#| echo: false
#| label: fig-hist
#| layout-ncol: 3
#| fig-subcap:
#|   - "Distribuzione di frequenza"
#|   - "Intervalli più piccoli, $n$ più grande"
#|   - "Si ottiene una curva..."
set.seed(123)
dat_sim <- rnorm(1e5)
hist(dat_sim[1:200], breaks = seq(-5, 5, by = 1),
     col = "seagreen3", main = "", xlab = "x", ylab = "Frequenza",
     cex.axis = 2, cex.lab = 2.5)
hist(dat_sim[1:2000], breaks = seq(-5, 5, by = .4),
     col = "seagreen3", main = "", xlab = "x", ylab = "Frequenza",
     cex.axis = 2, cex.lab = 2.5)
hist(dat_sim, breaks = seq(-5, 5, by = .1), freq = FALSE,
     col = "seagreen3", border = "seagreen4", main = "", xlab = "x",
     ylab = "Densità", cex.axis = 2, cex.lab = 2.5)
curve(dnorm(x), add = TRUE, lwd = 4, col = "orange")
```

### Funzione di densità

:::: {.columns}

:::{.column width=50%}
Distribuzione Normale, $X \sim \mathcal{N}(\mu, \sigma^2)$

$$f_X(x|\theta) = {\displaystyle {\dfrac {1}{\sigma {\sqrt {2\pi }}}}e^{-{\dfrac {1}{2}}\left({\dfrac {x-\mu }{\sigma }}\right)^{2}}}$$

$\theta = (\mu, \sigma^2)$, $\Theta = (\mathbb{R} \times \mathbb{R}^+)$
:::

:::{.column width=50%}
Distribuzione Normale Standard, $Z \sim \mathcal{N}(0, 1)$


$$f_Z(z) = \dfrac{1}{\sqrt{2\pi}} e^{-\dfrac{1}{2}z^2}$$

$\theta = (0, 1)$: nessun parametro libero
:::


::::

\vspace{3mm}

- $\mu$: media della popolazione
- $\sigma$: deviazione standard della popolazione ($\sigma^2$ varianza)
- $\pi \approx 3.14$ ed $e \approx 2.718$: costanti


### Rappresentazione grafica

La curva è **crescente** per $-\infty < x < \mu$ e **decrescente** per $\mu < x < +\infty$. Ha due **punti di flesso** in $\mu \pm \sigma$

```{r}
#| echo: false
#| fig-align: center
#| out-width: 90%

xx <- seq(-4, 4, length.out = 1000)
plot(xx, dnorm(xx), type = "l", lwd = 3, col = "orange",
     xaxt = "n", yaxt = "n", xlab = "x", ylab = expression(f[X](x*"|"*theta)),
     cex.lab = 1.5, bty = "l")
axis(1, at = c(-4, -1, 0, 1, 4),
     labels = c(expression(-infinity), expression(mu - sigma), expression(mu),
                expression(mu + sigma), expression(+infinity)), cex.axis = 1.3)
segments(c(-1, 0, 1), 0, c(-1, 0, 1), dnorm(c(-1, 0, 1)), lty = 3)
points(c(-1, 1), dnorm(c(-1, 1)), pch = 19, cex = 1.5)
text(1.2, dnorm(1) + .02, "Punto di flesso", pos = 4, cex = 1.2)
text(-1.2, dnorm(1) + .02, "Punto di flesso", pos = 2, cex = 1.2)
text(0, dnorm(0) - .02, "Media = Moda = Mediana", pos = 4, cex = 1.2)
text(3, .04, "Asintotica", cex = 1.2)
```


### 

\small

**VALORI**: 


> vanno da $-\infty$ a $+ \infty$ (in ascissa si trovano tutti i valori di $x$; in ordinata la densità $f_X(x|\theta)$ di ciascun valore)
	
	
**SIMMETRICA** 


> rispetto al valore massimo di $f_X(x|\theta)$ (punto più alto $\Rightarrow x = \mu$)
		(solo un valore centrale ha la frequenza massima; i valori più bassi e più alti compaiono rispettivamente con frequenza crescente e decrescente)
	
**UNIMODALE**

$\mu = Mo=Me$

	
**ASINTOTICA**: 

>	si avvicina all’asse delle $X$ senza mai toccarlo.
>	La curva mostra due **PUNTI DI FLESSO**: da concava diventa convessa nella metà sinistra e da convessa diventa concava nella metà destra (in corrispondenza di valori di x uguali alla media meno o più una ds)


### 

L’area sottesa alla curva normale rappresenta la PROBABILITA’ degli intervalli
	
$$\int_{-\infty}^{+\infty} f_X(x|\theta)\, dx = 1$$

```{r}
#| echo: false
#| fig-align: center
#| out-width: 50%
library(ggplot2)
x=seq(-4,4, length.out=1000)
dx = dnorm(x)
myd = data.frame(x, dx)

ggplot(myd, 
       aes(x = x, y = dx)) + 
  geom_line(linewidth = 1.5) +  geom_area(fill = "grey80", alpha = 0.8) +
  theme_bw() + xlab("X") + ylab("Densità") + 
    scale_x_continuous(
    breaks = c(min(myd$x), max(myd$x)),
    labels = c(expression(-infinity), expression(+infinity))
  ) + 
  theme(axis.title = element_text(size = 20), 
        axis.text = element_text(size = 18))
```

### {.plain}


```{r}
#| echo: false
#| layout-ncol: 2
#| layout-nrow: 2
plot(x, dx, type = "l", lwd = 2, col = "black",
     xlab = "X", ylab = "Densità", 
     xaxt = "n", main = "100%", cex.main = 4)   # nasconde i valori sull'asse x

# Area grigia sotto la curva
polygon(c(x, rev(x)), c(dx, rep(0, length(dx))), 
        col = "grey80", border = NA)

# Ridisegno della curva sopra l'area
lines(x, dx, lwd = 2)

# Aggiunta delle etichette -∞ e +∞ agli estremi
axis(1, at = c(min(x), max(x)), 
     labels = c(expression(-infinity), expression(+infinity)), cex.axis = 3)
axis(1, at = seq(-3, 3, by = 1),
     labels = c(expression(-3*sigma), 
       expression(-2*sigma), 
                expression(-1*sigma), 
                expression(mu),
                expression(1*sigma), 
                expression(2*sigma), 
       expression(3*sigma)), 
     cex.axis = 3)

plot(x, dx, type = "l", lwd = 2, col = "black",
     xlab = "X", ylab = "Densità", 
     xaxt = "n", main = "68.26%", cex.main = 4)   # nasconde i valori sull'asse x

# Area grigia sotto la curva
polygon(c(-1, x[x >= -1 & x <= 1],1),
        c(0, dx[x >= -1 & x <= 1], 0),col= rgb(.2,.2,.2,alpha=.4))
segments(-1, 0, -1, dnorm(-1), lwd = 2)
segments(1, 0, 1, dnorm(1), lwd = 2)

# Aggiunta delle etichette -∞ e +∞ agli estremi
axis(1, at = c(min(x), max(x)), 
     labels = c(expression(-infinity), expression(+infinity)), cex.axis = 3)
axis(1, at = seq(-3, 3, by = 1),
     labels = c(expression(-3*sigma), 
       expression(-2*sigma), 
                expression(-1*sigma), 
                expression(mu),
                expression(1*sigma), 
                expression(2*sigma), 
       expression(3*sigma)), 
     cex.axis = 3)

plot(x, dx, type = "l", lwd = 2, col = "black",
     xlab = "X", ylab = "Densità", 
     xaxt = "n", main = "95.45%", cex.main = 4)   # nasconde i valori sull'asse x

# Area grigia sotto la curva
polygon(c(-2, x[x >= -2 & x <= 2],2),
        c(0, dx[x >= -2 & x <= 2], 0),col= rgb(.2,.2,.2,alpha=.4))
segments(-2, 0, -2, dnorm(-2), lwd = 2)
segments(2, 0, 2, dnorm(2), lwd = 2)

# Aggiunta delle etichette -∞ e +∞ agli estremi
axis(1, at = c(min(x), max(x)), 
     labels = c(expression(-infinity), expression(+infinity)), cex.axis = 3)
axis(1, at = seq(-3, 3, by = 1),
     labels = c(expression(-3*sigma), 
       expression(-2*sigma), 
                expression(-1*sigma), 
                expression(mu),
                expression(1*sigma), 
                expression(2*sigma), 
       expression(3*sigma)), 
     cex.axis = 3)
plot(x, dx, type = "l", lwd = 2, col = "black",
     xlab = "X", ylab = "Densità", 
     xaxt = "n", main = "99.73%", cex.main = 4)   # nasconde i valori sull'asse x

# Area grigia sotto la curva
polygon(c(-3, x[x >= -3 & x <= 3],2),
        c(0, dx[x >= -3 & x <= 3], 0),col= rgb(.2,.2,.2,alpha=.4))
segments(-3, 0, -3, dnorm(-3), lwd = 2)
segments(3, 0, 3, dnorm(3), lwd = 2)

# Aggiunta delle etichette -∞ e +∞ agli estremi
axis(1, at = c(min(x), max(x)), 
     labels = c(expression(-infinity), expression(+infinity)), cex.axis = 3)
axis(1, at = seq(-3, 3, by = 1),
     labels = c(expression(-3*sigma), 
       expression(-2*sigma), 
                expression(-1*sigma), 
                expression(mu),
                expression(1*sigma), 
                expression(2*sigma), 
       expression(3*sigma)), 
     cex.axis = 3)
```

### Area e probabilità

La porzione di curva compresa tra la media e un valore espresso in deviazioni standard è costante:

| | | |
|:---|:---|:---|
| $\mu + \sigma$: 34.13% | $\rightarrow$ | $\mu \pm \sigma$: 68.26% |
| $\mu + 2\sigma$: 47.73% | $\rightarrow$ | $\mu \pm 2\sigma$: 95.45% |
| $\mu + 3\sigma$: 49.87% | $\rightarrow$ | $\mu \pm 3\sigma$: 99.73% |

\vspace{3mm}

Conoscendo $\mu$ e $\sigma$ è possibile calcolare:

- la densità $f_X(x|\theta)$ di ogni $x$
- l'area (e quindi la **probabilità**) compresa tra due qualsiasi valori di $x$

Poiché la curva è simmetrica, l'area tra $-\infty$ e $\mu$ è uguale a .50, come quella tra $\mu$ e $+\infty$: $F_X(\mu|\theta) = 0.50$

### Area e probabilità

```{r}
#| echo: false
#| layout-ncol: 2
#| fig-subcap:
#|   - "$\\Pr[X > x_1] = \\int_{x_1}^{+\\infty} f_X(x|\\theta)\\,dx = 1 - F_X(x_1|\\theta)$"
#|   - "$\\Pr[x_1 < X < x_2] = \\int_{x_1}^{x_2} f_X(x|\\theta)\\,dx = F_X(x_2|\\theta) - F_X(x_1|\\theta)$"
xx <- seq(-4, 4, length.out = 1000)
plot(xx, dnorm(xx), type = "l", lwd = 3, xaxt = "n", yaxt = "n",
     xlab = "x", ylab = expression(f[X](x*"|"*theta)), cex.lab = 2.5, bty = "l")
sel <- xx >= -0.8
polygon(c(-0.8, xx[sel], 4), c(0, dnorm(xx[sel]), 0), col = "turquoise", border = NA)
lines(xx, dnorm(xx), lwd = 3)
axis(1, at = -0.8, labels = expression(x[1]), cex.axis = 3)

plot(xx, dnorm(xx), type = "l", lwd = 3, xaxt = "n", yaxt = "n",
     xlab = "x", ylab = expression(f[X](x*"|"*theta)), cex.lab = 2.5, bty = "l")
sel <- xx >= -0.8 & xx <= 1.5
polygon(c(-0.8, xx[sel], 1.5), c(0, dnorm(xx[sel]), 0), col = "turquoise", border = NA)
lines(xx, dnorm(xx), lwd = 3)
axis(1, at = c(-0.8, 1.5), labels = c(expression(x[1]), expression(x[2])), cex.axis = 3)
```



###

```{r}
#| echo: false
#| fig-cap: "Distribuzione normale"
#| layout-ncol: 3
#| label: fig-Norm
#| fig-subcap: 
#|   - "Densità"
#|   - "Cumulata"
#|   - "Quantile"
set.seed(999)
x = seq(-4, 4, length.out = 1000)
plot(x, dnorm(x), type = "l", lwd = 2, 
     cex.axis = 2, ylab = "f(x)", xlab = "x", cex.lab = 3, 
     cex.axis = 2.5)

plot(x, pnorm(x), type = "l", lwd = 2, 
     cex.axis = 2, ylab = "F(x)", xlab = "x", cex.lab = 3, 
     cex.axis = 2.5)

plot(pnorm(x), qnorm(pnorm(x)), type = "l", lwd = 2,  xlab = "F(x)", ylab = "qX",
     cex.lab = 3, 
     cex.axis = 2.5)
```



### 

| Funzione | Descrizione |
|----------|-------------|
| `dnorm(x, mean, sd)` | Restituisce i *valori di densità associati* al valore quantitativo `x` di una distribuzione normale con media e deviazione standard. |
| `pnorm(x, mean, sd)` | Restituisce i *valori di probabilità cumulata* associati al vettore `x`. |
| `qnorm(p, mean, sd)` | Restituisce i *valori dei quantili* associati al vettore di probabilità `p` di una distribuzione normale (`0 <= p <= 1`). |
| `rnorm(n, mean, sd)` | Genera un vettore casuale di `n` osservazioni indipendenti campionate da una nomrale con media e deviazione standard. |


### $f_X(x|\theta)$ con `dnorm()`

\small

```{r}
#| fig-align: center
#| out-width: 50%
xg <- seq(10, 300, length.out = 1000)
m <- c(14, 22, 56, 150, 100)
plot(xg, dnorm(xg, mean = 50, sd = 5), type = "l", ylab = "f(x)", xlab = "x")
for (i in 1:length(m)) {
  lines(xg, dnorm(xg, mean = m[i], sd = 5), col = i)
}
```

### $f_X(x|\theta)$ con `dnorm()`

\small

```{r}
#| fig-align: center
#| out-width: 50%
s <- c(5, 10, 20, 50, 70)
plot(xg, dnorm(xg, mean = 150, sd = 1), type = "l", ylab = "f(x)", xlab = "x")
for (i in 1:length(s)) {
  lines(xg, dnorm(xg, mean = 150, sd = s[i]), col = i, lwd = 2)
}
```

### Area e $F_X$: `pnorm()`

\small

$\Pr[Z \leq 2] = F_Z(2)$: l'area a sinistra di 2 è il valore della cumulata in 2

```{r}
#| fig-align: center
#| out-width: 60%
#| fig-height: 3.5
x <- seq(-4, 4, length.out = 1000)
dx <- dnorm(x, mean = 0, sd = 1)
px <- pnorm(x)
par(mfrow = c(1, 2))
plot(x, dx, type = "l", lwd = 2)
polygon(c(x[x <= 2], 2), c(dx[x <= 2], 0), col = rgb(.5, .5, .5, alpha = .4))
plot(x, px, type = "l", lwd = 2)
abline(v = 2); abline(h = pnorm(2))
pnorm(2)
```

### Probabilità di un intervallo

\small

$\Pr[-1.5 < Z < 1.5] = F_Z(1.5) - F_Z(-1.5)$

```{r}
#| fig-align: center
#| out-width: 60%
#| fig-height: 3.5
par(mfrow = c(1, 2))
plot(x, dx, type = "l", lwd = 2)
polygon(c(-1.5, x[x >= -1.5 & x <= 1.5], 1.5),
        c(0, dx[x >= -1.5 & x <= 1.5], 0), col = rgb(.5, .5, .5, alpha = .4))
plot(x, px, type = "l", lwd = 2)
abline(v = c(-1.5, 1.5))
pnorm(1.5) - pnorm(-1.5)
```

### $\mu \pm \sigma$ per una normale qualsiasi

\small

```{r}
#| fig-align: center
#| out-width: 45%
xg <- seq(10, 50, length.out = 1000)
mx <- 30; sx <- 6
dxg <- dnorm(xg, mean = mx, sd = sx)
plot(xg, dxg, type = "l", lwd = 2, xlab = "x", ylab = "f(x)")
polygon(c(mx - sx, xg[xg >= mx - sx & xg <= mx + sx], mx + sx),
        c(0, dxg[xg >= mx - sx & xg <= mx + sx], 0), col = "pink")
pnorm(mx + sx, mean = mx, sd = sx) - pnorm(mx - sx, mean = mx, sd = sx)
```

Qualsiasi siano $\mu$ e $\sigma$, tra $\mu \pm \sigma$ c'è sempre il 68.27% dell'area

### $q_X(p|\theta)$: `qnorm()`

\small

Il quantile è l'inversa della cumulata: $q_Z(F_Z(z)) = z$

```{r}
qnorm(c(.25, .50, .75))
pnorm(qnorm(.75)) - pnorm(qnorm(.25))
```

### Le due code

\small

Quanta area c'è sotto $-1.28$ e sopra $+1.28$?

```{r}
#| fig-align: center
#| out-width: 45%
#| fig-height: 3.5
plot(x, dnorm(x), type = "l", ylab = "f(z)", xlab = "z")
polygon(c(x[x <= qnorm(.10)], qnorm(.10)),
        c(dnorm(x)[x <= qnorm(.10)], 0), col = "pink")
polygon(c(qnorm(1 - .10), x[x >= qnorm(1 - .10)]),
        c(0, dnorm(x)[x >= qnorm(1 - .10)]), col = "darkblue")
pnorm(-1.28) + (1 - pnorm(1.28))
2 * pnorm(-1.28)
```

### 

$X \sim \mathcal{N}(10, 25)$, $\theta = (\mu, \sigma^2) = (10, 25)$

:::: {.columns}


::: {.column width="80%"}
```{r}
#| echo: false
source("DisegnaNormale-code.R")
Media <- 10
Ds <- 5
limInfX <- qnorm(0.001,Media,Ds)
limSupX <- qnorm(0.999,Media,Ds)
X <- c(3,8,12,19,14)
disegnaNorm(limInfX,limSupX,Media,Ds,X)
```
:::

:::{.column width="20%"}

\small

$f_X(3|\theta) = 0.0299$ 

$f_X(8|\theta) = 0.0737$

$f_X(12|\theta) = 0.0737$ 

$f_X(14|\theta) = 0.0579$ 

$f_X(19|\theta) = 0.0158$

:::

::::


### 

:::: {.columns}


::: {.column width="75%"}
```{r}
#| echo: false
source("DisegnaNormale-code.R")
Media <- 10
Ds <- 5
limInfX <- qnorm(0.001,Media,Ds)
limSupX <- qnorm(0.999,Media,Ds)
X <- c(3,8,12,19,14)
disegnaNormC(limInfX,limSupX,Media,Ds,X)


```
:::

:::{.column width="25%"}

\small

$F_X(3|\theta) = 0.0808$ 

$F_X(8|\theta) = 0.3446$ 

$F_X(12|\theta) = 0.6554$ 

$F_X(14|\theta) = 0.7881$ 

$F_X(19|\theta) = 0.9641$ 

\vspace{5mm}

$q_X(0.0808|\theta) = 3$ 

$q_X(0.3446|\theta) = 8$ 

$q_X(0.6554|\theta) = 12$ 

$q_X(0.7881|\theta) = 14$ 

$q_X(0.9641|\theta) = 19$ 

:::

::::


### 

```{r}
#| echo: false
#| layout-ncol: 2
#| fig-cap: "Stessa media, diversa SD"
#| label: fig-Norm1
#| fig-subcap: 
#|    - "Densità"
#|    - "Cumulata"

mysd = c(2, 3, 6)
mycol = c("seagreen","royalblue", "orange", "orchid")
plot(x, dnorm(x, 0, 1), type = "l", lwd = 2,
     ylab = "f(x)", cex.axis=2, cex.labs = 2, main = expression(paste(mu, " = 0")), cex.main = 4)
for (i in 1:length(mysd)) {
  lines(x, dnorm(x, 0, mysd[i]), 
        col = mycol[i], lwd = 2)
}
legend("topleft", 
       fill = c( mycol[-length(mycol)]), 
       legend = c(paste("sd = ", mysd)), cex = 2)

plot(x, pnorm(x, 0, 1), type = "l", lwd = 2,
     ylab = "f(x)", cex.axis=2, cex.labs = 2, main = expression(paste(mu, " = 0")), cex.main = 4)
for (i in 1:length(mysd)) {
  lines(x, pnorm(x, 0, mysd[i]), 
        col = mycol[i], lwd = 2)
}
legend("topleft", 
       fill = c( mycol[-length(mycol)]), 
       legend = c(paste("sd = ", mysd)), cex = 2)

```



### 

```{r}
#| echo: false
#| layout-ncol: 2
#| label: fig-Norm2
#| fig-cap: "Stessa SD, media diversa"
#| fig-subcap: 
#|    - "Densità"
#|    - "Cumulata"

mymean = c(-2, 1, 3)
mycol = c("seagreen","royalblue", "orange", "orchid")
plot(x, dnorm(x, 0, 1), type = "l", lwd = 2,
     ylab = "f(x)", cex.axis=2, cex.labs = 2, main = expression(paste(sigma, " = 1")), cex.main = 4)
for (i in 1:length(mymean)) {
  lines(x, dnorm(x, mymean[i], 1), 
        col = mycol[i], lwd = 2)
}
legend("topleft", 
       fill = c( mycol[-length(mycol)]), 
       legend = c(paste("M = ", mymean)), cex = 2)

plot(x, pnorm(x, 0, 1), type = "l", lwd = 2,
     ylab = "f(x)", cex.axis=2, cex.labs = 2, main = expression(paste(sigma, " = 1")), cex.main = 4)
for (i in 1:length(mymean)) {
  lines(x, pnorm(x, mymean[i], 1), 
        col = mycol[i], lwd = 2)
}
legend("topleft", 
       fill = c( mycol[-length(mycol)]), 
       legend = c(paste("M = ", mymean)), cex = 2)

```


## Normale standardizzata

### Standardizzazione

Per gli usi pratici della distribuzione normale si ricorre alla **normale standardizzata** $Z \sim \mathcal{N}(0, 1)$:

$$f_Z(z) = \dfrac{1}{\sqrt{2\pi}} e^{-\dfrac{1}{2}z^2}$$

\vspace{2mm}

**Standardizzazione**: se $X \sim \mathcal{N}(\mu, \sigma^2)$

$$Z = \dfrac{X - \mu}{\sigma} \qquad \Rightarrow \qquad z = \dfrac{x - \mu}{\sigma}$$

###

Per ogni valore $x$ della variabile originaria esiste un corrispondente valore $z$: l'area al di là di $z$ sulla normale standardizzata corrisponde all'area al di là di $x$ nella distribuzione originaria, $F_X(x|\theta) = F_Z\left(\frac{x - \mu}{\sigma}\right)$

```{r}
#| echo: false
#| fig-align: center
#| out-width: 60%
zz <- seq(-3.5, 3.5, length.out = 1000)
par(mar = c(7, 4, 2, 2))
plot(zz, dnorm(zz), type = "l", lwd = 3, xaxt = "n", yaxt = "n",
     xlab = "", ylab = "", bty = "n")
cols_area <- c("khaki", "slateblue1", "aquamarine3", "aquamarine3", "slateblue1", "khaki")
lims <- -3:3
for (i in 1:6) {
  sel <- zz >= lims[i] & zz <= lims[i + 1]
  polygon(c(lims[i], zz[sel], lims[i + 1]), c(0, dnorm(zz[sel]), 0),
          col = cols_area[i], border = NA)
}
lines(zz, dnorm(zz), lwd = 3)
axis(1, at = -3:3, labels = c(-3, -2, -1, 0, "+1", "+2", "+3"),
     cex.axis = 1.3, line = 0)
mtext("z", side = 1, at = 3.6, line = 1, cex = 1.5)
axis(1, at = -3:3,
     labels = c(expression(mu - 3*sigma), expression(mu - 2*sigma),
                expression(mu - sigma), expression(mu),
                expression(mu + sigma), expression(mu + 2*sigma),
                expression(mu + 3*sigma)),
     cex.axis = 1.3, line = 3)
mtext("x", side = 1, at = 3.6, line = 4, cex = 1.5)
```

### Tavole della normale standardizzata vs R

:::: {.columns}

::: {.column width=62%}
\tiny

```{r}
#| echo: false
z_righe <- seq(0, 1.9, by = .1)
z_col <- seq(0, .09, by = .01)
tab_z <- outer(z_righe, z_col, function(a, b) pnorm(a + b) - .5)
tab_z <- formatC(tab_z, format = "f", digits = 4)
tab_z <- data.frame(z = formatC(z_righe, format = "f", digits = 1), tab_z)
knitr::kable(tab_z, col.names = c("$z$", paste0(".0", 0:9)),
             escape = FALSE, align = "c", row.names = FALSE)
```
:::

::: {.column width=38%}
\small

Le tavole riportano l'area tra 0 e $z$, cioè $F_Z(z) - 0.50$, solo per $z > 0$ (per simmetria $F_Z(-z) = 1 - F_Z(z)$)

\vspace{2mm}

Es., $F_Z(1.85) = 0.50 + 0.4678$

```{r}
pnorm(1.85)
```

Lettura inversa: $q_Z(0.9678)$

```{r}
qnorm(0.9678)
```
:::

::::

### Esempio: la dominanza

La variabile "dominanza" si distribuisce normalmente con $\mu = 32$ e $\sigma = 5$. In un gruppo di 80 persone, quale proporzione di casi ha un punteggio superiore a 35?

$X \sim \mathcal{N}(32, 25)$, $\quad \Pr[X > 35] = 1 - F_X(35|\theta)$

:::: {.columns}

::: {.column width=50%}
```{r}
#| echo: false
#| out-width: 100%
xd <- seq(32 - 4*5, 32 + 4*5, length.out = 1000)
plot(xd, dnorm(xd, 32, 5), type = "l", lwd = 3, yaxt = "n",
     xlab = "x", ylab = "", bty = "l", xaxt = "n", cex.lab = 2)
sel <- xd >= 35
polygon(c(35, xd[sel], max(xd)), c(0, dnorm(xd[sel], 32, 5), 0),
        col = "seagreen3", border = NA)
lines(xd, dnorm(xd, 32, 5), lwd = 3)
axis(1, at = c(32, 35), cex.axis = 2)
```
:::

::: {.column width=50%}
\small

```{r}
1 - pnorm(35, mean = 32, sd = 5)
p35 <- pnorm(35, 32, 5,
             lower.tail = FALSE)
p35
80 * p35
```

Circa 22 persone su 80
:::

::::

### Esempio: la dominanza con le tavole

\small

**Step 1**: standardizzare, $z = \dfrac{35 - 32}{5} = 0.6$

```{r}
(35 - 32) / 5
1 - pnorm(0.6)
```

**Step 2**: area tra 0 e 0.6 dalla tavola: $0.2257$

**Step 3**: area di interesse per differenza, $\Pr[Z > 0.6] = 0.50 - 0.2257 = 0.2743$

**Step 4**: $80 \cdot 0.2743 = 21.94 \approx 22$

### Esempio: al contrario

Punteggio minimo per **non** essere inclusi nel 30% dei punteggi più bassi: $x = q_X(0.30|\theta)$

:::: {.columns}

::: {.column width=50%}
```{r}
#| echo: false
#| out-width: 100%
q30 <- qnorm(.30, 32, 5)
plot(xd, dnorm(xd, 32, 5), type = "l", lwd = 3, yaxt = "n",
     xlab = "x", ylab = "", bty = "l", xaxt = "n", cex.lab = 2)
sel <- xd <= q30
polygon(c(min(xd), xd[sel], q30), c(0, dnorm(xd[sel], 32, 5), 0),
        col = "seagreen3", border = NA)
lines(xd, dnorm(xd, 32, 5), lwd = 3)
text(q30 - 6, dnorm(q30, 32, 5) + .01, ".30", cex = 2)
axis(1, at = c(q30, 32), labels = c("?", "32"), cex.axis = 2)
```
:::

::: {.column width=50%}
\small

```{r}
qnorm(.30, mean = 32, sd = 5)
32 + qnorm(.30) * 5
```

Con le tavole: l'area tra $z$ e 0 deve essere $0.20$, quindi $z = -0.52$ e $x = 32 + (-0.52) \cdot 5 = 29.40$
:::

::::

### Esercizio svolto

Sia $X$ una variabile con $\mu = 100$ e $\sigma = 15$.

1. Se $X$ fosse distribuita esattamente come una normale, quale percentuale di casi dovrebbe avere valori compresi tra 70 e 130?
2. Quale percentuale di casi vi attendete non inferiore a 115?
3. Quale percentuale di casi vi attendete inferiore a 85?
4. La variabile $X$ viene standardizzata in $Z$. Qual è la media e la deviazione standard di $Z$? Rappresentarla graficamente.
5. Quale percentuale di casi vi attendete tra $-1$ e $+1$? Tra 0 e 2? Meno di $-2$?

### Esercizio svolto: 1.

Percentuale di casi tra 70 e 130?

\small

Si noti che $70 = 100 - 2 \cdot 15$ e $130 = 100 + 2 \cdot 15$: in una normale tra $\mu \pm 2\sigma$ si trova circa il 95% dei casi

$$\Pr[70 < X < 130] = \Pr\left[\dfrac{70 - 100}{15} < Z < \dfrac{130 - 100}{15}\right] = \Pr[-2 < Z < 2]$$

Dalle tavole:

$$F_Z(2) - F_Z(-2) = 0.9772 - 0.0228 = 0.9545$$

```{r}
pnorm(130, 100, 15) - pnorm(70, 100, 15)
```

### Esercizio svolto: 2. e 3.

**2.** Percentuale di casi non inferiore a 115?

$$\Pr[X \geq 115] = \Pr\left[Z \geq \dfrac{115 - 100}{15}\right] = \Pr[Z \geq 1] = 1 - F_Z(1) = F_Z(-1) = 0.1587$$

**3.** Percentuale di casi inferiore a 85?

$$\Pr[X < 85] = \Pr\left[Z < \dfrac{85 - 100}{15}\right] = \Pr[Z < -1] = F_Z(-1) = 0.1587$$

```{r}
pnorm(115, 100, 15, lower.tail = FALSE)
pnorm(85, 100, 15)
```

### Esercizio svolto: 4.

$Z = \dfrac{X - 100}{15}$ ha media $\mu_Z = 0$ e deviazione standard $\sigma_Z = 1$, $Z \sim \mathcal{N}(0, 1)$

```{r}
#| echo: false
#| layout-ncol: 2
#| fig-subcap:
#|   - "$X \\sim \\mathcal{N}(100, 225)$"
#|   - "$Z \\sim \\mathcal{N}(0, 1)$"
xe <- seq(100 - 4*15, 100 + 4*15, length.out = 1000)
plot(xe, dnorm(xe, 100, 15), type = "l", lwd = 3, xlab = "x",
     ylab = expression(f[X](x*"|"*theta)), cex.lab = 2.5, cex.axis = 2)
plot(zz, dnorm(zz), type = "l", lwd = 3, xlab = "z",
     ylab = expression(f[Z](z)), cex.lab = 2.5, cex.axis = 2)
```

### Esercizio svolto: 5.

```{r}
#| echo: false
#| layout-ncol: 3
#| fig-subcap:
#|   - "$\\Pr[-1 < Z < 1] = 0.6827$"
#|   - "$\\Pr[0 < Z < 2] = 0.4772$"
#|   - "$\\Pr[Z < -2] = 0.0228$"
area_z <- function(a, b) {
  plot(zz, dnorm(zz), type = "l", lwd = 3, xlab = "z",
       ylab = expression(f[Z](z)), cex.lab = 2.5, cex.axis = 2)
  sel <- zz >= a & zz <= b
  polygon(c(a, zz[sel], b), c(0, dnorm(zz[sel]), 0),
          col = "seagreen3", border = NA)
  lines(zz, dnorm(zz), lwd = 3)
}
area_z(-1, 1)
area_z(0, 2)
area_z(min(zz), -2)
```

```{r}
pnorm(1) - pnorm(-1); pnorm(2) - pnorm(0); pnorm(-2)
```

### Esercizio svolto inverso

\small

Il punteggio $X$ di un gioco a premi è distribuito come $\mathcal{N}(28, 16)$ ($\mu = 28$, $\sigma^2 = 16$, quindi $\sigma = 4$). Il miglior 15% dei giocatori riceve un premio. Qual è il punteggio minimo per ricevere il premio?

\vspace{2mm}

Cerchiamo $x$ tale che

$$F_X(x|\theta) = \Pr[X \leq x] = 0.85 \quad \Rightarrow \quad x = q_X(0.85|\theta)$$

$$\Pr[X \leq x] = \Pr\left[\dfrac{X - \mu}{\sigma} \leq \dfrac{x - 28}{4}\right] = \Pr\left[Z \leq \dfrac{x - 28}{4}\right] = 0.85$$

Dalle tavole $q_Z(0.85) = 1.04$, da cui $\dfrac{x - 28}{4} = 1.04$, quindi $x = 32.16$

```{r}
qnorm(.85, mean = 28, sd = 4)
```

## $t$ di Student


### 

Definita da un unico parametro $\theta = df$, $\Theta = (\mathbb{R}^+)$ (dove $df = N-1$)

```{r}
#| echo: false
#| fig-align: center
#| out-width: 70%
plot(x, dnorm(x), lty = 4, col = "red", type = "l",xaxt = "n", lwd = 2, ylab = "f(x)", xlab = "x", 
     cex.lab = 2)
lines(x, dt(x, df = 5), lwd =2, col ="royalblue")
legend("topleft", col = c("red", "royalblue"), lty = c(2,1), 
       legend = c("t di Student (df = 5)", "Normale standard"), 
       cex = 1.2, bty = "n")
axis(1, at = c(min(x),0, max(x)), 
     labels = c(expression(-infinity),0, expression(+infinity)), cex.axis = 3)
```



### 

		
$$\int_{-\infty}^{+\infty} f_X(x|\theta)\, dx = 1$$
		
		


```{r}
#| echo: false
#| fig-align: center
#| out-width: 70%
plot(x,dt(x, df = 5), col ="royalblue", type = "l", lwd = 2, ylab = "f(x)", xlab = "x", cex.lab = 2, main = "df = 5", cex.main = 2)
polygon(x, dt(x, df=5), col = rgb(0.5,0.5, 0.5, alpha = .30))
```




### 

```{r}
#| echo: false
#| layout-ncol: 2
#| fig-cap: "$\\theta = df$, $\\Theta = R^+$"
#| fig-subcap: 
#|  - "Densità"
#|  - "Cumulata"
mydf = c(3,6,8)
plot(x, dt(x, 1), type = "l", lwd = 2, 
     ylab = "f(x)", cex.axis = 2, ylim= c(0, 0.5))

for (i in 1:length(mydf)) {
  lines(x, dt(x, mydf[i]), col = mycol[i])
}
legend("topleft", 
       fill = c( mycol[-length(mycol)]), 
       legend = c(paste("df = ", mydf)), cex = 2)

plot(x, pt(x, 1), type = "l", lwd = 2, 
     ylab = "F(x)", cex.axis = 2)

for (i in 1:length(mydf)) {
  lines(x, pt(x, mydf[i]), col = mycol[i])
}
legend("topleft", 
       fill = c( mycol[-length(mycol)]), 
       legend = c(paste("df = ", mydf)), cex = 2)
```



### 

| Funzione | Descrizione |
|----------|-------------|
| `dt(x, df)` | Restituisce i *valori di densità* associati al vettore quantitativo `x` di una distribuzione t con gradi di libertà (`df`). |
| `pt(x, df)` | Restituisce i *valori di probabilità cumulata* associati al vettore quantitativo `x`. |
| `qt(p, df)` | Restituisce i *valori dei quantili* associati al vettore di probabilità `p`. |
| `rt(n, df)` | Restituisce un vettore casuale di `n` osservazioni indipendenti campionate da una distribuzione t di Student con `df`. |


## Distribuzione $\chi^2$



###



```{r}
#| echo: false
#| layout-ncol: 2
#| fig-cap: "$\\theta = df$, $\\Theta = R^+$"
#| fig-subcap: 
#|  - "Densità"
#|  - "Cumulata"
mydf = c(2,4,9)
x = seq(0, 15, length.out= 1000)
plot(x, dchisq(x, 1), type = "l", lwd = 2, 
     ylab = "f(x)", cex.axis = 2, ylim = c(0,0.5))

for (i in 1:length(mydf)) {
  lines(x, dchisq(x, mydf[i]), col = mycol[i], lwd = 2)
}
legend("topright", 
       fill = c( mycol[-length(mycol)]), 
       legend = c(paste("df = ", mydf)), cex = 2)

plot(x, pchisq(x, 1), type = "l", lwd = 2, 
     ylab = "F(x)", cex.axis = 2)

for (i in 1:length(mydf)) {
  lines(x, pchisq(x, mydf[i]), col = mycol[i], lwd = 2)
}
legend("bottomright", 
       fill = c( mycol[-length(mycol)]), 
       legend = c(paste("df = ", mydf)), cex = 2)
```


### 

| Funzione | Descrizione |
|----------|-------------|
| `dchisq(x, df)` | Restituisce i *valori di densità* associati al vettore quantitativo `x` di una distribuzione Chi-quadrato con gradi di libertà (`df`). |
| `pchisq(x, df)` | Restituisce i *valori di probabilità cumulata* associati al vettore quantitativo `x`. |
| `qchisq(p, df)` | Restituisce i *valori dei quantili* associati al vettore di probabilità `p`. |
| `rchisq(n, df)` | Restituisce un vettore casuale di `n` osservazioni indipendenti campionate da una distribuzione chi-quadrato con `df`. |


## Altre distribuzioni continue 

###

:::{.callout-tip}
## Esponenziale `exp`

`dexp(x, lambda)`, `pexp(x, lambda)`, `qexp(p, lambda)`,  `rexp(n, lambda)`

`lambda` è il rate della distribuzione esponenziale

:::


:::{.callout-tip}
## Uniforme `unif`

`dunif(x, min, max)`, `punif(x, min, max)`, `qunif(p, min, max)`,  `runif(n, min, max)`

`min, max` valore minimo e massimo della distribuzione 

:::

###

:::{.callout-tip}
## Gamma `gamma`

`dgamma(x, shape, scale)`, `pgamma(x, shape, scale)`, `qgamma(p, shape, scale)`,  `rgamma(n, shape, scale)`

`shape`: regola la forma della distribzuione, `scale` regola la varianza
:::

