---
title: "Esercizi Modulo 2"
subtitle: "Prima serie"
author: "Nome e Cognome"
format: 
  html: 
   embed-resources: true
   number-sections: true
execute:
  echo: true
  eval: false
---

# Dati

Si consideri la seguente struttura di dati (tabella) contenente cinque distinte variabili:


```{r}
#| echo: false
dati <- data.frame(
  GEN = c("m","f","f","f","f","m","m","m","m",
          "m","f","f","f","f","m","m","m","m"),
  RT  = c(652,721,753,625,801,700,521,601,593,
          862,850,873,750,905,803,642,722,705),
  CS  = c("A","A","A","A","A","A","A","A","A",
          "B","B","B","B","B","B","B","B","B"),
  TP  = c(68,72,81,69,79,59,71,60,45,
          64,74,82,65,76,60,67,63,51),
  SC  = c("M","S","S","U","U","U","M","M","S",
          "U","U","M","M","S","S","S","M","U")
)
knitr::kable(dati)
```


GEN identifica la variabile categoriale genere sessuale a due livelli (m,f); 

RT la misura dei tempi di risposta dell'individuo; 

CS la condizione sperimentale (variabile categoriale a due livelli: A e B); 

TP il punteggio ottenuta dall'individuo ad un test psicologico; 

SC il livello di scolarità dell'individuo (variabile categoriale ordinale a tre livelli: media M, superiore S, universitaria U). 

# Esercizi base

## 

Fare la **somma** tra la media dei RT del gruppo delle donne e la media dei TP sempre nel gruppo delle donne.

```{r}

```


##  

Controllare (semplicemente visualizzando i rispettivi risultati) se la deviazione standard dei TP del gruppo delle donne appartenenti alla condizione sperimentale (CS) di tipo A sia superiore alla deviazione standard dei TP del gruppo dei maschi appartenenti alla condizione sperimentale (CS) di tipo B.

```{r}

```


## 

Costruire due nuove strutture di dati, `datiSub1` e `datiSub2` contenenti rispettivamente: 

* `datiSub1` la porzione di `dati` limitata esclusivamente alle variabili quantitative `RT` e `TP`; 

* `datiSub2` la porzione di `dati` limitata esclusivamente alle variabili qualitative o ordinali `GEN`, `CS` e `SC`. Cancellare dalla memoria del sistema SOLO la struttura di dati dati

```{r}

```


## 

Visualizzare la tabella di frequenza relativa alla variabile `GEN` di `datiSub2`. 

Ripetere la procedura questa volta visualizzando la **percentuale** di donne e quella degli uomini.

```{r}

```


## 

Visualizzare la tabella di frequenza relativa alla variabile `SC` di `datiSub2`. 

Ripetere la procedura questa volta visualizzando la tabella con le frequenze relative dei tre livelli di scolarizzazione.

```{r}

```


# Esercizi advanced

## 

Costruire una tabella di contingenza `TC` di dimensione $2 \times 3$ tra la variabile `GEN` e `SC`. Visualizzare i valori percentuali di TC.

La sintassi per ottenere una tabella di contingenza $r \times c$ è: `table(var1, va2)` dove `var1` è la variabile che si vuole mettere sulle righe e `var2` quella sulle colonne

```{r}

```


## 

A partire dai dati contenuti in `datiSub2` e `datuSub1` costruire una tabella di contingenza tra `GEN` e `CS` che sia limitata a soli quegli individui che abbiano ottenuto un punteggio di `TP` strettamente maggiore ($>$) di 55.

```{r}

```

