---
title: "Laboratorio di Analisi dei Dati con R"
subtitle: "Soluzioni modulo 2"
author: "Ottavia Epifania"
format: 
  html: 
   embed-resources: true
   number-sections: true
execute:
  echo: true
  eval: false
---

# Case Study A: Test di selezione universitario

Il case study richiede di eseguire delle procedure di analisi dei dati su un insieme di variabili associate a 70 candidati di un corso di laurea del nord-est.

## Esercizio 1

Scaricare il file `datiTestCR2005.csv` (moodle del corso) e caricarlo nella variabile (data frame) `datitest` in R. Il file contiene un database con 70 osservazioni misurate su 7 variabili distinte:

- `DIPAA` indica l’anno in cui lo studente ha ottenuto il suo diploma di scuola superiore;
- `VOTO` è il voto di diploma ottenuto dallo studente (espresso in centesimi, voto minimo = 60);
- `SESSO` codifica il sesso dello studente (1: maschio, 2: femmina);
- `D1` punteggio complessivo ad un test per la misura del ragionamento deduttivo [0,17];
- `D2` punteggio complessivo ad un test per la misura del ragionamento spaziale [0,20];
- `D3` punteggio complessivo ad un test per la misura del pensiero creativo [0,4];
- `D4` punteggio complessivo ad un test per la comprensione di testi, grafici e tabelle [0,12].

```{r}
datitest <- read.csv2("datiTestCR2005.csv")
```


Appare un warning relativo all'importazione del file. Per controllare se tutto però è andato bene: 

```{r}
head(datitest)
```


Si eseguano i seguenti controlli.

1. Verificare che **tutte** le variabili  non contengano dei valori scorretti.

```{r}
# Voto 
datitest$VOTO >= 60 & datitest$VOTO <= 100
```
Attenzione! c'è un valore che `FALSE`, va trovato con la funzione `which()`


```{r}
which(datitest$VOTO < 60 | datitest$VOTO > 100)
# che voto ha preso? 
index = which(datitest$VOTO < 60 | datitest$VOTO > 100)
datitest$VOTO[index]
```

```{r}
# sesso 
datitest$SESSO ==1 | datitest$SESSO == 2
# per fare prima: sappiamo che ci sono 70 osservazioni. Se tutti i risultati del 
# test sono veri, il risultato sarà 70, per cui: 
sum(datitest$SESSO ==1 | datitest$SESSO == 2) == nrow(datitest)
# controlla le altre varibaili 

sum((datitest$D1>=0) & (datitest$D1<=17)) == nrow(datitest)
sum((datitest$D2>=0) & (datitest$D2<=20)) == nrow(datitest)
sum((datitest$D3>=0) & (datitest$D3<=4)) == nrow(datitest)
sum((datitest$D4>=0) & (datitest$D4<=12))== nrow(datitest)

```


2. Se vi sono delle variabili che presentano dei valori scorretti, sostituire le osservazioni in `datitest` che presentano tali valori scorretti con la media della variabile di riferimento, escludendo dal calcolo della media i dati scorretti.
 
```{r}
# Setp1: calcolare la media della variabile voto SENZA l'osservazione sbagliata
media_corretta = mean(datitest$VOTO[-index])
# Setp 2: sostituire il valore
datitest$VOTO[index] = media_corretta 
# step 3: controllare che abbia funzionato: 
which(datitest$VOTO < 60 | datitest$VOTO > 100)
```


3. Visualizzare le statistiche descrittive di base (`summary()`) delle variabili VOTO e D1, ..., D4.

```{r}
summary(datitest[, c("VOTO", "D1", "D2", "D3", "D4")])
```



4. Costruire ed assegnare una variabile `votomedioM` che contiene il voto medio dei candidati maschi. Creare un’analoga variabile `votomedioF` per le femmine. 

```{r}
votoM = datitest$VOTO[datitest$SESSO == 1]
votomedioM = mean(votoM)

votoF = datitest$VOTO[datitest$SESSO == 2]
votomedioF = mean(votoF)
```


5. Verificare se il voto medio delle femmine è superiore a quello dei maschi.


```{r}
votomedioF > votomedioM
```


6. Verificare se la deviazione standard del voto delle femmine è superiore a quella dei maschi.

```{r}
sdvotoM = sd(votoM)
sdvotoF = sd(votoF)

sdvotoF > sdvotoM
```


7. Verificare se il voto medio dei diplomati nel 2005 è superiore rispetto a quello dei diplomati nel 2004.

```{r}
voto2005 = datitest$VOTO[datitest$DIPAA == 2005]
voto2004 = datitest$VOTO[datitest$DIPAA == 2004]

media2005 = mean(voto2005)
media2004 = mean(voto2004)
media2005 > media2004
```


8. Verificare se il voto medio dei diplomati maschi nel 2005 è superiore rispetto a quello dei diplomati maschi nel 2004.


```{r}
M2005 = datitest$VOTO[datitest$DIPAA==2005 & datitest$SESSO==1]
M2004 = datitest$VOTO[datitest$DIPAA==2004 & datitest$SESSO==1]

media_m2005 = mean(M2005)
media_m2004 = mean(M2004)

media_m2005 > media_m2004
```


9. Verificare se il punteggio medio del ragionamento spaziale nei maschi è superiore rispetto a quello delle femmine.

```{r}
votomedioD2M <- mean(datitest$D2[datitest$SESSO==1])
votomedioD2F <- mean(datitest$D2[datitest$SESSO==2])

votomedioD2M > votomedioD2F

```


10. Verificare se il punteggio medio del ragionamento deduttivo nei maschi è superiore rispetto a quello delle femmine.

```{r}
votomedioD1M <- mean(datitest$D1[datitest$SESSO==1])
votomedioD1F <- mean(datitest$D1[datitest$SESSO==2])

votomedioD1M > votomedioD1F

```


11. Verificare se il punteggio medio del pensiero creativo nelle femmine è superiore rispetto a quello dei maschi.

```{r}
votomedioD3M <- mean(datitest$D3[datitest$SESSO==1])
votomedioD3F <- mean(datitest$D3[datitest$SESSO==2])

votomedioD3M < votomedioD3F

```


12. Verificare se il punteggio medio del ragionamento deduttivo nei maschi che hanno avuto un voto di diploma superiore a 80 è superiore rispetto a quello delle femmine con voto di diploma superiore a 90.


```{r}
votomedioD1Ms80 <- mean(datitest$D1[datitest$SESSO==1 & datitest$VOTO>80])
votomedioD1Fs90 <- mean(datitest$D1[datitest$SESSO==2 & datitest$VOTO>90])

votomedioD1Ms80 > votomedioD1Fs90

```


13. Verificare se il punteggio medio del ragionamento deduttivo nei maschi che hanno avuto un voto di diploma superiore a 80 e che hanno avuto un punteggio inferiore a 2 nel test per la misura del pensiero creativo è superiore rispetto a quello delle femmine con voto di diploma superiore a 85.

```{r}
mediaF85 = mean(datitest$VOTO[datitest$SESSO == 2 & datitest$VOTO > 85])
maschi = datitest[datitest$SESSO == 1, ]
mediaM80 = mean(maschi[maschi$D3 < 2 & maschi$VOTO > 80, "D1"])
mediaM80 > mediaF85
```


14. Visualizzare la distribuzione del voto di diploma attraverso un istogramma. 

```{r}
hist(datitest$VOTO)
hist(datitest$VOTO, freq = FALSE)
lines(density(datitest$VOTO))
```




15. **Nota 1**: utilizzando il comando `par(mfrow=c(n1,n2))` è possibile cambiare i parametri grafici perché appaiano più grafici. Ad esempio, `par(mfrow=c(2,3))` produce una finestra suddivisa in due righe e tre colonne, ogni cella della finestra puo contenere un grafico diverso.

16. Produrre due boxplot dei voti, uno per i maschi ed uno per le femmine. Devono apparire nello stesso grafico (usare il comando `par(mfrow=c(n1,n2))`)

```{r}
par(mfrow=c(1,2))
boxplot(datitest$VOTO[datitest$SESSO ==1], main = "Voto dei maschi")
boxplot(datitest$VOTO[datitest$SESSO ==2], main = "Voto delle femmine")
```


```{r}
par(mfrow=c(1,1)) # riporta normale la finestra
boxplot(datitest$VOTO ~ datitest$SESSO,
        col = c("seagreen", "orchid"),
        xlab = "Sesso", ylab="Voto")
```


17. Creare quattro grafici di boxplot (disponendoli in una unica finestra grafica) contenenti:
 - i punteggi del ragionamento deduttivo per i maschi con voto di diploma inferiore a 75,
 - i punteggi del ragionamento deduttivo per le femmine con voto di diploma inferiore a 75,
 - i punteggi del ragionamento deduttivo per i maschi con voto di diploma superiore o uguale a 75,
 - i punteggi del ragionamento deduttivo per le femmine con voto di diploma superiore o uguale a 75.


```{r}
par(mfrow=c(2,2))
boxplot(datitest$D1[datitest$SESSO==1 & datitest$VOTO<75],xlab="D1 Maschi con voto < 75")

boxplot(datitest$D1[datitest$SESSO==2 & datitest$VOTO<75],xlab="D1 Femmine con voto < 75")

boxplot(datitest$D1[datitest$SESSO==1 & datitest$VOTO>=75],xlab="D1 Maschi con voto >= 75")

boxplot(datitest$D1[datitest$SESSO==2 & datitest$VOTO>=75],xlab="D1 Femmine con voto >= 75")

```


18. Creare una nuova variabile `PTOT` contenente il punteggio complessivo (calcolato come somma dei singoli test D1, ..., D4) per ogni studente.

```{r}
datitest$PTOT = apply(datitest[, c("D1", "D2", "D3", "D4")], 1, sum)
# la funzione rowSums() avrebbe prodotto lo stesso risultato 
# datitest$PTOT = rowSums(datitest[, c("D1", "D2", "D3", "D4")])
```


19. Creare una nuova variabile `PTOTc` che contiene il punteggio totale PTOT corretto per il voto di diploma secondo la seguente formula:

$$PTOTc = PTOT \times \log_2\left(\frac{100}{VOTO}\right)$$
```{r}
datitest$PTOTc <- datitest$PTOT*log2(100/datitest$VOTO)

datitest$PTOTc

```


20. Visualizzare il grafico di dispersione tra VOTO e PTOT. Il grafico può essere ottenuto con la funzione `plot(X, Y)`, dove X è la variabile che si vuole rappresentare sul grafico delle X e Y la variabile che si vuole rappresentare sull'asse delle Y. 


```{r}
par(mfrow=c(1,1))
plot(datitest$VOTO, datitest$PTOT, pch = 19,
     col = ifelse(datitest$SESSO == 1, "seagreen", "orchid"))
```


21. Ripetere la procedura utilizzando PTOTc al posto di PTOT.

```{r}
plot(datitest$VOTO, datitest$PTOTc, pch = 19,
     col = ifelse(datitest$SESSO == 1, "seagreen", "orchid"))
```

