---
title: "Analisi dei Dati con R"
subtitle: "Laboratorio modulo 2"
author: "Nome Cognome"
format: 
  html: 
   embed-resources: true
   number-sections: true
   toc: true
   toc-title: Lista Esercizi
execute:
  eval: true
---

# Case Study A: Test di selezione universitario

Il case study richiede di eseguire delle procedure di analisi dei dati su un insieme di variabili associate a 70 candidati di un corso di laurea del nord-est.

## Esercizio 1

Scaricare il file `datiTestCR2005.csv` ([sito del corso](https://ottaviae.github.io/stpc-analisi-dati/)) e caricarlo nella variabile (data frame) `datitest` in R. Il file contiene un database con 70 osservazioni misurate su 7 variabili distinte:

- `DIPAA` indica l’anno in cui lo studente ha ottenuto il suo diploma di scuola superiore;
- `VOTO` è il voto di diploma ottenuto dallo studente (espresso in centesimi);
- `SESSO` codifica il sesso dello studente (1: maschio, 2: femmina);
- `D1` punteggio complessivo ad un test per la misura del ragionamento deduttivo [0,17];
- `D2` punteggio complessivo ad un test per la misura del ragionamento spaziale [0,20];
- `D3` punteggio complessivo ad un test per la misura del pensiero creativo [0,4];
- `D4` punteggio complessivo ad un test per la comprensione di testi, grafici e tabelle [0,12].

Si eseguano i seguenti controlli.

1. Verificare che **tutte** le variabili  non contengano dei valori scorretti.

```{r}

```



2. Se vi sono delle variabili che presentano dei valori scorretti, sostituire le osservazioni in `datitest` che presentano tali valori scorretti con la media della variabile di riferimento, escludendo dal calcolo della media i dati scorretti.


```{r}

```


3. Visualizzare le statistiche descrittive di base (`summary()`) delle variabili VOTO e D1, ..., D4.


```{r}

```


4. Costruire ed assegnare una variabile `votomedioM` che contiene il voto medio dei candidati maschi. Creare un’analoga variabile `votomedioF` per le femmine.


```{r}

```

5. Verificare se il voto medio delle femmine è superiore a quello dei maschi.


```{r}

```


6. Verificare se la deviazione standard del voto delle femmine è superiore a quella dei maschi.


```{r}

```


7. Verificare se il voto medio dei diplomati nel 2005 è superiore rispetto a quello dei diplomati nel 2004.

```{r}

```

8. Verificare se il voto medio dei diplomati maschi nel 2005 è superiore rispetto a quello dei diplomati maschi nel 2004.

```{r}

```


9. Verificare se il punteggio medio del ragionamento spaziale nei maschi è superiore rispetto a quello delle femmine.

```{r}

```

10. Verificare se il punteggio medio del ragionamento deduttivo nei maschi è superiore rispetto a quello delle femmine.

```{r}

```


11. Verificare se il punteggio medio del pensiero creativo nelle femmine è superiore rispetto a quello dei maschi.

```{r}

```


12. Verificare se il punteggio medio del ragionamento deduttivo nei maschi che hanno avuto un voto di diploma superiore a 80 è superiore rispetto a quello delle femmine con voto di diploma superiore a 90.

```{r}

```


13. Verificare se il punteggio medio del ragionamento deduttivo nei maschi che hanno avuto un voto di diploma superiore a 80 e che hanno avuto un punteggio inferiore a 2 nel test per la misura del pensiero creativo è superiore rispetto a quello delle femmine con voto di diploma superiore a 85.


```{r}

```

14. Visualizzare la distribuzione del voto di diploma attraverso un istogramma. Chiudere la finestra del grafico.

```{r}

```


15. **Nota 1**: utilizzando il comando `par(mfrow=c(n1,n2))` è possibile cambiare i parametri grafici perché appaiano più grafici. Ad esempio, `par(mfrow=c(2,3))` produce una finestra suddivisa in due righe e tre colonne, ogni cella della finestra puo contenere un grafico diverso.

```{r}

```

16. Produrre due boxplot dei voti, uno per i maschi ed uno per le femmine. Devono apparire nello stesso grafico (usare il comando `par(mfrow=c(n1,n2))`)

```{r}

```

17. Creare quattro grafici di boxplot (disponendoli in una unica finestra grafica) contenenti:
 - i punteggi del ragionamento deduttivo per i maschi con voto di diploma inferiore a 75,
 - i punteggi del ragionamento deduttivo per le femmine con voto di diploma inferiore a 75,
 - i punteggi del ragionamento deduttivo per i maschi con voto di diploma superiore o uguale a 75,
 - i punteggi del ragionamento deduttivo per le femmine con voto di diploma superiore o uguale a 75.

```{r}

```


18. Creare una nuova variabile `PTOT` contenente il punteggio complessivo (calcolato come somma dei singoli test D1, ..., D4) per ogni studente.

```{r}

```

19. Creare una nuova variabile `PTOTc` che contiene il punteggio totale PTOT corretto per il voto di diploma secondo la seguente formula:

$$PTOTc = PTOT \times \log_2\left(\frac{100}{VOTO}\right)$$

```{r}

```


20. Visualizzare il grafico di dispersione tra VOTO e PTOT. Il grafico può essere ottenuto con la funzione `plot(X, Y)`, dove X è la variabile che si vuole rappresentare sul grafico delle X e Y la variabile che si vuole rappresentare sull'asse delle Y. 

```{r}

```


21. Ripetere la procedura utilizzando PTOTc al posto di PTOT.

```{r}

```

